ACORDAO-COMPLETO-2406861

ACÓRDÃO 1048/2020 ATA 14/2020 - PLENÁRIO

VISTOS, relatados e discutidos estes autos em que se aprecia relatório de acompanhamento anual do Plano Nacional de Educação 2014-2024,
ACORDAM os Ministros do Tribunal de Contas da União, reunidos em Sessão Plenária, ante as razões expostas pelo Relator, em:
9.1. determinar ao Ministério da Educação, com fundamento no art. 43, inciso I, da Lei 8.443/1992 c/c art. 250, inciso II, do Regimento Interno do TCU, que:
9.1.1. com fundamento no princípio da transparência - corolário do princípio da publicidade insculpido no art. 37, caput, da Constituição Federal - e visando ao cumprimento efetivo do disposto do art. 7º, § 5º, da Lei 13.005/2014, disponibilize, na página do seu sítio oficial na internet destinada à Instância Permanente de Negociação e Cooperação entre a União, os Estados, o Distrito Federal e os Municípios, instituída pela Portaria MEC 1.716/2019 (http://portal.mec.gov.br/instancia-permanente-de-negociacao) : 
a) o cronograma anual de todas as reuniões ordinárias, a ser disponibilizado no início de cada ano, preferencialmente em janeiro; 
b) as atas assinadas por todos os participantes referentes a todas reuniões ordinárias e extraordinárias ocorridas, a serem disponibilizadas até trinta dias após sua realização (item 79 do relatório de acompanhamento) ;
9.1.2. elabore, no prazo de 180 (cento e oitenta) dias, metodologia para realização de monitoramento contínuo e avaliações periódicas da execução do PNE 2014-2024 e o cumprimento de suas metas, conforme preconiza o art. 5º, inciso I, da Lei 13.005/2014, devendo-se atuar, na medida do possível, de forma conjunta com os demais entes federados (item 182 do relatório de acompanhamento) ;
9.1.3. aprove, no prazo de 90 (noventa) dias, o regimento interno do Comitê Estratégico do PAR, detalhando os processos de trabalho definidos no art. 3º da Lei 12.695/2012, no art. 7º, IV, da Resolução CD/FNDE 14/2012 e nos arts. 3º e 4º da Portaria MEC 1.462/2019 (item 214 do relatório de acompanhamento) ;
9.2. determinar ao Fundo Nacional de Desenvolvimento da Educação, com fulcro no art. 43, inciso I, da Lei 8.443/1992 c/c o art. 250, inciso II, Regimento Interno do TCU, que:
9.2.1. estabeleça por meio de resolução, no prazo de 90 (noventa) dias, as regras e os parâmetros para prorrogação do prazo de vigência dos termos de compromisso do PAR, atentando-se para que tais parâmetros considerem somente exceções à regra geral de prestação de contas e não acatem prorrogações excessivas de prazo, em cumprimento aos arts. 6º, caput, 7º, 8º e 9º da Lei 12.695/2012 (item 278 do relatório de acompanhamento) ;
9.2.2. implemente e disponibilize, em até 60 (sessenta) dias após o início da vigência do próximo ciclo do PAR (PAR 4) , a geração de relatório no sistema (Simec/PAR) com o histórico de reprogramação do prazo de vigência dos termos de compromisso, contendo todos os campos necessários à tomada de decisão pelos gestores, prevendo obrigatoriamente os seguintes: entidade, UF, data inicial de vigência do termo, data final de vigência do termo (originalmente definida quando de sua assinatura) , usuário da solicitação, data da solicitação da prorrogação, justificativa apresentada, item/objeto do termo ainda não adquirido/executado pelo ente federado, protocolo da solicitação, situação, resultado, justificativa, análise pelo FNDE, data, saldo bancário correspondente à data da solicitação, número e agência da conta bancária, valor do termo, valor empenhado e pago até a data da solicitação (item 279 do relatório de acompanhamento) .
9.3. recomendar ao Ministério da Educação, com fundamento no art. 250, III, do Regimento Interno do TCU, que:
9.3.1. a Instância Permanente de Negociação e Cooperação Interfederativa (Portaria MEC 1.716/2019) , em atenção ao art. 3º, II, do seu regimento interno (Portaria MEC, de 4/2/2020) , pactue diretrizes de âmbito nacional, estadual, regional e interestadual a respeito da organização das redes de ensino, principalmente no tocante à gestão institucional e à integração das ações e serviços dos entes federativos, a fim de subsidiar o MEC na criação de políticas públicas que induzam o regime de colaboração (item 68 do relatório de acompanhamento) ;
9.3.2. divulgue, no site "PNE em Movimento" e em suas redes sociais oficiais, informações relativas a ferramentas colaborativas previstas nos §§ 5º, 6º e 7º da Lei 13.005/2014 e no art. 214 da Constituição Federal, a exemplo dos Arranjos de Desenvolvimento da Educação, dos consórcios públicos com atuação na área de educação, da instância permanente de negociação e cooperação entre a União, os Estados, o Distrito Federal e os Municípios e das instâncias permanentes de negociação, cooperação e pactuação em cada Estado, a fim de dar conhecimento às partes interessadas da metodologia de trabalho desenvolvida por esses modelos colaborativos, dos principais resultados alcançados, do contato dos representantes desses modelos e de campo para sanar eventuais dúvidas a respeito desses instrumentos colaborativos (item 127 do relatório de acompanhamento) ;
9.3.3. estabeleça processo de planejamento estratégico alinhado com o PNE, observando as boas práticas sobre o tema, contemplando, pelo menos: 
i) descrição da metodologia utilizada para formulação do planejamento estratégico institucional; 
ii) objetivos, indicadores e metas organizacionais, e seus respectivos alinhamentos com as metas do PNE 2014-2024, Plano Plurianual e LDB; 
iii) ações a serem desempenhadas por cada unidade no MEC para consecução das metas e objetivos constantes no planejamento estratégico do órgão e respectivos prazos previstos para a consecução dessas atividades; 
iv) riscos previstos e seus respectivos planos de contingência e ferramentas de monitoramento e avaliação; 
v) divulgação do plano estratégico do MEC em seu site oficial; 
vi) divulgação interna e externa do nível de alcance das metas, esclarecendo quais as principais dificuldades que impactam aquelas em situação de atraso (item 155 do relatório de acompanhamento) ;
9.3.4. no planejamento institucional que vier a ser aprovado pela atual gestão do MEC, preveja  revisão do plano, pelo menos, quando houver alteração de estrutura organizacional do ministério ou do PNE e quando faltarem 180 (cento e oitenta) dias para o encerramento da vigência do planejamento estratégico atualmente em vigor (item 156 do relatório de acompanhamento) ; 
9.3.5. elabore política de gestão de riscos para o PNE 2014-2024, observando os preceitos dispostos nos arts. 2º, inciso XII, 17 e 18 da Instrução Normativa Conjunta MP/CGU 1/2016 e, em seguida, elabore e implemente plano de gestão de riscos para o PNE, em consonância com os arts. 2º, inciso IV, 4º, inciso VI, 5º, inciso III, e 17 do Decreto 9.203/ 2017, com o art. 2º, inciso VII, da Instrução Normativa Conjunta MP/CGU 1/2016 e com a Portaria MEC 234/2018, disponibilizando-a no sitio eletrônico oficial do ministério (itens 170 e 171 do relatório de acompanhamento) ;
9.3.6. inclua os possíveis impactos causados pela pandemia de COVID-19, doença causada pelo novo Coronavírus (Sars-Cov-2) , no setor educacional como um risco-chave a ser tratado tanto no planejamento estratégico da instituição como na gestão de riscos do ministério (item 368 do relatório de acompanhamento) ;
9.4. recomendar ao Ministério da Educação, com fundamento no art. 250, inciso III, do Regimento Interno do TCU, que, com auxílio do Comitê Estratégico do PAR:
9.4.1. defina em ato normativo e com antecedência suficiente para atualização do sistema Simec/PAR 2021-2024, as ações, os programas e as atividades que serão objeto de atendimento no PAR 2021-2024, tanto de assistência técnica quanto de assistência financeira, conforme o art. 3º da Lei 12.695/2012 e o art. 4º, inciso I, da Portaria MEC 1.462/2019 (item 215 do relatório de acompanhamento) ;  
9.4.2. implemente módulo no PAR que viabilize o acompanhamento das ações, de modo a permitir o registro, pelos entes, e a aferição, pelo MEC, dos resultados físicos das ações apoiadas, conforme o art. 3º da Lei 12.695/2012 e o art. 4º, II, da Portaria MEC 1.462/2019 (item 215 do relatório de acompanhamento) ;
9.4.3. elabore e disponibilize em sítio oficial do FNDE normativo contendo os critérios, os indicadores e a metodologia de cálculo utilizada para a elegibilidade e a priorização dos repasses vinculados às iniciativas presentes no PAR, de forma a dar transparência ao processo de trabalho (item 239 do relatório de acompanhamento) ;
9.4.4. aprimore os campos do diagnóstico do PAR de forma a evitar questões abertas de cunho auto declaratório e respondidas somente por meio de percentuais (sem referência ao número inteiro) , principalmente vinculadas à Dimensão 4 do PAR, quando o indicador a ser alimentado pela resposta puder ser extraído direta e automaticamente de bases de dados oficiais do próprio governo, a exemplo do censo escolar, Munc e Estadic (item 239 do relatório de acompanhamento) ;
9.4.5. defina os campos do Censo Escolar necessários para aferir os Componentes dos Indicadores vinculados à Dimensão 4, de forma a calculá-los automaticamente e retorná-los ao sistema, dando transparência ao Ente respondente, ao gestor público e à sociedade acerca da situação escolar e sobre a efetiva necessidade da assistência técnica e/ou financeira da União  (item 239 do relatório de acompanhamento) ;
9.4.6. concilie o diagnóstico feito pelo PDDE Interativo com o diagnóstico do PAR, de forma que as questões sejam complementares e convergentes e que a aplicação do primeiro seja anterior e sirva de subsídio balizador das informações requeridas pelo segundo (item 239 do relatório de acompanhamento) ;
9.4.7. implemente nova metodologia para preenchimento das etapas de planejamento do PAR, que induza maior transparência sobre a real quantidade de objetos solicitados pelos entes federados para todo o ciclo do PAR, atentando-se para que o próprio sistema contenha rotinas e críticas na entrada de dados que auxiliem na validação e no controle da adequabilidade das quantidades solicitadas em relação à situação da rede escolar registrada em bases de dados oficiais do MEC (item 251 do relatório de acompanhamento) ;
9.5. recomendar ao Fundo Nacional de Desenvolvimento da Educação, com fundamento no art. 250, inciso III, do Regimento Interno do Tribunal, que avalie a conveniência e a oportunidade de adotar os seguintes procedimentos no âmbito do "Fale Conosco PAR", com vistas a aprimorar a resolutividade e a celeridade do aludido canal de atendimento:
9.5.1. adotar e/ou aprimorar ferramentas de tecnologia da informação para gerenciamento e resolução dos chamados abertos, a exemplo da disponibilização na página do sítio do FNDE que trata do PAR de "atendentes robôs" e de vídeos explicativos sobre dúvidas mais frequentes acerca do uso do sistema (item 297 do relatório de acompanhamento) ;
9.5.2. disponibilizar link de fácil acesso a perguntas frequentes na página do sítio do FNDE que trata do PAR, divididas pelos temas mais recorrentes e mais relevantes demandados nesse canal de atendimento e em outras bases que também tratem de demandas semelhantes (item 297 do relatório de acompanhamento) ;
9.5.3. manter, na página do sítio do FNDE que trata do PAR, fórum de discussões aberto para que gestores municipais e estaduais comuniquem entre si, postando perguntas e respostas sobre dúvidas no uso do PAR, no sentido de melhorar o compartilhamento de informações entre eles e reduzir a dependência da atuação direta do FNDE em todas as situações, e, caso julgar pertinente, com participação de um servidor do FNDE para auxiliar nas respostas (item 297 do relatório de acompanhamento) ;
9.5.4. para atendimentos realizados via "Fale Conosco PAR", rever a classificação dos tipos das ocorrências mais frequentes por tema, bem como definir as áreas responsáveis por tratá-las em prazo estabelecido, atentando-se para que o percentual das ocorrências classificadas como "outros" seja apenas residual, o que viabilizará a melhoria do panorama geral das demandas mais frequentes e, consequentemente, o planejamento de ações para sua resolução (item 297 do relatório de acompanhamento) ;
9.6. recomendar ao Comitê Deliberativo de Compras Nacional - CDCN do FNDE, com fundamento no art. 250, inciso III, do Regimento Interno do TCU, que:
9.6.1. estude a viabilidade de elaborar um Plano Estratégico de Compras Nacional - PECN, com vigência plurianual, coincidente com o ciclo PAR e que contemple as diretrizes para a elaboração dos Planos de Compras Nacionais, de duração anual (item 280 do relatório de acompanhamento) ;
9.6.2. leve em consideração, no aludido Plano Estratégico de Compras Nacional - PECN, as ações/programas/iniciativas que serão objeto de atendimento no PAR 2021-2024, definidas pelo Comitê Estratégico do PAR (item 280 do relatório de acompanhamento) ;
9.7. dar ciência ao Ministério da Educação - MEC, com fundamento no art. 7º da Resolução TCU 265/2014 c/c art. 4º da Portaria Segecex 13/2011, de que:
9.7.1. as ações desenvolvidas pelo MEC não têm sido suficientes para estimular o regime de colaboração entre os entes federativos, contrariando o que estabelece o art. 11, inciso IX, do Decreto 10.195/2019 c/c art. 7º, caput, da Lei 13.005/2014, o que pode estar contribuindo para as seguintes situações: a) pouco conhecimento, por parte dos dirigentes municipais de educação, sobre Arranjo de Desenvolvimento da Educação (ADE) , prejudicando ações colaborativas intermunicipais, nos termos sugeridos pelo art. 7º, §7º, da Lei 13.005/14; b) não instituição da instância permanente de negociação, cooperação e pactuação em ao menos treze estados, contrariando o disposto no art. 7º, § 6º, da Lei 13.005/2014; inexecução pelos consórcios interestaduais existentes de atividades ou projetos no setor educacional em 2019, enquanto os consórcios intermunicipais são pouco atuantes na área da educação, prejudicando a orientação constante no art. 37 do Decreto 6.017/2007 (item 128 do relatório de acompanhamento) ;
9.7.2. devido à ausência, no atual ciclo do PAR, de subações ou iniciativas cuja forma de execução cabe exclusivamente aos estados e municípios, para cumprimento das diretrizes elencadas no art. 2º do Decreto 6.094/2007, o modelo do PAR perdeu sua funcionalidade originária de articular ações de competência das três esferas de governo, direcionadas a um mesmo objetivo, dimensão, área e indicador específico (item 216 do relatório de acompanhamento) ;
9.8. dar ciência da presente decisão à Comissão de Educação da Câmara dos Deputados, à Comissão de Educação, Cultura e Esporte do Senado Federal, ao Ministério da Educação, ao Fundo Nacional de Desenvolvimento da Educação, ao Conselho Nacional de Educação, ao Instituto Nacional de Estudos e Pesquisas Educacionais Anísio Teixeira, ao Instituto Brasileiro de Geografia e Estatística, à Controladoria-Geral da União, ao Conselho Nacional de Secretários de Educação - Consed e à União Nacional dos Dirigentes Municipais de Educação - Undime;
9.9. em relação ao monitoramento das deliberações exaradas por meio do Acórdão 2353/2018-TCU-Plenário (relator Ministro Walton Alencar Rodrigues) , com fundamento no art. 8º da Resolução TCU 265/2014 c/c Portaria Segecex 27/2009, considerar:
9.9.1. parcialmente cumprida a determinação do subitem 9.1.1 do referido acórdão;
9.9.2. não cumprida a determinação do subitem 9.1.2 do referido acórdão;
9.9.3. cumprida a determinação do subitem 9.1.3 do referido acórdão;
9.9.4. não implementada a recomendação do subitem 9.3.1 do referido acórdão;
9.9.5. em implementação a recomendação do subitem 9.3.2 do referido acórdão;
9.10. arquivar os presentes autos.

Relatório do terceiro acompanhamento anual do Plano Nacional de Educação  PNE 2014-2024, realizado, em 2019, com o objetivo de averiguar a evolução do seu desenvolvimento, o cumprimento das obrigações nele contidas e os resultados alcançados, bem como analisar a atuação do Ministério da Educação no que tange à coordenação de estratégias de promoção da articulação interfederativa na implantação das políticas educacionais em prol do atingimento das metas desse plano.

Trata-se do terceiro acompanhamento anual do Plano Nacional de Educação (PNE) 2014-2024.
Ao tempo em que anuo aos entendimentos e às conclusões do Ministro Augusto Nardes, gostaria de registrar uma reflexão sobre os problemas identificados neste processo. 
Chamo a atenção dos meus pares no sentido de redobrar os cuidados para que, a partir de agora, nossas avaliações acerca das condutas e, especialmente, dos resultados das ações do governo não sejam influenciadas, de maneira desproporcional, pela situação de calamidade pública relacionada ao coronavírus (Covid-19) .
Em relação ao PNE, conforme detalhado no voto do relator, as deficiências relacionadas à governança, ao gerenciamento de riscos e à coordenação e colaboração entre entes federados foram identificadas desde o primeiro acompanhamento realizado por esta Corte, ainda no ano de 2017. Naquela época, já tinha sido apontado que dezoito das vinte metas estabelecidas no programa tinham alta probabilidade de não serem atingidas, e a situação não se mostrou diferente em 2019.
Se é certo que a pandemia impactará diversos setores e determinará a atuação governamental nos próximos anos, ela não pode ser estrategicamente usada como escudo para proteger a má gestão, identificada ao longo dos anos, sobretudo num setor tão essencial como a educação.
Feitas essas considerações, acompanhando integralmente à deliberação proposta.
TCU, em 29 de abril de 2020.
Ministro BRUNO DANTAS

Ministério da Educação - MEC e Fundo Nacional de Desenvolvimento da Educação - FNDE.

3. Interessados/Responsáveis:
3.1. Interessado: Tribunal de Contas da União.

13.1. Ministros presentes: José Mucio Monteiro (Presidente), Walton Alencar Rodrigues, Benjamin Zymler, Augusto Nardes (Relator), Aroldo Cedraz, Raimundo Carreiro, Ana Arraes, Bruno Dantas e Vital do Rêgo.
13.2. Ministros-Substitutos presentes: Marcos Bemquerer Costa, André Luís de Carvalho e Weder de Oliveira.

AUGUSTO NARDES

h2>RELATÓRIO
Transcrevo a seguir o relatório elaborado pela equipe de fiscalização (peça 150) , cuja proposta de encaminhamento contou com a anuência do escalão dirigente da Secretaria de Controle Externo da Educação (SecexEducação) : 
"1. INTRODUÇÃO 
1.1. Identificação simplificada do objeto do Acompanhamento e Antecedentes
1. Trata-se de processo de fiscalização do tipo Relatório de Acompanhamento (Racom) , previsto nos arts. 241 e 242 do RI/TCU, decorrente de deliberação constante em Despacho de 11/7/2019 do Min. Marcos Bemquerer Costa, em substituição ao Min. Augusto Nardes (TC Processo 016.662/2019-9) , cujo objetivo é dar continuidade ao acompanhamento do Plano Nacional de Educação - PNE 2014-2024, com o intuito de averiguar a evolução do desenvolvimento do plano, o cumprimento das obrigações nele contidas, os resultados alcançados e a alcançar.
2. O PNE está previsto no art. 214 da Constituição Federal de 1988 (CF/88) e foi institucionalizado por meio da Lei 13.005, de 25/6/2014. A Carta Magna atribuiu dois objetivos gerais a esse plano de Estado: articular o Sistema Nacional de Educação (SNE) em regime de colaboração; e definir diretrizes, objetivos, metas e estratégias de implementação para a política educacional brasileira.
3. O processo de acompanhamento do PNE 2014-2024 teve início no Tribunal de Contas da União (TCU) em 2015 em atendimento à determinação constante no item 9.5 do Acórdão 528/2015-TCU-Plenário, Rel. Min. Bruno Dantas. Naquela oportunidade, instaurou-se o TC Processo 011.350/2015-6, que teve o objetivo de propor método e procedimentos a serem empregados pelo Tribunal no acompanhamento contínuo, regular e sistêmico do plano, de modo a permitir a identificação de eventos de risco que possam impactar negativamente o alcance dos compromissos e das metas e estratégias definidas no âmbito da Lei 13.005/2014 e orientar o planejamento de ações de controle em programas, ações e áreas afins.
4. A metodologia proposta pela Secretaria de Controle Externo da Educação do TCU (SecexEducação) foi aprovada pelos Acórdão 795/2016-TCU-Plenário, ambos de relatoria da Ministra Ana Arraes. As premissas que suportam o método de acompanhamento do PNE foram assim definidas: foco em risco; seletividade na ação de controle; e agregação de transparência e de valor perante a atuação do controle externo, lançando luz sobre a eficácia do plano e comunicando suas conclusões à sociedade, inclusive quanto a proposição de recomendações ou determinações.
5. O esquema metodológico adotado resultou em dois produtos principais: Matriz de Controle e Plano de Acompanhamento. A Matriz de Controle contém categorias de pontuação para critérios de relevância, materialidade e vulnerabilidade, o que permite classificar e hierarquizar as metas e estratégias que demandem ações de controle prioritárias. O Plano de Acompanhamento é o documento que formaliza os procedimentos que serão utilizados para acompanhar os temas e assuntos selecionados a partir da Matriz de Controle.
6. O primeiro relatório de acompanhamento do PNE, após a aprovação da metodologia acima descrita, ocorreu no âmbito do TC Processo 034.984/2017-8 e evidenciou que, à época, dezoito das vinte metas tinham alta probabilidade de não serem atingidas até 2024. Esse processo culminou no Acórdão 2353/2018-TCU-Plenário, Rel. Min. Walton Alencar, o qual, dentre outras coisas, determinou que se priorizasse a realização de ações de controle relacionadas às metas e estratégias do PNE, dada a preocupante situação apresentada na evolução das metas do plano (item 9.4 do acórdão) .
7. Já o segundo relatório de acompanhamento do PNE foi elaborado no âmbito do TC Processo 033.286/2018-3. Além de apresentar uma visão geral da evolução do cumprimento das metas e estratégias do referido plano, o aludido relatório aprofundou-se em outras questões. A Matriz de Controle, as recentes fiscalizações realizadas pelo TCU no setor educacional à época e as reportagens veiculadas na mídia e no sítio institucional do Ministério da Educação (MEC) acerca da necessidade de atualização da política nacional de educação especial apontaram para essa modalidade de ensino (Meta 4) como um dos temas prioritários para o segundo relatório. 
8. Além disso, os relatórios bianuais elaborados pelo Instituto Nacional de Estudos e Pesquisas Educacionais Anísio Teixeira (Inep) , referentes ao monitoramento do PNE, chamaram a atenção sobre a falta de dados suficientes e tempestivos para aferir a evolução das ações relacionadas ao plano de carreira para os profissionais da educação básica e superior pública (Meta 18) e à gestão democrática da educação (Meta 19) , o que prejudicou a propositura de conclusões integrais sobre esses assuntos. Ademais, verificou-se que o prazo para cumprimentos das metas 18 e 19 já estava exaurido. 
9. Por esses motivos, elegeu-se as metas 4, 18 e 19 para serem acompanhadas de forma mais pormenorizada no segundo relatório de acompanhamento do PNE, que resultou no Acórdão 2018/2019-TCU-Plenário, Rel. Min. Walton Alencar. As deliberações constantes nessa decisão trouxeram recomendações ao MEC no sentido de exercer melhor articulação com outros órgãos federais e secretarias subnacionais de educação a fim de aprimorar a política de educação especial no que diz respeito aos processos de trabalho de concessão de laudos clínicos para alunos especiais, de registro de matrículas dos alunos especiais, da atualização cadastral desses alunos, bem como que oriente tais instâncias acerca da priorização que deve ser dada na efetivação do direito à educação dos alunos especiais.
10. No que tange às metas 18 e 19, as principais recomendações foram no sentido de que o Inep aprimorasse os mecanismos de coleta de dados de informações a fim de produzir indicadores tempestivos para o adequado acompanhamento das aludidas metas. Foi recomendado, ainda, que o MEC e o Fundo Nacional de Desenvolvimento da Educação (FNDE) , no planejamento das ações de formação dos profissionais da educação básica, se atenham, entre outras coisas, às demandas registradas no diagnóstico do Plano de Ações Articuladas (PAR) e, em regime de colaboração, atuem para suprir a necessidade das redes e dos sistemas de ensino por formação continuada dos mencionados profissionais. 
1.2. Objetivos do Acompanhamento do PNE 
11. O Relatório de Acompanhamento do PNE 2014-2024 visa cumprir preceitos emanados nas decisões anteriores do TCU sobre o tema, notadamente, a comunicação anual da evolução e situação das metas do plano (item 9.5 do Acórdão 528/2015-TCU-Plenário, Rel. Min. Bruno Dantas) e a realização de ações de controle em áreas e programas fundamentais para sua consecução (item 9.2 do Acórdão 2.921/2016 e item 9.4 do Acórdão 2353/2018-TCU-Plenário e, respectivamente, de relatoria da Min. Ana Arraes e do Min. Walton Alencar) .
12. Nesse contexto, o relatório referente ao exercício de 2019 foi pautado por dois objetivos, sendo um geral e outro específico:
a) Objetivo geral: dar continuidade ao acompanhamento anual do PNE 2014-2024, com o intuito de averiguar a evolução do desenvolvimento do Plano, o cumprimento das obrigações nele contidas, os resultados alcançados e a alcançar;
b) Objetivo específico: avaliar a atuação do Ministério da Educação no que tange à coordenação de estratégias que promovam a articulação interfederativa na implantação das políticas educacionais em prol do atingimento das metas do PNE 2014-2024.
13. A fim de se esclarecer os objetivos acima expostos, elaborou-se matriz de planejamento com três questões a serem respondidas ao longo deste trabalho:
13.1 Questão 1 - Há mecanismos institucionalizados de coordenação, articulação e colaboração de forma a criar condições para a atuação conjunta e sinérgica entre o MEC e as secretarias estaduais e municipais de educação, com vistas ao atingimento das metas do PNE, conforme preceitua o art. 7º, da Lei 13.005/2014?
13.2 Questão 2 - O Plano de Ações Articuladas (PAR) tem sido utilizado regularmente pelos entes federativos como instrumento de planejamento e de gestão da política educacional, conforme dispõe a Lei 12.695/2012, o Decreto 6.094/2007 e a Resolução CD/FNDE 14/2012?
13.3 Questão 3 - Estão claramente definidos os processos de trabalho do MEC para monitorar e avaliar as metas do PNE 2014-2024 e utilizar o resultado dessas análises como subsídio para propor políticas públicas que assegurem a implementação das estratégias e o cumprimento das metas do plano, nos termos do art. 5º, §1º, incisos I e II, da Lei 13.005/2014, e artigos 211 e 214 da Constituição Federal de 1988?
14. O objetivo específico que conduziu as análises do Núcleo de Acompanhamento do PNE da SecexEducação neste relatório justificou-se porque, na etapa de planejamento do presente trabalho, identificaram-se dois riscos-chave que estão contribuindo para o não atingimento das metas do PNE 2014-2024: 
a) Complexidade do modelo federativo brasileiro; e 
b) Ausência de normas de cooperação federativa suficientemente regulamentadas no setor educacional, a exemplo da não instituição do Sistema Nacional de Educação (SNE) , responsável pela articulação entre os sistemas de ensino, em regime de colaboração, para efetivação das diretrizes, metas e estratégias do PNE, em desrespeito ao art. 13 da Lei 13.005/2014, o qual estabelecia o prazo de até o ano de 2016 para a instituição do referido sistema. 
15. Cumpre mencionar que o item 8 da Resolução 3/2015 da Associação dos Membros dos Tribunais de Contas do Brasil (Atricon) , que aprova as Diretrizes de Controle Externo da Associação dos Membros dos Tribunais de Contas do Brasil relacionadas à temática 'controle externo nas despesas com educação' dispõe que: 'os Tribunais de Contas deverão realizar ações de controle para zelar pela efetiva implantação do Sistema Nacional de Educação, previsto no art. 13 da Lei 13.005/2014'.
16. Dessa maneira, o foco do presente Racom não se deu em metas específicas do PNE, mas sim no regime de colaboração mencionado no art. 7º da Lei 13.005/2014, que representa estrutura basilar para o alcance das metas do plano ora fiscalizado.
1.3. Critérios
17. Foram utilizados como critério no presente trabalho dispositivos: da Constituição Federal (em especial arts. 211 e 214) ; da Lei 13.005/2014, que instituiu o Plano Nacional de Educação, especialmente os arts. 5º, 7º e 13; da Lei 12.695/2012, que instituiu o Plano de Ações Articuladas (PAR) , assim como o Decreto 6.094/2007 e a Resolução CD/FNDE 14/2012, que o regulamentam; do Decreto 9.203/2017, que dispõe sobre a política de governança da administração pública federal direta, autárquica e fundacional (em especial arts. 3º ao 6º) ; da Instrução Normativa Conjunta MP/CGU 1/2016, que dispõe sobre controles internos, gestão de riscos e governança no âmbito do Poder Executivo Federal; da Resolução CNE/CEB 1/2012, que dispõe sobre a implementação do regime de colaboração mediante Arranjo de Desenvolvimento da Educação; da Lei 11.107/2005, que dispõe sobre normas gerais de contratação de consórcios públicos, assim como o Decreto 6.017/2007, que a regulamenta.
1.4. Métodos utilizados
18. O trabalho observou as orientações contidas no Manual de Acompanhamento/TCU (2018) . Segundo o aludido manual, quando o acompanhamento realizado como fiscalização investigar aspectos predominantemente relacionados às deficiências de desempenho, deve-se adotar o método para realização de auditorias operacionais (item 53.2) . Assim, o presente trabalho também observou as normas gerais de auditoria do Tribunal (NAT) , aprovadas pela Portaria TCU 280/2010 e as disposições do Manual de Auditoria Operacional, aprovado pela Portaria Segecex/TCU 4/2010.
19. Para responder às três questões formuladas na Matriz de Planejamento desta fiscalização foram adotados os seguintes procedimentos de coleta de dados: 
a) expedição de ofícios de requisição ao MEC, ao Fundo Nacional de Desenvolvimento da Educação (FNDE) , aos órgãos gestores da área de educação das 27 unidades da Federação, ao Conselho Nacional de Educação (CNE) , ao Conselho Nacional de Secretários de Educação (Consed) , à União Nacional dos Dirigentes Municipais de Educação (Undime) e a quatro consórcios públicos interestaduais; 
b) consulta à base de dados do Sistema Integrado de Monitoramento Execução e Controle (Simec/MEC) , módulo Plano de Ações Articuladas (PAR) , referente aos ciclos 2011-2014 e 2016-2019;
c) reunião com gestores e técnicos do MEC, do FNDE, do Consed, da Undime, do Instituto Chapada de Educação e Pesquisa (ICEP) e do Arranjo de Desenvolvimento da Educação (ADE) do Noroeste Paulista; 
d) entrevistas com especialistas na área educacional; 
e) participação no II Seminário Colabora Educação, realizado em Brasília, no período de 4 a 6 de setembro de 2019; 
f) pesquisa bibliográfica; 
g) visita exploratória aos municípios de Salvador - BA, Santo Estêvão - BA, Votuporanga - SP, Valentim Gentil - SP, Américo de Campos - SP e Cosmorama - SP. Essa visita ocorreu na etapa de planejamento do presente trabalho e teve o intuito de coletar informações no sentido de compreender a forma de atuação dos ADEs na prática. Além disso, a equipe de fiscalização fez alguns questionamentos aos municípios no que diz respeito utilização do PAR por eles, bem como utilização de canais de comunicação com o governo federal para tratar do PAR. Dessa forma, as observações feitas e os relatos ouvidos pela equipe do TCU contribuíram para a formulação das questões a que o trabalho buscou responder; 
h) aplicação de questionários online, com uso do Software LimeSurvey, a mais de 5.500 secretarias municipais de educação, bem como à Secretaria de Educação do Distrito Federal (5.512 e-mails encaminhados) e a quatorze ADEs selecionados pela equipe de fiscalização do TCU;
i) realização de painel de referência com o objetivo de verificar a coerência da matriz de achados. Participaram do painel representantes do MEC, FNDE, Undime, SecexEducação e gabinete do Ministro Relator, Augusto Nardes. 
1.5. Limitações metodológicas 
20. As limitações encontradas no presente trabalho dizem respeito à baixa taxa de respostas aos questionários enviados via LimeSurvey (774 dos 5.570 municípios brasileiros) e aos ofícios de requisição encaminhados às secretarias estaduais e distrital de educação (19 das 27 unidades federativas) . Os ofícios encaminhados aos estados tiveram caráter exploratório, de modo que os entes que responderam o fizeram de maneira voluntária.
21. Ainda em relação à pesquisa online, outro limitador foi o uso de e-mails das secretarias subnacionais de educação possivelmente desatualizados que foram encaminhados pelo MEC ao TCU, pois muitos dos endereços eletrônicos tinham caráter pessoal e não institucional.
2. PNE 2014-2024: VISÃO GERAL ACERCA DO REGIME DE COLABORAÇÃO
22. Ao longo de sua história, o Brasil viu o número de municípios saltar de 642 no ano de 1872 para 5.570, em 2019 (IGBE, 2019) . Nesse período, após a promulgação da Constituição de 1988, o país se tornou uma das poucas federações do mundo a dar status de ente federativo aos municípios (ABRUCIO, 2010) . Dentre outras atribuições, esses entes subnacionais receberam responsabilidades prioritárias pela gestão da educação infantil e do ensino fundamental (art. 211, § 2º, CF/88) . 
23. Sem entrar no mérito acerca da decisão de se adotar o federalismo com três níveis de governo, no qual União, Estados, Distrito Federal e Municípios têm papéis destacados na oferta do ensino (art. 23, V, CF/88) , discutir aspectos de governança educacional no Brasil não é tarefa simples. 
24. Segundo dados do IBGE (2019) , 48 municípios concentram quase um terço da população brasileira (31,7% ou 66,5 milhões de pessoas) e aproximadamente 70% dos municípios possuem menos de vinte mil habitantes. A baixa densidade populacional pode representar um entrave para os gestores de municípios pequenos, haja vista a maior dificuldade que eles têm para montar um corpo técnico qualificado para assegurar a prestação de serviços públicos de qualidade à população local nas mais diversas áreas.
25. Estudo elaborado pela Federação das Indústrias do Estado do Rio de Janeiro - Firjan (2019) revelou que, em 1.856 prefeituras (33,3% do total) , as receitas geradas no município não são suficientes para custear a câmara municipal e a estrutura administrativa (gastos não finalísticos) da prefeitura. Ou seja, um terço dos municípios dependem de fontes externas de financiamento para dar conta das demandas educacionais dos cidadãos.
26. Portanto, desenhou-se um cenário no qual o sucesso da educação brasileira passa, necessariamente, pela boa implementação e gestão das políticas educacionais nos municípios. Contudo, esses municípios, em sua maioria, apresentam dificuldades técnicas, administrativas e financeiras para responder às atribuições que lhes foram dadas pela Constituição Federal de 1988 (CF/88) .
27. Uma das soluções propostas pelos constituintes de 1988 e pelos demais legisladores para sanar os problemas ora descritos para o setor educacional foi o Regime de Colaboração. Ele está previsto nos artigos 211 e 23, inciso V, c/c parágrafo único, do texto constitucional, bem como no art. 8º da Lei 9.394, de 20 de dezembro de 1996 - Lei de Diretrizes e Bases da educação nacional (LDB) . Além disso, o termo 'regime de colaboração' e seus correlatos aparece em quatorze das vinte metas e em 32 das 254 estratégias do PNE 2014 - 2024 (Lei 13.005/2014) .
28. A lei do PNE (Lei 13.005/14) , em obediência ao disposto no art. 214 da CF/88, determinou que, até 2016, fosse instituído, mediante lei específica, o SNE: estrutura responsável pela articulação entre os sistemas de ensino, em regime de colaboração, para efetivação das diretrizes, metas e estratégias do PNE (art. 13) .
29. Dessa forma, foram apresentadas duas proposições na Câmara dos Deputados com o objetivo de instituir o Sistema Nacional de Educação: o Projeto de Lei Complementar (PLP) 413/2014 e o 25/2019. O primeiro foi arquivado em janeiro de 2019 e o segundo encontra-se em tramitação na Comissão de Educação da Câmara. Ressalta-se que há também o PLP 216/2019, o qual foi apensado ao PLP 25/2019. Em relatório elaborado pela Comissão Externa da Câmara dos Deputados destinada a acompanhar o desenvolvimento dos trabalhos do MEC (Comex/MEC) , foi recomendado ao Poder Legislativo que aprove o projeto de lei de criação do SNE até julho de 2020 (Comex/MEC, 2019) .
30. É papel do governo federal, em matéria educacional, exercer função redistributiva e supletiva, de forma a garantir equalização de oportunidade educacionais e padrão mínimo de qualidade do ensino mediante assistência técnica e financeira aos Estados, Distrito Federal e Municípios (art. 211, § 1º, CF/88) . 
31. De acordo com a LDB, também cabe à União a coordenação da política nacional de educação, articulando os diferentes níveis e sistemas e exercendo função normativa, redistributiva e supletiva em relação às demais instâncias educacionais (Lei 9.394/1996, art. 8º, § 1º) .
32. Nesse contexto, um dos objetivos do presente trabalho é avaliar a atuação do MEC no que tange à coordenação de estratégias que promovam a articulação interfederativa na implantação de políticas educacionais em prol do cumprimento das metas do PNE.
33. Destaca-se que o pressuposto constitucional relativo ao regime de colaboração se concretiza de duas maneiras a partir da atuação dos poderes executivos: a colaboração entre entes análogos - colaboração horizontal (interestadual ou intermunicipal) e/ou entre entes diferentes - colaboração vertical (cooperação entre União, estados e municípios) .
34. Assim, este trabalho também buscou identificar modelos de colaboração horizontal ou vertical (entre estados e municípios) atualmente existentes, a fim de subsidiar os debates sobre o tema no Congresso Nacional, bem como dar conhecimento de tais práticas ao MEC, gestor federal da área, para que possa coordenar de maneira mais ativa estratégias que promovam a articulação interfederativa no setor educacional. 
35. Na etapa de planejamento do Racom, optou-se por dar enfoque a dois instrumentos que induzem a colaboração entre os entes federados: Arranjos de Desenvolvimento da Educação (ADE) e Consórcios Públicos. Mais informações sobre esses modelos de colaboração serão apresentadas em seção posterior deste relatório.
36. Em relação às ações colaborativas do governo federal, o Núcleo de Acompanhamento do PNE deu enfoque especial ao Plano de Ações Articuladas (PAR) , ação do Governo Federal iniciada em 2007 com a finalidade de 'auxiliar o planejamento estratégico das políticas de educação, além de proporcionar um canal de comunicação permanente entre os estados, o DF e os municípios com o Ministério da Educação' (peça 122, p. 1) .
3. Fragilidade do regime de colaboração entre os entes federados, prejudicando o alcance das metas e a implementação das estratégias do PNE 2014-2024.
37. O PNE (Lei 13.005/2014) , em seu artigo 7º, ressalta a importância de que os entes federados atuem em regime de colaboração a fim de alcançar as metas educacionais até 2024. A colaboração federativa pressupõe que a tomada de decisão e a execução de ações ocorram em conjunto entre os entes com competências concorrentes e comuns, com o intuito de solucionar problemas que lhes são habituais (FERNANDES, 2013) .
38. A cooperação entre os entes federados no setor educacional é tão importante para o sucesso da educação no Brasil que o termo colaboração ou correlatos aparecem em estratégias relacionadas a todas as metas do PNE 2014-2024.
39. Os parágrafos 5º, 6º e 7º, do art. 7º, da Lei 13.005/2014, fazem menção explícita a duas formas de cooperação: uma vertical, entre diferentes entes (cooperação entre União, estados e municípios) e outra horizontal, entre entes análogos (interestadual ou intermunicipal) . No tocante à cooperação vertical, a lei dispõe sobre a criação de uma instância permanente de negociação e cooperação entre todos os entes federados (tripartite) , bem como estabelece que o fortalecimento do regime de colaboração entre os Estados e seus respectivos municípios incluirá a instituição de instâncias permanentes de negociação, cooperação e pactuação em cada Estado (bipartite) . Quanto à cooperação horizontal, preconiza que o regime de colaboração intermunicipal dar-se-á, dentre outras formas, mediante a adoção de Arranjos de Desenvolvimento da Educação (ADE) .
40. Além das instâncias permanentes de negociação e do ADE, ao longo do presente trabalho, avaliou-se outro modelo de atuação conjunta que também pode contribuir para a implementação do regime de colaboração no setor educacional: Consórcios Públicos.
41. Dessa forma, o presente capítulo tem por objetivo apresentar análises realizadas para verificar importantes mecanismos de colaboração federativa atualmente existentes e como atuam em prol do cumprimento das metas do PNE.
3.1. Ausência de implementação efetiva da Instância Permanente de Negociação e Cooperação entre os entes federados, prejudicando a articulação interfederativa com vista ao atingimento das metas do PNE.
42. A Instância Permanente de Negociação e Cooperação entre a União, os Estados, o Distrito Federal e os Municípios (Portaria-MEC 1.716, de 3/10/2019) encontrava-se inoperante desde a sua criação, ocorrida por meio da Portaria-MEC 619, de 24/6/2015, até dezembro de 2019, quando ocorreu a primeira reunião para definição de seu regimento interno. Tal fato comprometeu a articulação federativa em prol do cumprimento das metas do Plano Nacional de Educação (PNE) .
43. A Constituição Federal prevê a competência comum dos entes federados de proporcionar o acesso à educação, a partir da organização dos sistemas de ensino em regime de colaboração, no qual a União exercerá função redistributiva e supletiva mediante assistência técnica e financeira, tendo por base o PNE, cujo objetivo é o de articular o Sistema Nacional de Educação (SNE) em regime de colaboração e definir diretrizes, objetivos e metas para assegurar a manutenção e o desenvolvimento do ensino (arts. 23, V; 211, § 1º, e § 4º; e 214) . 
44. A Lei de Diretrizes e Bases da Educação (Lei 9.394/1996) também dispõe sobre a necessidade de organização dos sistemas de ensino em regime de colaboração e os papéis da União de atuar na coordenação da política nacional de educação, articulando os diferentes níveis e sistemas, e de prestar assistência técnica e financeira aos demais entes (arts. 8º, caput e § 1º, art. 9º, III) .
45. Por sua vez, a Lei do PNE 2014-2024 (Lei 13.005/2014) , ao tratar do regime de colaboração visando o alcance das metas do referido plano, determinou a criação de uma instância permanente de negociação e cooperação entre a União, os estados, o Distrito Federal e os municípios (art. 7º, § 5º) .
46. Perante tal imposição legal, o MEC constituiu a Instância Permanente de Negociação Federativa, por meio da Portaria-MEC 619, de 24/6/2015, com o objetivo de fortalecer os mecanismos de articulação entre os sistemas de ensino, por intermédio do desenvolvimento de ações conjuntas, para o alcance das metas do PNE e a instituição do SNE (art. 1º) .
47. Diante desse contexto e reconhecendo a importância da referida instância para articulação dos entes federados, questionou-se ao MEC acerca do seu funcionamento, solicitando-se o envio das atas, cronograma de reuniões, eventual regimento interno e alterações da portaria de criação, visando, também, realizar o monitoramento dos itens 9.1.2 e 9.1.3 do Acórdão 2353/2018-TCU-Plenário, Rel. Min. Walton Alencar (peça 7, p. 2 e peça 27, p. 1-2) . Ademais, questionou-se ao Conselho Nacional dos Secretários de Educação (Consed) e à União Nacional dos Dirigentes Municipais de Educação (Undime) sobre a visão das referidas instituições acerca do funcionamento e importância da referida instância (peças 19 e 20) .
48. Em resposta, o MEC informou que não houve reunião da Instância Permanente desde sua criação pela Portaria-MEC 619, de 24/6/2015, mas que já havia publicado nova portaria sobre a instância (Portaria-MEC 1.716, de 3/10/2019) , cuja regulamentação estava em elaboração (peça 15, p. 2, peça 99, p. 5 e p. 44-45) .
49. O Consed e a Undime ressaltaram a importância da instância como espaço de negociação federativa e consolidação do regime de colaboração, e indicaram a necessidade de sua implementação efetiva, visto que se encontrava inativa, sem a realização de reuniões nos últimos anos (peça 30, p. 7 e peça 85, p. 5) .
50. O Relatório da Comissão Externa da Câmara dos Deputados destinada a acompanhar o desenvolvimento dos trabalhos do MEC (Comex/CD) , datado de dezembro de 2019 (https://www.camara.leg.br/proposicoesWeb/prop_mostrarintegra?codteor=1844168&filename=REL+1/2019+CEXMEC) , também apontou que a instância estava inoperante e recomendou ao MEC que a tornasse ativa, com publicação de datas e atas de suas reuniões em site oficial (Relatório de dezembro 2019 da Comex/CD, p. 71-72) .
51. Importa ressaltar que, recentemente, foi publicada a Portaria-MEC 201, de 4/2/2020, que trata do Regimento Interno da Instância Permanente. Considera-se que esse foi um primeiro passo no sentido de torná-la efetivamente ativa, no entanto, é necessário que haja realização de reuniões periódicas, com registro em ata das deliberações, delimitação de ações propostas, responsáveis e prazos para monitoramento, além de dar publicidade dos atos em sítio oficial na internet. 
52. Salienta-se que o art. 1º do regimento interno indica que tal normativo foi aprovado na primeira reunião da instância, ocorrida em 10/12/2019. Todavia, até a finalização da versão preliminar do relatório de acompanhamento o MEC não havia encaminhado a ata de tal reunião, e o fez somente quando da apresentação dos comentários dos gestores, como será descrito na parte final do presente capítulo. -.
53. Está claro que o papel da instância é de alta relevância para efetivação do regime de colaboração da política educacional, visto ser um espaço de negociação com participação de todos os entes da federação. Tal papel se mostra ainda mais destacado diante do fato de que o Sistema Nacional de Educação ainda não foi regulamentado por lei, como preconizado pelo art. 13, da Lei 13.005/2014.
54. A falta da regulamentação do SNE, embora seja um complicador, não é escusa para que a instância permaneça inerte, senão o contrário, é um imperativo para sua atuação. Seu papel atual é o de servir como um espaço de negociação para decisão de áreas de atuação comum e concorrente dos entes até que a lei do SNE clarifique tais questões, e, sob esse aspecto, a instância pode ser precursora e consolidadora de um incipiente regime de colaboração.
55.  Há que se ponderar que o normativo legal que disciplinará de forma clara as atribuições dos entes no âmbito do SNE não é exclusiva via de alcance do regime de colaboração, haja vista as experiências de colaboração horizontal e vertical detectadas no presente trabalho. De toda forma, a regulamentação do SNE, no contexto legalista e positivista do ambiente nacional, seguramente trará clareza para a definição das competências e consequentemente accountability nas ações executadas no âmbito das políticas educacionais públicas.
56. A importância da instância como espaço de negociação já é fato de notório conhecimento e discussão no ambiente educacional e de controle. Tamanha é sua relevância que já existe demanda concreta para sua atuação, como é o caso da recomendação ao MEC para que, tão logo a Instância Permanente se reúna, sejam deliberadas, definidas e formalizadas as responsabilidades de cada esfera de governo e as formas de cooperação interfederativa para execução das estratégias da Meta 1 do PNE (item 9.1.3.1 do Acórdão 2775/2017-TCU-Plenário, Rel. Min. Ana Arraes) .
57. Ainda no tocante à importância da instância, é interessante fazer um paralelo com órgão similar presente na saúde pública nacional. Em comparação com a Comissão Intergestores Tripartite (CIT) da saúde (Lei 8.080/1990, arts. 1, 14-A e 14-B) , nota-se que a Instância Permanente da Educação tem atribuições mais genéricas e abstratas (Portaria-MEC 1716, de 03 de outubro de 2019, art. 4º) . 
58. Entretanto, deve-se frisar que, no caso da saúde, a regulamentação do Sistema Único de Saúde (SUS) já está bem mais sedimentada, haja vista a existência de uma lei tratando especificamente do sistema (Lei 8.080/1990) , com definição clara das atribuições dos entes, e cuja regulamentação conta com alto grau de detalhamento, dispondo, por exemplo, sobre regiões de saúde, articulação interfederativa e Contratos Organizativos da Ação Pública da Saúde (Coaps) , os quais definem responsáveis, metas, indicadores e recursos financeiros alocados nas ações da rede interfederativa (Decreto 7.508/2011) . 
59. Ademais, a CIT tem suas atribuições vastamente definidas no Decreto 7.508/2011, as quais foram dispostas em seu regimento interno (Portaria Gabinete do Ministro - Ministério da Saúde 2.686, de 16/11/2011) . 
60. Em contraponto, no caso da educação, a Instância Permanente encontra respaldo na Lei 13.005/2014 (art. 7º, § 5º) , porém, sem regulamentação em decreto, sendo que suas competências são definidas apenas em sua portaria de criação e em seu regimento interno (Portarias-MEC 1.716, de 3/10/2019 e 201, de 4/2/2020) . 
61. Isso somente reforça a necessidade de se avançar na regulamentação do SNE, demandando uma atuação ainda mais robusta da instância, como já mencionado anteriormente, no sentido de pavimentar e fortalecer o regime de colaboração na área de educação, preparando o caminho para quando o SNE for, enfim, regulamentado.
62. De forma a ilustrar as aludidas diferenças, observa-se que o Regimento Interno da CIT é mais detalhado que o da instância permanente, como se pode ver pelos seguintes pontos (Portaria Gabinete do Ministro-Ministério da Saúde 2.686, de 16 de novembro de 2011) : várias e bem detalhadas competências; reuniões mensais; definição de calendário das reuniões ordinárias para o próximo ano na última reunião do ano; e existência de câmara técnica que contará com grupos de trabalho responsáveis por analisar, propor medidas e acompanhar assuntos e projetos e promover análise prévia de temas a serem deliberados.
63. Salienta-se, também, que os Projetos de Lei Complementar (PLPs) que tramitam na Câmara dos Deputados e tratam da regulamentação do SNE dispõem sobre a Comissão Tripartite Permanente de Pactuação Federativa (art. 7º, do PLP 25/2019 e art. 17, do 216/2019) . O art. 7º do PLP 25/2019 conceitua tal comissão como uma instância permanente de cooperação e pactuação entre os entes, presidida pelo Ministro de Estado da Educação, em moldes similares à Instância Permanente de Negociação atualmente regida pela Portaria-MEC 1.716, de 3/10/2019.
64. Ao contrário das competências genéricas previstas para a atual Instância Permanente, os mencionados PLPs transferem competências bastante relevantes e específicas à Comissão Tripartite Permanente de Pactuação Federativa, como: elaborar padrões de qualidade, pactuar metodologia dos sistemas de avaliação do rendimento escolar e condições de oferta de educação, elaborar metodologia para cálculo do valor mínimo por aluno (PLP 25/2019) ; pactuar a implementação do Custo Aluno-Qualidade inicial (CAQi) e Custo Aluno-Qualidade (CAQ) (PLP 216/2019) ; editar Normas Operacionais Básicas, de efeito vinculante (PLP 25/2019 e PLP 216/2019) .
65. Dentre as causas para inoperância da referida instância pode-se citar: baixa atuação do MEC em seu papel de coordenador da política educacional, liderando e estimulando o regime de colaboração e baixa articulação entre os entes. 
66. Como efeitos decorrentes dessa situação pode-se verificar: ausência de importante canal de comunicação para tomada de decisões em conjunto acerca das políticas descentralizadas de educação; possibilidade de existência de lacunas ou sobreposições nas políticas educacionais, a partir de adoção de medidas individuais de cada ente, sem negociação entre eles; e dificuldade no alcance das metas do PNE que mais demandam ações articuladas entre os entes.
67. Diante disso, na versão preliminar do relatório, entendeu-se pertinente determinar ao MEC, com fundamento no art. 43, da Lei 8.443/1992 c/c art. 250, I, do RITCU, no princípio da transparência - corolário do princípio da publicidade insculpido no caput do art. 37 da Constituição Federal de 1988 - e visando ao cumprimento efetivo do disposto do art. 7º, § 5º, da Lei 13.005/2014, que, no prazo de trinta dias, disponibilizasse, em seu sítio oficial na internet, o cronograma das próximas reuniões, a serem realizadas ao longo do exercício de 2020, da Instância Permanente de Negociação e Cooperação entre a União, os Estados, o Distrito Federal e os Municípios, instituída pela Portaria-MEC 1.716, de 3 de outubro de 2019, cabendo, ainda, publicar no mesmo sítio eletrônico, doravante, todas atas das reuniões realizadas pela referida instância, no prazo de trinta dias contados da data de sua realização. Ressalta-se que tal determinação foi alterada em razão dos comentários apresentados pelo MEC à versão preliminar do relatório do acompanhamento, como será descrito na parte final do presente capítulo (itens 72-79) .
68. Cabe, também, recomendar ao MEC que a Instância referida no item anterior, em atenção ao art. 3º, II, do seu regimento interno (Portaria-MEC, de 4/2/2020) , pactue diretrizes de âmbito nacional, estadual, regional e interestadual a respeito da organização das redes de ensino, principalmente no tocante à gestão institucional e à integração das ações e serviços dos entes federativos, a fim de subsidiar o MEC na criação de políticas públicas que induzam o regime de colaboração.
69. Ademais, cumpre ressaltar que os itens 9.1.2 e 9.1.3 do Acórdão 2353/2018-TCU-Plenário, Rel. Min. Walton Alencar, determinaram o envio de atas, datas e pautas das reuniões da mencionada Instância Permanente, nos seguintes termos:
9.1.2. no prazo de trinta dias, contados da ciência, informe ao TCU as datas das próximas reuniões da instância permanente de negociação e cooperação federativa de que trata o artigo 7º, § 5º, da Lei 13.005/2014, a serem realizadas em 2018, bem como as pautas definidas para essas reuniões;
9.1.3. encaminhe ao TCU as atas das reuniões da instância permanente de negociação e cooperação federativa de que trata o artigo 7º, § 5º, da Lei 13.005/2014, que vierem a ser realizadas, tanto em 2018 como em anos vindouros, até trinta dias após a realização de cada reunião;
70. Nesse sentido, propõe-se considerar não cumprido o subitem 9.1.2 do Acórdão 2353/2018-TCU-Plenário, Rel. Min. Walton Alencar, não havendo necessidade da continuidade do seu monitoramento, uma vez que a nova determinação proposta no item 79 (em substituição àquela que havia sido proposta na versão preliminar, item 67) se sobrepõe ao objetivo do referido item. A avaliação quanto ao monitoramento do subitem 9.1.3 do aludido Acórdão sofreu alteração a partir do encaminhamento de informações do MEC em resposta ao envio da versão preliminar do relatório de auditoria, como será descrito na parte final deste capítulo (itens 80-82) .
71. Espera-se que as deliberações propostas estimulem a articulação federativa e assim melhorem o resultado de ações e políticas descentralizadas no setor educacional público brasileiro, e, consequentemente, facilitem o alcance das metas do PNE, por meio da conjunção e potencialização de esforços e eliminação de eventuais lacunas ou sobreposições de ações.
Análise dos comentários dos gestores
72. Cabe ressaltar que o MEC apresentou seus comentários (peça 139) à versão preliminar do relatório de acompanhamento (peça 135) . Os argumentos trazidos foram capazes de alterar o entendimento da equipe no tocante a alguns pontos do presente achado, da forma como se segue.
73. Em relação à determinação proposta no relatório preliminar de se disponibilizar no sítio eletrônico do MEC, o cronograma das próximas reuniões da instância permanente a serem realizadas em 2020, e publicar, no mesmo sítio eletrônico, doravante, todas suas atas no prazo de trinta dias de sua realização (item 67) , o Ministério asseverou que houve a primeira reunião da instância permanente em dezembro de 2019, em que se tratou da aprovação de seu regimento interno, bem como se deliberou acerca de todas as metas do PNE com prazo expirado, consideradas prioritárias para discussão, com definição de estratégias para seu atingimento e agendamento da próxima reunião para junho de 2020 (peça 139, p. 4-5) 
74. Frisou, ainda, que foi criado conteúdo institucional no sítio eletrônico do MEC (http://portal.mec.gov.br/instancia-permanente-de-negociacao) para dispor sobre atas e demais deliberações e atividades da instância, com propositura de ações endereçadas e que serão monitoradas pela Secretaria Executiva da Instância com apoio da Coordenação Geral de Projeto e Gestão da Informação da SEB (peça 139, p. 4-5 e p. 27) .
75. Foram anexadas, também, a convocação e ata da primeira reunião da instância (peça 139, p. 93-103) . Nota-se que, além de discutir sobre o regimento, escolheu-se para discussão as metas 1, 3, 15, 18 e 19, em razão do não atingimento no prazo estabelecido no PNE.
76. De fato, o link fornecido pelo MEC refere-se à página de seu sítio oficial e contém informações sobre a concepção da instância, com disponibilização da ata da primeira reunião ocorrida em dezembro de 2019 e com informação de que a próxima será realizada em junho de 2020, o que, de certa forma, contempla o teor da referida determinação ora sob exame.
77. Todavia, ainda que o MEC tenha se mobilizado e já elaborado página eletrônica com informações sobre a instância, é importante que isso não seja uma ação isolada, somente para fazer frente ao encaminhamento proposto. Nesse sentido, é importante que a instância de fato se torne operante, principalmente diante do longo histórico de inatividade. Outra informação nova refere-se ao monitoramento das ações da instância a ser realizado pela SEB, o que também merece ser tornado público para facilitar os controles externo e social das ações da instância, bem como sua efetividade. 
78. Assim, ainda há necessidade de se manter a determinação para que seja alvo de monitoramento por parte do TCU, porém, com ajuste na redação da seguinte forma:
79. Determinar ao Ministério da Educação (MEC) que, com fundamento no art. 43, inciso I, da Lei 8.443/1992 c/c art. 250, inciso II, do Regimento Interno do TCU, no princípio da transparência - corolário do princípio da publicidade insculpido no caput do art. 37 da Constituição Federal de 1988 - e visando ao cumprimento efetivo do disposto do art. 7º, § 5º, da Lei 13.005/2014, passe a disponibilizar, na página do seu sítio oficial na internet destinada à Instância Permanente de Negociação e Cooperação entre a União, os Estados, o Distrito Federal e os Municípios, instituída pela Portaria-MEC 1.716, de 3 de outubro de 2019 (http://portal.mec.gov.br/instancia-permanente-de-negociacao) : a)  o cronograma anual de todas as reuniões ordinárias, a ser disponibilizado no início de cada ano, preferencialmente em janeiro; b) as atas assinadas por todos os participantes referentes a todas reuniões ordinárias e extraordinárias ocorridas, a serem disponibilizadas até trinta dias após sua realização. 
80. No que diz respeito ao monitoramento do subitem 9.1.3 do Acórdão 2353/2018-TCU-Plenário, Rel. Min. Walton Alencar, concernente à determinação para o envio das atas das reuniões até trinta dias após a realização de cada reunião da instância, além de encaminhar cópia da ata (peça 139, p. 93-103) , o MEC reafirmou que a ata encontra-se disponibilizada no sítio eletrônico do MEC e está anexada a processo no Sistema Eletrônico de Informação (SEI) do Ministério, em aba exclusivamente criada para abrigar todas informações da referida instância (peça 139, p. 7) . Em razão desses argumentos, defendeu a mudança do entendimento para que tal determinação seja considerada cumprida (peça 139, p. 7) .
81. Como mencionado anteriormente, verificou-se que no sítio oficial do MEC na internet há página específica tratando da aludida instância, na qual é disponibilizada a ata da primeira reunião realizada em dezembro de 2019. Ademais, o Ministério encaminhou cópia do documento.
82. Como a determinação do mencionado subitem 9.1.3 não estipulou uma data para a realização da primeira reunião, embora essa tenha se realizado mais de um ano após a sessão do Acórdão (sessão ocorrida em 10/10/2018 e primeira reunião realizada somente em 10/12/2019) , e diante da disponibilização, ainda que tardia, da ata da primeira e única reunião havida até o momento (encaminhada ao TCU e disponibilizada na internet em março de 2020) , de forma conservadora, conclui-se possível alterar o entendimento disposto na versão preliminar do relatório, para que se considere cumprida a determinação do subitem 9.1.3 do Acórdão 2353/2018-TCU-Plenário, Rel. Min. Walton Alencar.
3.2. Ações desenvolvidas pelo MEC não têm sido suficientes para estimular práticas que fortaleçam o regime de colaboração entre os entes federativos.
83. As ações desenvolvidas pelo MEC não têm sido suficientes para estimular práticas que fortaleçam o regime de colaboração entre os entes federativos, contrariando o disposto no art. 11, inciso IX, Anexo I, do Decreto 10.195/2019 c/c art. 7º, caput, da Lei 13.005/2014, o que pode estar contribuindo para as seguintes situações: pouco conhecimento, por parte dos dirigentes municipais de educação, sobre ADE, prejudicando ações colaborativas intermunicipais, nos termos sugeridos pelo art. 7º, §7º, da Lei 13.005/14 (PNE) ; a instância permanente de negociação, cooperação e pactuação não foi instituída em ao menos treze estados, contrariando o disposto no § 6º, do art. 7º, da Lei 13.005/2014; os consórcios interestaduais existentes não executaram atividades ou projetos no setor educacional em 2019, enquanto os consórcios intermunicipais são pouco atuantes nesse setor, prejudicando a orientação constante no art. 37 do Decreto 6.017/2007. 
84. Como efeito decorrente dessa situação encontrada, destaca-se o prejuízo ao alcance das metas do PNE, uma vez que todas possuem estratégias que exigem ações colaborativas para seu êxito, principalmente as relacionadas à educação básica.
85. O FNDE informou não possuir normativo que regulamente assistência técnica e financeira em favor de ADE ou consórcio público. Por esse motivo, segundo a autarquia, não há qualquer repasse realizado por ela a essas associações públicas interfederativas. O MEC/FNDE não se manifestaram acerca de eventual apoio técnico prestado a consórcios públicos e ADEs (peça 99, p. 45-46) .
86. O consórcio público é um instrumento de cooperação federativa prevista no art. 241 da Constituição, disciplinado pela Lei 11.107/ 2005, e regulamentado pelo Decreto 6.017/ 2007, que assim o define: 
Art. 2º, I - consórcio público: pessoa jurídica formada exclusivamente por entes da Federação, na forma da Lei no 11.107, de 2005, para estabelecer relações de cooperação federativa, inclusive a realização de objetivos de interesse comum, constituída como associação pública, com personalidade jurídica de direito público e natureza autárquica, ou como pessoa jurídica de direito privado sem fins econômicos; (grifado) 
87. Embora o FNDE tenha informado não haver normativo interno que regulamente assistência técnica e financeira a consórcios públicos, há previsão legal para que o governo federal preste tal assistência financeira, conforme disposto no art. 14 da Lei 11.107/2005 e no art. 37 do Decreto 6.017/2007.
88. A SecexEducação realizou levantamento junto às Secretarias Estaduais de Educação a fim de identificar consórcios estaduais e municipais com atuação no setor educacional. Embora se tenha constatado que todas as Unidades Federativas (UF) participam de consórcio interestadual e que seus protocolos de intenção mencionam a previsão de atuações na área da educação, não se identificou atividades ou projetos executados nesse setor por tais entidades. 
89. Em relação aos consórcios intermunicipais mencionados pelas secretarias estaduais de educação, a equipe do TCU identificou, mediante análise aos sites institucionais desses consórcios, apenas dois que atualmente desenvolvem ações concretas na área da educação - Consórcio Intermunicipal do Sul do Estado de Alagoas (Conisul) e o Consórcio de Desenvolvimento e Inovação do Norte do Paraná (Codinorp) .
90. O consórcio alagoano tem como foco principal a execução de ações voltadas à realização de gestão associada de serviços e compras na área da saúde. Porém, verificou-se que o consórcio realizou, de maneira pontual, licitações conjuntas para a aquisição de materiais escolares. Por sua vez, o consórcio paranaense atua em parceria com instituições do terceiro setor e empresas privadas com o intuito de aprimorar os indicadores de ensino da região. 
91. Segundo a Pesquisa de Informações Básicas Municipais - Perfil dos Municípios Brasileiros 2015 (Munic 2015) , realizada pelo Instituto Brasileiro de Geografia e Estatística (IBGE) , apenas 10,1% dos municípios brasileiros declararam possuir consórcio público com atuação na área de educação (https://biblioteca.ibge.gov.br/visualizacao/livros/liv95942.pdf) , o que sinaliza para o fato desse modelo associativo ser ainda incipiente no setor educacional.
92. Chamou atenção a pequena quantidade de consórcios municipais desenvolvendo ações na área de educação identificada no levantamento realizado pelo TCU junto às secretarias estaduais de educação, bem como o fato de 90% dos municípios brasileiros declararem que não participam de consórcio público com atuação na área de educação (Munic 2015) e a inexistência de atividades e projetos no setor educacional desenvolvidas por consórcios interestaduais. Verificou-se que um fator que contribuiu para tal situação foi a ausência de ações do governo federal que estimulassem os entes consorciados a realizarem atividades no setor educacional. 
93. Outro modelo cooperativo, o Arranjo de Desenvolvimento da Educação foi a denominação dada pelo CNE, no âmbito do Parecer CNE/CEB 9, de 30 de agosto de 2011, para uma forma de cooperação horizontal, essencialmente entre entes federados do mesmo nível, que representa um 'modelo de trabalho em rede no qual um grupo de municípios com proximidade geográfica e características sociais e econômicas semelhantes busca trocar experiências e solucionar conjuntamente dificuldades na área da educação'.
94. O ADE está disciplinado na Resolução CNE/CEB 1, de 23 de janeiro de 2012, e previsto como instrumento colaborativo intermunicipal no art. 7º, § 7º do PNE 2014 - 2024 (Lei 13.005/2014) . A legislação em vigor não prevê a possibilidade de repasse de recursos federais a esse instituto, pois a concepção de um arranjo dispensa a necessidade de criação de uma personalidade jurídica.
95. Questionado acerca da existência de eventual estudo/levantamento realizado pelo MEC a fim de mapear e caracterizar os ADEs e consórcios públicos atualmente existentes na área educacional, o Ministério informou que, em 2018, a extinta Secretaria de Articulação com os Sistemas de Ensino (Sase/MEC) realizou levantamento interno apenas sobre os ADE, com o apoio da Rede de Acompanhamento e Monitoramento dos planos de educação. Segundo o MEC, os dados indicavam que, aproximadamente, 25% participavam de algum ADE (1.062 municípios participavam, enquanto 3.156, não) . De acordo com o levantamento, a principal razão pela qual os municípios não participavam de ADE era por desconhecimento dos processos relacionados a um arranjo (peça 99, p. 45) .
96. Uma vez identificada a principal causa para os municípios não atuarem no modelo cooperativo proposto pelo PNE 2014-2024, o esperado era que o MEC desenvolvesse ações necessárias para superar tal obstáculo. No entanto, com a extinção da Sase/MEC, mediante entrada em vigor do Decreto 9.665, de 2 de janeiro de 2019, observou-se a descontinuidade dos trabalhos desenvolvidos anteriormente pela aludida secretaria em relação aos ADEs, contribuindo para a manutenção do desconhecimento acerca desse modelo cooperativo.
97. Em análise ao site do MEC, o PNE em Movimento, bem como às redes sociais oficiais do Ministério (Facebook e Instagram) , não se observou a publicação de nenhum material que estimulasse a promoção do regime de cooperação entre os entes federados no ano de 2019, seja mediante consórcio ou mediante ADE, o que indica que tal tema não foi considerado prioritário pelos mecanismos de comunicação do Ministério.
98. Verificou-se que, no referido site, existe um campo denominado 'experiências de cooperação'. Todavia, constatou-se que essa aba faz menção apenas ao modelo de arranjo, e, mesmo assim, traz informações que estão desatualizadas. Destaca-se que o PNE prevê, ao menos mais duas formas de cooperação que poderiam ser mais bem divulgadas: instâncias permanentes de negociação e conferências nacionais, estaduais e municipais de educação. 
99. No que tange às redes sociais oficiais do MEC, observou-se que o Ministério possuía, até março de 2020, mais de 3,5 milhões de seguidores no Facebook e mais de um milhão no Instagram, o que representa um capital digital com grande capacidade de propagação das informações ali disponibilizadas. 
100. Atualmente, as mídias sociais representam importante estratégia de divulgação de um produto ou serviço. Desse modo, o MEC pode explorá-las melhor a fim de estimular a ampliação do regime de cooperação entre os entes federativos e assisti-los tecnicamente quando necessário e possível, fortalecendo, assim, o canal de comunicação entre o governo federal e as mais diversas partes interessadas, podendo resultar, inclusive, na redução de gastos em outras ações publicitárias como, por exemplo, as veiculados em meios televisivos.
101. Embora exista um vácuo normativo no que tange à definição sobre como deve se dar a assistência técnica a ser prestada pela União a estados e municípios no setor educacional, o ente federal pode prestar apoio não financeiro aos entes subnacionais a fim de auxiliá-los a solucionar obstáculos na área educacional mediante o incremento de boas práticas de gestão e governança.
102. Nesse aspecto, pode o MEC estimular ações colaborativas a partir do aprimoramento de seus canais de comunicação com as diferentes partes interessadas do setor educacional - Estados, DF, municípios, Undime, Consed e sociedade civil.
3.2.1. Desconhecimento, por parte dos dirigentes municipais de educação, sobre ADE, prejudicando ações colaborativas intermunicipais, nos termos sugeridos pelo art. 7º, §7º, da Lei 13.005/14 (PNE) .
103. A SecexEducação encaminhou pesquisa virtual a todos os dirigentes municipais de educação com o intuito de colher informações relativas aos modelos de cooperação federativa existentes, dentre eles os ADEs. O questionário teve taxa de sucesso de aproximadamente 14% e, portanto, foram obtidas 774 respostas válidas.
104. Um dos objetivos do levantamento foi verificar o conhecimento dos dirigentes municipais sobre o que é um ADE. A consolidação das respostas apresentadas acerca de tal tema encontra-se no Gráfico 1, abaixo:
Gráfico 1 - Percepção dos dirigentes municipais de educação sobre o que é um ADE

Elaboração: TCU/SecexEducação
105. A partir dos dados coletados na pesquisa, constatou-se que, embora o ADE seja um modelo de cooperação intermunicipal previsto no art. 7º, § 7º da Lei 13.005/2014 (PNE) , apenas 3% (23/774) dos municípios respondentes sabem o que é um ADE, e ao mesmo tempo, participam, de fato, de um arranjo educacional. 
106. Verificou-se, ainda, que o ADE é um mecanismo cooperativo ainda desconhecido para, pelo menos, 72,5% dos municípios respondentes. Para se chegar a tal conclusão, observou-se que dos 774 municípios que responderam ao questionário, 464 informaram que não sabem o que é um ADE. Além disso, para os 310 dirigentes que afirmaram ter conhecimento sobre esse modelo cooperativo, questionou-se se seus municípios participam de um ADE e, em caso afirmativo, lhes foi solicitado, mediante pergunta aberta, que informasse o nome do ADE que integram. Em análise às respostas apresentadas, verificou-se que apenas 23 municípios apresentaram respostas válidas, isto é, informaram o nome de um ADE que de fato existe e está ativo.
107. Os outros 97 municípios tiveram suas respostas consideradas inválidas, porque confundiram um ADE com outros meios de atuação conjunta como: consórcios municipais; fóruns municipais; associações municipais com múltiplas finalidades; seccionais da Undime; políticas públicas governamentais, a exemplo do Pacto Nacional pela Alfabetização da Idade Certa, Plano de Ações Articuladas (PAR) , transporte escolar, etc.; e até mesmo com os trabalhos de elaboração e implementação do PNE e dos planos municipais de educação.
108. Desse modo, somou-se aos 464 municípios que informaram não saber o que é um ADE os 97 que confundiram o modelo de arranjo educacional com outros meios de atuação conjunta. Assim, constatou-se que ao menos 561 municípios dos 774 respondentes não sabem ao certo o que é esse modelo de cooperação previsto no PNE.
109. Considerando os 654 (774 - 120) municípios que informaram não participar de um ADE, lhes foi questionado sobre as principais razões que os levaram a tal escolha. Para tanto, lhes foi apresentado um rol de seis opções de resposta, com a possibilidade de escolher mais de uma alternativa. Os resultados obtidos encontram-se consolidados no Gráfico 2.
Gráfico 2 - Principais motivos que levam os municípios a não participarem de um ADE

Elaboração: TCU/SecexEducação
110. Assim como no trabalho elaborado pela Sase/MEC, verificou-se que o principal motivo que leva os municípios a não participarem de um ADE é o desconhecimento, por parte do corpo técnico municipal, sobre como é criado e como funciona um arranjo de desenvolvimento da educação. Observou-se, ainda, que a dificuldade de se mobilizar com o município vizinho (diálogo) em prol de objetivos educacionais comuns e a ausência de normatização sobre o tema ADE (insegurança jurídica) têm se apresentado como importantes obstáculos para o sucesso do modelo ora analisado.
111. Ressalta-se que, talvez em decorrência do princípio constitucional da legalidade que impera sobre o direito público brasileiro, a ausência de normatização sobre ADE tenha sido apontado como obstáculo à participação de alguns municípios nesse modelo. Todavia, cumpre ponderar que para as atividades desempenhadas por um ADE identificadas por esta unidade técnica em suas visitas a campo e em pesquisas bibliográficas realizadas, a normatização do tema para além do que já consta na Resolução CNE/CEB 1/2012 não representa fator essencial para sua implementação.
112. A aludida resolução estabelece um modelo de estruturação e estratégias de implementação que diferenciam um ADE de outras ferramentas colaborativas. 
113.  Em linhas gerais, as atividades executadas por um ADE estão relacionadas ao conhecimento e disseminação de boas práticas de governança e gestão educacional. A ideia central é a de que trabalhar em parceria viabiliza ações que muitas municipalidades, sozinhas, não teriam condições de executar.
114. Apenas para exemplificar, a equipe de fiscalização do TCU presenciou atividade de capacitação de professores da Educação Básica dos municípios participantes do ADE Noroeste Paulista, ocorrida em Votuporanga/SP. Nessa oportunidade, o Arranjo convidou renomado contador de histórias infantis para ensinar aos docentes técnicas a serem utilizadas na narração de histórias para crianças em sala de aula. Além de aspectos relacionados à oratória, destacando a importância dos gestos e variações de voz, o contador ensinou aos professores como montar uma caixa/cenário para contar histórias e seus respectivos personagens utilizando sucata, atividade que também foi encorajada de ser replicada em sala de aula.
115. Essa atividade ocorreu em um dos centros de convenções de Votuporanga, pois os municípios limítrofes não possuem infraestrutura para contemplar grande quantidade de espectadores sentados. Ao final da capacitação, o contador de histórias, que também é autor, pôde vender seus livros para as centenas de professores que ali estavam, e assim se deu a remuneração do lecionador, conforme informado pelo coordenador do ADE. Além disso, o fato de estarem presentes representantes do setor educacional de dezenas de municípios também representa um importante atrativo ao contador, uma vez que impulsiona a divulgação de seu trabalho. 
116. Caso um município de pequeno porte tentasse realizar essa atividade sozinho, talvez não conseguisse apresentar atrativos suficientes para que o contador de histórias participasse do evento nos moldes do que foi realizado pelo ADE, pois, a demanda por livros seria pequena, bem como haveria baixa divulgação do trabalho do profissional. Assim, o município provavelmente teria que pagar ao profissional o valor que ele cobra do mercado, além de eventuais custos de traslado, de modo a onerar mais os entes que, regra geral, possuem baixa capacidade econômica.
117. Dessa forma, entende-se que a ausência de uma lei ordinária não inviabiliza que municípios atuem em regime de colaboração utilizando os preceitos de um modelo de ADE, previsto na Resolução CNE/CEB 1/2012.
3.2.2. Fragilidades nos instrumentos estaduais de colaboração na área da educação, prejudicando as ações colaborativas verticais e horizontais no âmbito das Unidades Federativas.
118. A equipe de fiscalização encaminhou ofícios de requisição de informações às secretarias de educação de todas as Unidades Federativas (UF) a fim de colher dados capazes de evidenciar o nível de institucionalização dos instrumentos estaduais de colaboração na área da educação (peça 24) .
119. Como nesse cenário as aludidas secretarias de educação não figuram como unidades jurisdicionadas do Tribunal, o envio das informações solicitadas se deu de maneira voluntária. Dessa forma, dezenove, ou 70%, das UF responderam à demanda da SecexEducação, que consolidou as respostas no Gráfico 3:
Gráfico 3 - Consolidação das informações encaminhadas pelas secretarias de educação de 19 UFs ao TCU

Elaboração: TCU/SecexEducação
Nota ¹: item não questionado à Secretaria de Educação do Distrito Federal.
120. A partir das informações constantes no Gráfico 3, destaca-se três fragilidades nos instrumentos estaduais de colaboração na área da educação: i) excluindo o DF da análise, treze dos dezoito Estado (72%) informaram que, até o momento (fev/2020) , não instituíram a instância permanente de negociação, cooperação e pactuação, conforme determinado pelo § 6º, do art. 7º, da Lei 13.005/2014; ii) apenas quatro (22%) secretarias estaduais de educação informaram que tem mapeados os consórcios públicos municipais com atuação na área de educação e os ADEs existentes em seu território; iii) apenas quatro (22%) secretarias de educação informaram que possuem política pública ou medida administrativa que induza os municípios a instituírem mecanismos locais de coordenação e colaboração recíproca.
121. Sobre tais fragilidade identificadas, cumpre ressaltar que dois Estados instituíram suas respectivas instâncias permanentes no segundo semestre de 2019, cinco anos após a entrada em vigor do PNE 2014-2024. Portanto, após a primeira metade de vigência do Plano, 83,3% das Unidades Federativas que responderam à pesquisa do TCU não haviam instituído uma instância de articulação no setor educacional com seus respectivos municípios. Tal fato prejudica, principalmente, a colaboração vertical entre os entes federados.
122. No que tange à segunda fragilidade, como não se pode apoiar aquilo que não se tem conhecimento da existência, a ausência de mapeamento/levantamento a fim de identificar os ADE e os consórcios municipais existentes no território de cada Estado também prejudica as ações colaborativas entre as Unidades Federativas e seus municípios.
123. Quanto à terceira fragilidade, destaca-se que apenas quatro estados informaram possuir política pública ou medida administrativa que induza seus municípios a instituírem mecanismos locais de coordenação e colaboração recíproca. Ou seja, assim como verificado na atuação federal, as ações estaduais também estimulam muito pouco o desenvolvimento de atividades colaborativas no setor educacional municipal.
124. O Maranhão foi o único Estado a informar que possui mapeamento dos consórcios públicos municipais com atuação na área de educação e dos ADEs existentes em seu território e ao mesmo tempo possui política pública que induza os municípios a instituírem mecanismos locais de coordenação e colaboração recíproca, conforme disposto na Lei Estadual 10.995, de 11 de março de 2019:
Art. 3º A Política Educacional 'Escola Digna' será desenvolvida de forma integrada pelo Governo do Estado, por intermédio da Secretaria de Estado de Educação - SEDUC, em regime de colaboração com os municípios, abrangendo as seguintes ações:
 (...) 
XI - promoção da colaboração horizontal e da cooperação com as instituições educacionais e outras agências públicas e privadas, por meio de parcerias; 
125. Sobre o caso maranhense, cabe ponderar que a SecexEducação não identificou ações concretas realizadas no setor educacional pelos consócios municipais do Estado. Como tal verificação se deu mediante análise do conteúdo publicado nos sites desses consórcios, é possível que a falta de informação disponível tenha prejudicado a evidenciação das ações realizadas por esses modelos cooperativos.
126. Deve-se ponderar, ainda, que as ações decorrentes da Política Educacional 'Escola Digna', instituída pela Lei Estadual 10.995/2019 não foram analisadas pelo TCU, pois fogem ao escopo de atuação do órgão. Além disso, por ser uma política instituída há menos de um ano, ela demanda um período de maturação para que seja avaliada sua efetividade. 
127. Ante todo o exposto no item 3.2, entende-se oportuno recomendar ao MEC, com fundamento no art. 250, III, do RI/TCU, que divulgue no site PNE em Movimento e em suas redes sociais oficiais, informações relativas a ferramentas colaborativas previstas no PNE (Lei 13.005/14, §§ 5º, 6º e 7º) e na Constituição Federal (art. 241) , a exemplo dos Arranjos de Desenvolvimento da Educação; consórcios públicos com atuação na área de educação; e instância permanente de negociação e cooperação entre a União, os Estados, o Distrito Federal e os Municípios e instâncias permanentes de negociação, cooperação e pactuação em cada Estado; a fim de dar conhecimento às partes interessadas acerca da metodologia de trabalho desenvolvida por esses modelos colaborativos, principais resultados alcançados, contato dos representantes desses modelos, e campo para sanar eventuais dúvidas a respeito desses instrumentos colaborativos. Sugere-se, ainda, que, para tanto, o MEC utilize vídeos explicativos de curta duração e não apenas publicações escritas.
128. Dar ciência ao Ministério da Educação de que as ações desenvolvidas pelo MEC não têm sido suficientes para estimular o regime de colaboração entre os entes federativos, contrariando o que estabelece o art. 11, inciso IX, do Decreto 10.195/2019 c/c art. 7º, caput, da Lei 13.005/2014, o que pode estar contribuindo para as seguintes situações: pouco conhecimento, por parte dos dirigentes municipais de educação, sobre ADE, prejudicando ações colaborativas intermunicipais, nos termos sugeridos pelo art. 7º, §7º, da Lei 13.005/14 (PNE) ; a instância permanente de negociação, cooperação e pactuação não foi instituída em ao menos treze estados, contrariando o disposto no § 6º, do art. 7º, da Lei 13.005/2014; os consórcios interestaduais existentes não executaram atividades ou projetos no setor educacional em 2019, enquanto os consórcios intermunicipais são pouco atuantes na área da educação, prejudicando a orientação constante no art. 37 do Decreto 6.017/2007.
129. Espera-se que a implementação dessas medidas aprimore os canais de comunicação do MEC, de modo que o público alvo utilize de fato os instrumentos de colaboração existentes e reconheça a sua disponibilidade e adequação para o fortalecimento do regime de cooperação. Espera-se, ainda, que ao tomar ciência dos fatos ora apresentados, o MEC desenvolva ações com o intuito de fortalecer a articulação e a colaboração entre todos os entes federados, contribuindo para o desenvolvimento da educação brasileira.
4. Baixo nível de Governança do MEC e seus reflexos no alcance das metas do PNE 2014-2024.
130.  O presente capítulo tem por objetivo apresentar as análises realizadas para verificar o alinhamento da política de governança da administração do MEC com as metas e estratégias estabelecidas no PNE 2014-2024.
131. A elucidação dessa questão envolveu a utilização de informações fornecidas pelo MEC a partir de diligências realizadas pela SecexEducação e de reunião entre a equipe de fiscalização e gestores do Ministério. Por meio de pesquisa bibliográfica e levantamento dos normativos que tratam sobre o tema governança pública, comparou-se as informações prestadas pelo MEC sobre sua estrutura de governança com as boas práticas preconizadas pela literatura e pela legislação atinente ao tema.
132. O Decreto 9.203/2017, a IN Conjunta MP/CGU 1/2016 e o Referencial Básico de Governança do TCU definem governança no setor público como 'o conjunto de mecanismos de liderança, estratégia e controle postos em prática para avaliar, direcionar e monitorar a atuação da gestão, com vistas à condução de políticas públicas e à prestação de serviços de interesse da sociedade'.
133. Em linhas gerais, o mecanismo liderança refere-se à necessidade de a organização contar, em seu quadro, com pessoas que possuam as competências (conhecimentos, habilidades e atitudes) necessárias e que demonstrem elevados padrões de conduta ética e motivação. 
134. O mecanismo Liderança não foi objeto de avaliação por parte do TCU. Não obstante, o relatório da Comex/2019 evidenciou fragilidades nesse pilar: i) diminuição no nível de escolaridade dos comissionados do MEC; ii) maior rotatividade nos cargos de confiança da atual gestão do MEC (2019) em comparação com governos anteriores, propiciando maior lentidão decisória no órgão, a instabilidade e a baixa continuidade das atividades desenvolvidas, e aumento de custos de capacitação na preparação para o exercício da nova função; iii) menor número de agentes em cargos de confiança com experiência no setor público (federal, estadual ou municipal) e com experiência em áreas relacionadas à educação - seja em empresas, organizações da sociedade civil ou setor público, o que pode dificultar a formulação e coordenação das políticas públicas educacionais federais e os desdobramentos dessas em âmbitos estaduais, municipais e distrital (COMEX, 2019) .
135. Para que o capital humano de uma instituição pública atue com eficácia, eficiência, efetividade e economicidade em benefício da sociedade, é importante que os líderes da organização estabeleçam a estratégia necessária à boa governança. Nesse sentido, o mecanismo Estratégia envolve aspectos como: escuta ativa de demandas; avaliação do ambiente interno e externo da organização; avaliação e prospecção de cenários; definição e alcance (critérios de priorização) da estratégia; institucionalização de plano de ação para alcançá-la; definição e monitoramento de objetivos de curto, médio e longo prazo; alinhamento de estratégias e operações das unidades de negócio e organizações envolvidas ou afetadas (TCU, 2014) .
136. Por sua vez, o mecanismo Controle refere-se a processo de natureza permanente, estabelecido, direcionado e monitorado pela alta administração, que contempla as atividades de identificar, avaliar e gerenciar potenciais eventos que possam afetar a organização, destinado a fornecer segurança razoável quanto à realização de seus objetivos (BRASIL, 2017) .
137. Dessa maneira, as seções seguintes descrevem os achados decorrentes do exame acerca do alinhamento dos mecanismos de governança - Estratégia e Controle - estabelecidos pela administração do MEC com vistas à condução de políticas públicas em prol do atingimento das metas do PNE 2014-2024. 
4.1. Inexistência de Planejamento Estratégico Institucional do MEC em 2019 e fragilidades nos planejamentos estratégicos das secretarias do Ministério.
138. Durante todo o exercício de 2019, as políticas públicas conduzidas pelo MEC foram executadas sem que houvesse Planejamento Estratégico Institucional do Ministério. Observou-se, ainda, que há diferentes níveis de maturidade de gestão do planejamento entre cada secretaria finalística da Pasta. De modo geral, essas peças de planejamento carecem de vinculação mais clara com as metas do PNE 2014-2024. 
139. Após diligências realizadas (peça 27) , a Secretaria de Modalidades Especializadas de Educação (Semesp/MEC) , a Secretaria de Regulação e Supervisão da Educação Superior (Seres/MEC) e a Secretaria de Educação Profissional e Tecnológica (Setec/MEC) não apresentaram à SecexEducação documento relacionado ao planejamento estratégico ou plano de ações dessas instâncias a fim de nortear seus gestores em relação ao que precisava ser feito, quando e como, em relação ao exercício de 2019 e seguintes.
140.  A Secretaria de Educação Superior (Sesu/MEC) encaminhou à SecexEducação apresentação em PowerPoint sobre o Programa Universidade e Institutos Empreendedores e Inovadores - Future-se como sendo a ferramenta direcionadora das ações estratégicas da unidade (peça 116) . Contudo, cumpre ressaltar que o aludido Programa não está efetivamente implementado, pois o projeto de lei que trata do tema encontra-se na etapa de audiência pública até 24/1/2020, conforme Despacho do então Ministro da Casa Civil, Onyx Lorenzoni, de 3/1/2020.
141. Caso seja aprovado nos mesmos moldes que se encontra disponível para audiência pública, o Future-se não fará qualquer menção explícita ao PNE. Contudo, como tanto o PNE quanto o Future-se têm o fim de elevar a qualidade da educação superior, ainda que indiretamente, esse programa de governo acarreta impacto positivo em algumas estratégias do plano de Estado, em especial às relacionadas à elevação da taxa de conclusão dos egressos de universidades e institutos federais; à promoção e incentivo ao desenvolvimento científico, à pesquisa e a capacitação científica e tecnológica e inovação e à ampliação de ações de capacitação de discentes e docentes em âmbito internacional.
142. Ressalta-se, porém, que o PNE traz como metas questões relacionadas à expansão da taxa de matrículas na educação superior, ampliação da proporção de mestres e doutores do corpo docente dessa modalidade de ensino, elevação da taxa de matrículas em cursos de mestrado e doutorado e a elaboração de planos de carreira para os profissionais da educação superior pública. Sobre tais assuntos o Future-se é silente, de modo que, se não houver planos paralelos do MEC para tais questões, essas metas do PNE terão maior dificuldade de serem atingidas. Nesse caso, o recomendável era que os programas de governo observassem a integralidade das metas de Estado.
143. Por fim, dada a ausência de planejamento tático/operacional institucionalizado pela Sesu/MEC, é recomendável que a Secretaria apresente diagnóstico da educação superior, de modo evidenciar o contexto no qual as ações do Programa estão inseridas, bem como indique quais são as metas a serem alcançadas pela secretaria, as ações e os prazos em que elas serão executadas para consecução dessas metas, as unidades responsáveis por sua implementação e os meios que serão utilizados para monitorar e avaliar o Future-se, uma vez que tais informações não constam na apresentação encaminhada ao TCU (peça 116) .
144. A Secretaria de Alfabetização (Sealf/MEC) encaminhou ao Tribunal apresentação intitulada de 'Implementação da Política Nacional de Alfabetização'. Trata-se também de apresentação em formato PowerPoint elaborada pelo titular da unidade (peça 115) .
145. Dado o caráter genérico que é intrínseco a tal modelo de apresentação, o aludido documento, assim como o Future-se, carece de informações mais completas, tais como as metas a serem alcançadas pela Sealf/MEC, os programas e as ações que serão executadas para consecução dessas metas, os responsáveis e os meios que serão utilizados para monitorar e avaliar a implementação da Política Nacional de Alfabetização. Contudo, diferentemente da apresentação encaminhada pela Sesu, a da Sealf traz retrato da taxa de alfabetização da população brasileira (diagnóstico) e modelos de benchmarking que supostamente servirão de inspiração para as ações e programas da Secretaria.
146. A Política Nacional de Alfabetização, aprovada pelo Decreto 9.765/2019, faz menção explícita à necessidade de contribuir para a consecução das Metas 5 e 9 do PNE 2014-2024 e à necessidade de a União atuar em colaboração com os entes subnacionais para implementar programas e ações voltados à promoção da alfabetização.
147. Além disso, o normativo define princípios, objetivos, diretrizes e público-alvo da política, bem como dispõe sobre a implementação e necessidade de avaliação e monitoramento das ações e programas executados. Dessa forma, o que falta à Sealf/MEC é institucionalizar plano para operacionalizar o que está disposto no Decreto 9.765/2019 - atuação em regime colaborativo com os demais entes com vistas ao atingimento das Metas 5 e 9 do PNE -, atentando-se para que suas ações não se sobreponham às da Secretaria de Educação Básica (SEB/MEC) , uma vez que a alfabetização se insere no rol de atribuições da educação básica.
148. Por sua vez, o planejamento da SEB/MEC encontra-se materializado em apresentação de PowerPoint intitulada de 'Compromisso Nacional pela Educação Básica' (peça 114) . Seu conteúdo indica que a unidade é a secretaria do MEC com planejamento mais maduro, pois a apresentação traz: visão de futuro da unidade, mapa estratégico, diagnósticos da educação básica brasileira, projetos a serem implementados com as respectivas ações e lapso temporal previsto para executá-las. 
149. Apesar disso, vislumbra-se oportunidades de aprimoramento, a exemplo da vinculação explícita da correlação entre as metas, projetos e ações da SEB e as metas do PNE 2014-2024; e riscos previstos na execução de cada ação e seus respectivos planos de contingência e ferramentas de monitoramento e avaliação.
150. Cabe ressalvar que apresentação em formato PowerPoint representa documento precário para a condução da política nacional de educação básica, de alfabetização e de educação superior. Exemplo disso é que a apresentação encaminhada ao TCU pela SEB/MEC difere em alguns pontos da constante no site do MEC sobre o mesmo assunto, embora a ideia geral permaneça a mesma. 
151. Assim, entende-se oportuna a formalização do conteúdo dessas apresentações em documento mais bem estruturado e melhor detalhado do que apresentações em slides, a fim de tornar mais clara a comunicação e a transparência das atividades a serem desenvolvidas e dos resultados esperados e alcançados pelas unidades executoras do MEC.
152. De acordo com o Decreto 9.203/2017, compete à alta administração do órgão implementar e manter mecanismos, instâncias e práticas de governança. Assim, pode-se indicar como uma causa prejudicial à elaboração e implementação do planejamento estratégico institucional do MEC a elevada rotatividade de cargos do alto escalão pela qual passou o Ministério em 2019. Conforme exposto o relatório da Comex/2019, essa elevada rotatividade nos cargos de alto escalão propicia, dentre outras coisas, maior lentidão decisória no órgão e a baixa continuidade das atividades desenvolvidas. 
153. No mesmo contexto, ressalta-se que o Ministério da Infraestrutura, por exemplo, foi criado em janeiro de 2019 e, em abril do mesmo ano, o órgão já havia aprovado seu Planejamento Estratégico para o período 2019-2022. Em outubro de 2018, foi criado Grupo de Trabalho no âmbito do então Ministério dos Transportes, Portos e Aviação Civil, a fim de revisar o Planejamento Institucional da Pasta para os exercícios seguintes, bem como manter seu alinhamento com a Política Nacional de Transportes (PNT) . O trabalho desse GT foi aproveitado pela atual gestão, o que tornou mais eficiente a transição de governo e mais célere a elaboração da visão estratégica do órgão. O MEC não contou com instância equivalente a fim de facilitar a reestruturação do planejamento para os exercícios posteriores a 2018, o que pode ser apontado como outra possível causa para o problema ora relatado.
154. Cita-se como efeitos da inexistência de planejamento estratégico do MEC: prejuízo à eficiência e à efetividade das ações do Ministério; há prejuízo quanto ao entendimento dos rumos que o Ministério pretende tomar, o que prejudica a comunicação do Ministério com as partes interessadas; prejudica o claro alinhamento entre as metas a serem alcançadas por suas secretarias finalísticas e as metas do PNE; eleva a possibilidade de sobreposição de ações de secretarias diferentes que objetivam o mesmo fim, como, por exemplo, ações da SEB e da Sealf, pois a falta de um planejamento institucional facilita a dispersão de ações das diversas unidades do Ministério.
155. Dessa forma, entende-se oportuno recomendar ao MEC, com fundamento no art. 250, III, do RI/TCU, que estabeleça processo de planejamento estratégico alinhado com o PNE, observando as boas práticas sobre o tema, contemplando, pelo menos: i) descrição da metodologia utilizada para formulação do planejamento estratégico institucional; ii) objetivos, indicadores e metas organizacionais, e seus respectivos alinhamentos com as metas do PNE 2014-2024, Plano Plurianual e LDB; iii) ações a serem desempenhadas por cada unidade no MEC para consecução das metas e objetivos constantes no planejamento estratégico do órgão e respectivos prazos previstos para a consecução dessas atividades; iv) riscos previstos e seus respectivos planos de contingência e ferramentas de monitoramento e avaliação v) divulgação do plano estratégico do MEC em seu site oficial; vi) divulgação interna e externa do nível de alcance das metas, esclarecendo quais as principais dificuldades que impactam aquelas em situação de atraso.
156. Recomenda-se, ainda, que, no Planejamento Institucional que vier a ser aprovado pela atual gestão do MEC, haja previsão de que o plano seja revisado, pelo menos, quando houver alteração de estrutura organizacional do MEC, quando houver alteração do PNE, e quando faltar seis meses para encerrar a vigência do planejamento estratégico atualmente em vigor. 
157. Espera-se que a implementação dessas medidas torne os processos de elaboração dos planejamentos estratégicos institucionais futuros do MEC mais eficientes; haja clara coerência entre as metas da política educacional de Estado e as metas da política educacional de governo; promova a accountability e a transparência das políticas públicas educacionais; favoreça avaliações de eficácia e efetividade das ações empreendidas pelo MEC; e fortaleça o regime de colaboração entre os entes federados.
4.2. A gestão de riscos do MEC é incipiente no tocante à implementação das metas e estratégias do PNE 2014-2024.
158. Em obediência ao disposto no art. 23 da IN Conjunta MP/CGU 1, de 10/5/16, a Portaria MEC 263, de 16/2/17, posteriormente alterada pela de 313, de 7/2/19, instituiu o Comitê de Governança, Integridade, Gestão de Riscos e Controles do MEC. No mesmo sentido, tendo em vista o disposto nos artigos 1º e 17 da aludia IN, a Portaria MEC 234, de 15/3/18, instituiu a Política de Gestão de Riscos e Controles do MEC - PGRC-MEC que, no art. 10 do seu anexo, assim dispõe:
Art. 10. O Plano Nacional de Educação - PNE em vigor e aqueles que vierem a ser instituídos a partir da data de publicação desta Política deverão ser objetos de especial atenção e tratamento prioritário no tocante ao levantamento dos riscos associados à implementação ou não de suas metas, suas estratégias e suas demais disposições, o que contará com a participação de todas as unidades deste Ministério, sob coordenação da Secretaria Executiva e com apoio técnico da Assessoria Especial de Controle Interno. (destaques inseridos) 
159. Ocorre que, a despeito da normatização sobre o tema no âmbito do MEC, não há evidência de que a gestão de riscos tenha produzido efeito real sobre a implementação das metas e estratégias do PNE, pois o Ministério não tem praticado atividades típicas de gerenciamento de risco (peça 14, p. 2-3) . 
160. Verificou-se que, até o momento: o MEC não possui diagnóstico dos fatores-chave e das tendências que tenham impactos positivos e negativos sobre os objetivos da organização e do PNE; não há plano de gestão de risco a fim de assegurar que a política de gerenciamento de riscos seja implementada em todos os níveis, práticas e processos da organização; não há definição da metodologia e das ferramentas a serem utilizadas pelo MEC; e não há definição dos critérios a serem utilizados para avaliar a significância dos riscos identificados. Como consequência, também não se tem uma matriz de riscos do MEC e do PNE, bem como inexiste um processo de monitoramento e acompanhamento dos fatores que podem prejudicar ou facilitar a consecução do plano educacional (peça 14, p. 2-3) .
161. Cumpre alertar que, nos termos do art. 3º da Portaria MEC 234/18, a previsão do Ministério é que a implementação de sua política de gestão de riscos esteja concluída somente em março de 2023, ou seja, próximo à conclusão do PNE 2014-2024 e no primeiro ano de mandato do futuro governo (peça 14, p. 2-3) .
162. A gestão de riscos tem como objetivo auxiliar a tomada de decisão, com vistas a prover razoável segurança no cumprimento da missão e no alcance dos objetivos institucionais, com a melhor relação custo-benefício. A gestão de risco estabelece uma base confiável para a tomada de decisão e o planejamento, melhora os controles, aprimora a eficácia e a eficiência operacional e aumenta a resiliência da organização (ABNT, 2009) .
163. Ao não considerar os riscos na tomada de decisão, o MEC reduz sua capacidade para lidar com incertezas, bem como reduz a transparência e contribui para o uso ineficiente de recursos e para a ineficácia e inefetividade das políticas públicas em educação.
164. O MEC ressaltou que o projeto de lei para aprovar o PNE, posteriormente convertido na Lei 13.005/2014, não apresentava elementos que demonstrassem que, na sua concepção, houve mapeamento de riscos que pudessem obstaculizar o alcance de suas metas ou a implementação das estratégias nele dispostas (peça 14, p. 2-3) .
165. A atual gestão (2019) ressalta, ainda, que, ao assumir o Ministério, não constatou a existência de qualquer ferramenta institucionalizada de gestão de riscos. Por fim, acrescenta que tal aspecto será observado no processo de formulação do planejamento estratégico da instituição, que expirou em dezembro de 2018 e até março de 2020 não foi reformulado (peça 14, p. 2-3) .
166. A IN Conjunto MP/CGU 1/2016 preceitua que 'o dirigente máximo da organização é o principal responsável pelo estabelecimento da estratégia da organização e da estrutura de gerenciamento de riscos'. No entanto, desde a entrada em vigor do aludido normativo, em 10/5/2016, até dezembro de 2019, o MEC contou com cinco Ministros diferentes. 
167. Nesse contexto, a constante troca de ministros e das respectivas equipes que compõem o alto escalão do MEC representa uma causa para a inexistência da gestão de riscos do Ministério. Conforme exposto o relatório da Comex/2019, essa elevada rotatividade nos cargos de alto escalão propicia, dentre outras coisas, maior lentidão decisória no órgão, a baixa continuidade das atividades desenvolvidas e aumento de custos de capacitação na preparação para o exercício da nova função.
168. Há que se ressaltar que o êxito no cumprimento das metas do PNE e da maioria das políticas públicas sob responsabilidade do MEC passa, necessariamente, pela boa implementação e gestão das políticas educacionais nos estados e municípios. 
169. Desse modo, faz-se oportuno relembrar que as eleições para o executivo municipal não coincidem com as eleições estaduais e federal, de modo que o gestor do município inicia seu mandato já na metade do mandato do gestor estadual e federal. Portanto, se a política de gestão de riscos do PNE e o plano de gestão de riscos do PNE não forem elaborados e implementados em regime de colaboração, com madura capacidade de coordenação por parte do governo federal, e encarada como uma ação de Estado, e não de governo, manter-se-á a baixa probabilidade de cumprimento das metas. 
170. Dessa forma, entende-se oportuno recomendar ao MEC que, com fundamento no art. 250, III, do RI/TCU, elabore política de gestão de riscos para o PNE 2014-2024, observando os preceitos dispostos nos artigos 2º, inciso XII, 17 e 18 da IN Conjunta MP/CGU n. 1, de 10/5/2016 e, em seguida, elabore e implemente plano de gestão de riscos para o PNE, em consonância com o art. 2º, inciso IV, art. 4º, inciso VI, art. 5º, inciso III e art. 17 do Decreto 9.203, de 22 de novembro de 2017, e com o art. 2º, inciso VII, IN Conjunta MP/CGU 1, de 10/5/2016 e com a Portaria MEC n. 234, de 15/3/2018. 
171. Propõe-se, ainda, recomendar ao MEC que, em respeito aos princípios da publicidade, da transparência, do accountability e ao componente dos controles internos da gestão 'informação e comunicação', disponibilize em seu sítio eletrônico o plano de gestão de riscos do MEC, mencionado no item anterior.
172. Com o implemento das recomendações propostas, espera-se que a alta administração do MEC avalie riscos-chave que podem comprometer o alcance das metas do PNE 2014-2024 e forneça direção clara para que eles sejam gerenciados.
4.3. Ausência de monitoramento contínuo e avaliações periódicas do PNE 2014-2024.
173. A Lei 13.005/2014 atribuiu ao MEC e a outras três instâncias a competência por realizar monitoramento contínuo e avaliações periódicas da execução do PNE e o cumprimento de suas metas. O aludido normativo ainda lhes atribuiu a competência de divulgar os resultados dessas duas ações nos respectivos sítios institucionais da internet. No entanto, em pesquisa ao portal do MEC, não se encontrou evidência de que o órgão realizou algum monitoramento ou alguma avaliação do PNE 2014-2024, nos termos preconizados pela Lei 13.005/2014.
174. Questionado sobre os produtos decorrentes dos monitoramentos e avaliações do PNE, o MEC apresentou trabalhos realizados pelo Inep, a exemplo dos Relatórios bianuais de Monitoramento do PNE, como se fossem o resultado as ações de competência legal do Ministério (peça 99, p. 48-49) . 
175. A Lei 13.005/14 encarrega o Inep de publicar estudos bianuais para aferir a evolução no cumprimento das metas do PNE (art. 5º, 2º) . No entanto, conforme asseverado no relatório da autarquia referente ao segundo ciclo de monitoramento das metas do Plano, os relatórios produzidos pelo Inep fazem parte de um conjunto de ações direcionadas a 'subsidiar o monitoramento do PNE, bem como à formulação, implementação e avaliação de políticas públicas na área da educação', cuja competência é de responsabilidade do Ministério da Educação (grifo inserido) .
176. A fase de monitoramento diz respeito ao ato contínuo de acompanhamento das ações implementadas, procurando entender se os instrumentos utilizados pelo gestor na execução de determinada política pública estão se mostrando os mais adequados. Por sua vez, a avaliação diz respeito a verificar, em caráter periódico, em que medida as ações do Ministério produziram os resultados previstos, confrontando o desempenho alcançado com o estabelecido inicialmente (LOTTA e VAZ, 2015) .
177. Embora os estudos bianuais produzidos pelo Inep representem fonte de informação de extrema qualidade, capaz de permitir a aferição da 'evolução das metas do PNE em âmbito nacional e também desagregadas por estratos de interesse, de modo a explicitar as desigualdades existentes e possibilitar o dimensionamento dos desafios para que se cumpram as metas do PNE' (INEP, 2019) , eles não analisam as ações implementadas pelos gestores educacionais buscando entender se os instrumentos utilizados na execução de determinada política pública estão se mostrando os mais adequados ou não.
178. Nesse sentido, cita-se uma das inúmeras conclusões constantes no relatório do Inep referente ao segundo ciclo de monitoramento do PNE: 'As taxas de alfabetização em todos os estados da região Nordeste, bem como no Acre e no Tocantins, não chegaram a 90%, em 2017'. 
179. Em sua estrutura organizacional, o MEC instituiu a Secretaria de Alfabetização (Sealf) , que é responsável, dentre outras coisas, por 'promover a melhoria da qualidade das métricas do PNE relativas às metas da alfabetização, em articulação com outros órgãos governamentais'. A partir do relatório do Inep não é possível verificar se as ações adotadas pela Sealf/MEC, no exercício de 2019, contribuíram para a redução das taxas de analfabetismo na região Nordeste, no Acre e no Tocantins. Desse modo, não se pode afirmar se os instrumentos utilizados pela Sealf/MEC estão se mostrando adequados ou carecem de aprimoramento.
180. Uma causa para a ausência de monitoramentos contínuos e avaliações periódicas do PNE 2014-2024 realizados pelo MEC é que tal procedimento ainda não possui metodologia de trabalho definida e institucionalizada no âmbito do Ministério. Outra causa é que grande parte da consecução das metas do PNE depende da ação dos gestores estaduais e municipais. Assim, sem o estabelecimento de estratégias de monitoramento em regime de colaboração, há grande dificuldade de o MEC monitorar adequadamente toda a política nacional de educação sozinho.
181. Pode-se elencar os seguintes efeitos decorrentes da ausência de monitoramentos e avaliações do PNE: i) não se sabe se as decisões políticas que foram tomadas estão sendo bem implementadas e estão produzindo os resultados previstos; ii) há maior dificuldade de se corrigir os rumos de uma política mal formulada e/ou mal implementada; iii) há maior dificuldade de se compreender as causas dos problemas que estão inviabilizando o alcance das metas do PNE 2014-2024; iv) há maior probabilidade de uso ineficiente dos recursos públicos; v) não se faz possível medir a eficácia da política pública implementada; vi) redução da transparência e prejuízo ao controle social.
182. Nesse contexto, entende-se oportuno determinar ao MEC, com fundamento no art. 43, da Lei 8.443/1992, c/c art. 250, I, do RITCU, que elabore, no prazo de 180 (cento e oitenta) dias, metodologia para realizar monitoramento contínuo e avaliações periódicas da execução do PNE 2014-2024 e o cumprimento de suas metas, conforme preconiza o art. 5º, inciso I, da Lei 13.005/2014, devendo-se atuar, na medida do possível, de forma conjunta com os demais entes federados.
183. Espera-se que a implementação dessas medidas fortaleça o regime de colaboração entre os entes federados, aprimore o processo de planejamento dos órgãos responsáveis pela formulação de políticas públicas em educação, facilite o processo de avaliação da eficácia das políticas públicas educacionais, aumente a eficiência no gasto com educação no Brasil, torne as políticas públicas educacionais mais transparentes e haja incremento do controle social. 
5. Baixa governança do Plano de Ações Articuladas (PAR) e seu reflexo no planejamento e na gestão das políticas educacionais voltadas à educação básica. 
184. Um dos objetivos específicos deste trabalho consistiu em avaliar a atuação do Ministério da Educação no que tange à coordenação de estratégias que promovam a articulação interfederativa na implantação das políticas educacionais em prol do atingimento das metas do PNE 2014-2024.
185. Conforme se depreende da lei que instituiu o Plano de Ações Articuladas (PAR) - Lei 12.695/2012, seu principal objetivo é promover a cooperação interfederativa para a execução de ações que contribuam para a melhoria da educação básica. Essa etapa do ensino é altamente dependente de políticas descentralizadas, o que demanda maior eficiência na comunicação e conjugação de esforços entre os entes federados.
186. A legislação que o rege é explícita ao asseverar que 'o apoio técnico ou financeiro prestado em caráter suplementar e voluntário pela União às redes públicas de educação básica dos Estados, do Distrito Federal e dos Municípios será feito mediante a pactuação de Plano de Ações Articuladas - PAR' (art. 1º da Lei 12.695/2012) . Logo, os registros sobre o diagnóstico da situação escolar e sobre o planejamento feito pelos estados e municípios a partir da ferramenta do PAR devem orientar o apoio técnico ou financeiro prestado em caráter suplementar e voluntário pela União em favor da educação básica. 
187. Em decorrência disso, buscou-se neste trabalho responder à questão feita na Matriz de Planejamento com o intuito de avaliar se o modelo do Plano de Ações Articuladas (PAR) tem sido utilizado regularmente pelos entes federados como instrumento de planejamento e de gestão da política educacional, conforme dispõe a Lei 12.695/2012, o Decreto 6.094/2007 e a Resolução CD/FNDE 14/2012.
188. No plano federal, buscou-se identificar de que forma os principais atores federais (MEC, Comitê Estratégico do PAR e FNDE) têm exercido suas funções voltadas à gestão estratégica do PAR. Quanto às demais esferas, buscou-se avaliar junto aos Estados, Distrito Federal (DF) e Municípios, em que medida o PAR tem sido utilizado para diagnosticar e planejar a política educacional local. 
189. Cumpre ressaltar que o PAR foi criado como uma estratégia para o cumprimento do Plano de Metas Compromisso Todos pela Educação, instituído pelo Decreto 6.094/ 2007, que se caracteriza pela conjugação de esforços da União, Estados, DF e Municípios, atuando em regime de colaboração, para a melhoria da qualidade da educação básica (art. 1º do Decreto 6.094/2007) . É regulamentado também pela Lei 12.695/2012 e pela Resolução CD/FNDE 14/2012. 
190. A ferramenta de TI que o suporta é denominada módulo PAR, está presente no Sistema Integrado de Monitoramento Execução e Controle (Simec) e, em tese, deveria oferecer aos entes federados subnacionais um instrumento de diagnóstico e de planejamento plurianual para as políticas voltadas à educação básica, em um horizonte de quatro anos. 
191. Inicialmente, os estados e os municípios realizam um diagnóstico da situação escolar de suas redes de ensino, que está estruturado em quatro dimensões:
a) Gestão Educacional;
b) Formação de profissionais da Educação;
c) Práticas Pedagógicas e Avaliação.
d) Infraestrutura Física e Recursos Pedagógicos.
192. A partir do diagnóstico, são planejadas um conjunto de ações que resultam no plano de ações articuladas do ente federado.
5.1. Inoperância do Comitê Estratégico do Plano de Ações Articuladas, o que compromete a gestão estratégica do plano, o diagnóstico e o planejamento do apoio técnico e financeiro prestado pela União, em caráter suplementar e voluntário, em favor da educação básica.
193. Constatou-se que, apesar de o Comitê Estratégico do PAR (Comitê) ter sido instituído repetidas vezes por meio de portarias do MEC - Portarias MEC 754/2011 (revogada) , 230 e 231/2016 (revogadas) , 29/2017 (revogada) e atualmente por meio da Portaria MEC 1.462, de 19 de agosto de 2019 -, ainda não houve seu efetivo funcionamento.
194. Consequentemente, as seguintes atribuições básicas do Comitê definidas no art. 3º da Lei 12.695/2012, art. 7º, inciso IV, da Resolução/CD/FNDE 14/2012 e arts. 3º e 4º, II, da Portaria MEC 1.462/2019, não se encontravam regulamentadas:
a) processo de trabalho para definição das ações, dos programas e das atividades que serão objeto de atendimento pelo MEC e seus órgãos vinculados durante um determinado ciclo do PAR, tanto de assistência técnica quanto de assistência financeira, conforme o art. 3º da Lei 12.695/2012 e o art. 4º, I da Portaria MEC 1.462/2019;
b) processo de trabalho regulamentando a revisão, inclusão ou a atualização das ações do PAR pelo Comitê, que podem implicar a revisão dos termos de compromisso, conforme art. 3º § 1º da Lei 12.695/2012; e
c) processo de trabalho ou ferramenta TI que possibilite o acompanhamento e o monitoramento da execução das ações pactuadas no âmbito do PAR, a partir da divulgação da evolução dos dados locais pelos estados e municípios, conforme o art. 2º, § 3º da Lei 12.695/2012 c/c art. 11, § 1º e § 2º do Decreto 6094/2007 e arts. 3º e 4º, II, da Portaria MEC 1.462/2019.
195. Tal fato comprometeu a gestão estratégica do plano, que, de forma direta ou indireta, poderia minimizar as impropriedades tratadas neste e nos próximos tópicos. 
196. Nesse contexto, solicitou-se ao MEC o envio das atas de reunião, regimento interno, atos administrativos expedidos pelo Comitê em razão de suas competências e eventuais alterações do arcabouço normativo do PAR (peça 27) .
197. Em resposta, o MEC informou que não há registros de reuniões realizadas e nem de atas elaboradas pelo Comitê Estratégico do PAR no período de 2016 até 2019. Informou que o Comitê não contava com regimento interno detalhando suas competências e que a Resolução CD/FNDE 14/2012, que estabelece os critérios para o apoio técnico e financeiro no âmbito do PAR, não havia sido atualizada para dispor sobre o atual ciclo do PAR (peça 99, p. 6) .
198. Entretanto, o MEC informou que está promovendo oficinas para mapeamento e redesenho dos processos de trabalho do Comitê, com uso de design thinking e canvas, visando à elaboração e a revisão dos normativos relacionados ao PAR, incluindo a elaboração de um regimento interno (peça 99, p. 6) . 
199. Frisou, também, que está adotando medidas administrativas com vistas ao levantamento de requisitos para monitoramento da execução das obrigações educacionais fixadas no PAR, a fim de desenvolver um módulo no Simec/PAR que permita a aferição dos resultados físicos das ações apoiadas pela União (peça 99, p. 6) .
200. Nesse sentido, no curso do presente trabalho, a partir das informações prestadas mediante ofícios e reuniões, observou-se que o MEC e o FNDE estão envidando esforços no sentido de atualizar a legislação que trata dos critérios para o apoio técnico e financeiro prestados pela União a estados e municípios no âmbito do PAR, bem como de normatizar competências do Comitê que estavam pendentes de regulamentação.
201. No entanto, permanece a necessidade de o TCU propor ações mitigadoras a tais instituições no sentido de aprimorar a execução de ações relacionadas ao PAR, uma vez que as medidas mencionadas pelo MEC e pelo FNDE ainda estão em andamento.
202. Em relação ao item 'a' do parágrafo 194, para a definição das ações e programas que serão objeto de atendimento pelo MEC durante o próximo ciclo do PAR 2021-2024, o Comitê depende integralmente do planejamento estratégico de cada secretaria do MEC e demais órgãos vinculados que executem ações por meio do PAR, conforme definido no Art. 5º da Resolução CD/FNDE 14/2012:
Art. 5º. Respeitadas as definições de atendimento, a assistência técnica e financeira será organizada segundo os programas e ações a cargo de cada Secretaria do MEC e do FNDE, considerando as seguintes dimensões:
Gestão Educacional;
Formação de Profissionais de Educação;
Práticas Pedagógicas e Avaliação; e,
Infraestrutura e Recursos Pedagógicos.
203. Dessa forma, o cumprimento das recomendações relacionadas à elaboração de planejamentos estratégicos pelos órgãos da pasta educação, analisadas no Tópico 4.1 deste relatório, é precondição para que o Comitê defina as iniciativas que farão parte do próximo ciclo PAR.
204. O encadeamento do planejamento das secretarias do MEC e do Comitê do PAR minimizaria eventuais ocorrências de inclusão de novos programas e políticas no decorrer de um ciclo do PAR, como foi o caso do Programa de Inovação Educação Conectada, o qual foi inserido no ano 2019 no decorrer do ciclo PAR 2016-2020. Bem como possibilita a inclusão de programas com prioridade na agenda do governo, mas que ainda não encontram iniciativas vinculadas no PAR, como são os casos dos Programas Nacionais das Escolas Cívico-Militares e de Alfabetização. 
205. Por conseguinte, espera-se que o funcionamento efetivo do Comitê Estratégico do PAR traga unicidade decisória na definição dos programas e iniciativas que comporão o PAR, nas alterações e atualizações que porventura sejam feitas durante o ciclo (item 'b' do parágrafo 194) e, dessa forma, propicie uma gestão mais eficiente e transparente do plano. 
206. Em relação ao item 'c' do parágrafo 194, cabe asseverar que, somente no primeiro ciclo do PAR havia módulo dedicado ao monitoramento e ao acompanhamento geral dos planos, em descumprimento ao exigido, respectivamente, pelo art. 3º da Lei 12.695/2012 e pelo art. 11, § 1º do Decreto 6.094/2007. A operacionalidade deste módulo era descrita por meio do Manual Técnico Operacional do Módulo de Monitoramento do PAR, publicado em novembro de 2009. 
207. Caso venha a ser criado novo módulo com tal finalidade, conforme informado pelo MEC (peça 99, p. 6) , devem ser consideradas as alterações sofridas no decorrer dos exercícios, relacionadas à diminuição do número de ações previstas no PAR. 
208. Ao longo dos ciclos do PAR, houve a redução do número de subações ou iniciativas cuja forma de execução cabia exclusivamente aos estados e municípios, de forma que atualmente o modelo do PAR perdeu sua funcionalidade originária de articular ações de competência das três esferas de governo, direcionadas a um mesmo objetivo, dimensão, área e indicador específico do PAR. 
209. De acordo com o Guia Prático de Ações para Municípios, publicado em novembro de 2011, existiam 338 subações no PAR 2011-2014 (PAR 2) , sendo 269 de competência estrita dos municípios, 38 relacionadas à assistência técnica do MEC, 25 relacionadas à assistência financeira do MEC e seis vinculadas a financiamento do BNDES. Percebe-se que, no PAR 2, 79% das subações continham comando direcionado à execução unilateral dos municípios.
210. No PAR 2016-2019 (PAR 3) , até outubro de 2019, existiam somente 61 iniciativas e todas especificamente voltadas à assistência técnica ou financeira de competência do MEC, conforme resposta ao Requerimento de Informações 1174/2019 da Comissão Externa da Câmara dos Deputados destinada a acompanhar o desenvolvimento dos trabalhos do MEC (peça 129) .
211. Ou seja, nos ciclos PAR 2007-2010 (PAR 1) e PAR 2011-2014 (PAR 2) , o modelo ainda conservava características pautadas na corresponsabilidade e no regime de colaboração, o que exigiria do MEC um esforço maior para acompanhamento geral dos planos. 
212. Atualmente, entretanto, na medida em que foram extintas as ações cuja forma de execução se dava por meio da atuação específica dos municípios, o PAR tem sido utilizado por esses entes, sobretudo, como ferramenta de captação de recursos e planejamento das políticas federais de educação básica contempladas pelo PAR. 
213. Em que pese a constatação, remanesce a necessidade de monitoramento e acompanhamento da execução das ações atualmente apoiadas pelo MEC. 
214. Diante do exposto, propõe-se determinar ao MEC que, no prazo de 90 dias, aprove o regimento interno do Comitê Estratégico do PAR, detalhando os processos de trabalho definidos nos art. 3º da Lei 12.695/2012, art. 7º, IV, da Resolução CD/FNDE 14/2012 e arts.3º e 4º da Portaria MEC 1.462/2019.
215. Adicionalmente, propõe-se recomendar ao MEC que, com auxílio do Comitê Estratégico do PAR:
a) defina, em ato normativo e com antecedência suficiente para atualização do sistema Simec/PAR 2021-2024, as ações, os programas e as atividades que serão objeto de atendimento no PAR 2021-2024, tanto de assistência técnica quanto de assistência financeira, conforme art. 3º da Lei 12.695/2012 e art. 4º, I da Portaria MEC 1.462/2019; 
b) implemente módulo no PAR que viabilize o acompanhamento das ações, de modo a permitir o registro, pelos entes, e a aferição, pelo MEC, dos resultados físicos das ações apoiadas, conforme art. 3º da Lei 12.695/2012 e art. 4º, II da Portaria MEC 1.462/2019.
216. Por fim, propõe-se dar ciência ao MEC e ao Comitê Estratégico do PAR que, devido à ausência, no atual ciclo do PAR, de subações ou iniciativas cuja forma de execução caiba exclusivamente aos estados e municípios, para cumprimento das diretrizes elencadas no art. 2º do Decreto 6.094/2007, o modelo do PAR perdeu sua funcionalidade originária de articular ações de competência das três esferas de governo, direcionadas a um mesmo objetivo, dimensão, área e indicador específico.
5.2. Os indicadores do PAR, sobretudo os relacionados à Dimensão 4, possuem fragilidades que os tornam ferramentas precárias para caracterizar a situação do ente federado, e assim suportar as decisões do FNDE relacionadas ao oferecimento de assistência técnica e financeira aos estados e municípios.
217. Este tópico trata, de forma geral, sobre a falta de transparência dos critérios utilizados pelo MEC e FNDE para priorizar o atendimento das demandas inseridas no PAR pelos estados e municípios. 
218. Esta situação decorre das seguintes situações identificadas no PAR, que apontam para a necessidade de melhorias a serem consideradas pelo Comitê Estratégico e implementadas no próximo ciclo do PAR 2021-2024: 
a) inexistência, para cada programa/iniciativa cadastrada no PAR, de critérios objetivos para priorizar, dentre os entes federados elegíveis para determinada política pública, quais entes terão preferência na assistência técnica e/ou financeira, por meio da assinatura de Termo de compromisso;
b) baixa qualidade dos indicadores, sobretudo os vinculados à Dimensão 4, quanto às seguintes propriedades elencadas segundo o documento 'Guia Metodológico para Indicadores - Orientações Básicas Aplicadas à Metodologia do Plano Plurianual PPA 2016-2019': utilidade, validade, confiabilidade, disponibilidade/factibilidade, clareza e auditabilidade ou rastreabilidade.
219. Na legislação que rege o PAR, são encontradas referências definindo os critérios gerais que deveriam nortear o apoio técnico e financeiro da União nas ações abrangidas pelo plano. O art. 8º, § 2º, do Decreto 6.094/2007, que dispõe sobre a implementação do Plano de Metas Compromisso Todos pela Educação, assim prevê: 
Art. 8º As adesões ao Compromisso nortearão o apoio suplementar e voluntário da União às redes públicas de educação básica dos Municípios, Distrito Federal e Estados.
§ 2º Dentre os critérios de prioridade de atendimento da União, serão observados o IDEB, as possibilidades de incremento desse índice e a capacidade financeira e técnica do ente apoiado, na forma de normas expedidas pelo Fundo Nacional de Desenvolvimento da Educação - FNDE. (grifado) 
220. Por sua vez, o art. 2º da Resolução CD/FNDE 14/2012, que estabelece os critérios para o apoio técnico e financeiro às redes públicas de educação básica dos Estados, Municípios e Distrito Federal, no âmbito do PAR, assim dispõe: 
Art. 2º. Para a análise dos processos de assistência financeira ao PAR, serão considerados os seguintes fatores:
i. disponibilidade de recursos orçamentários e financeiros, para sua implementação;
ii. capacidade operacional do ente federativo proponente para execução das ações propostas;
iii. apresentação de demanda qualificada; e,
iv. adequação das metas apresentadas à aceleração do desenvolvimento do IDEB local. (grifado) 
221. A Lei 13.005/2014, que aprovou o Plano Nacional de Educação, também traz referência para priorização dos repasses federais:
Estratégia 7.5 - Formalizar e executar os planos de ações articuladas dando cumprimento às metas de qualidade estabelecidas para a educação básica pública e às estratégias de apoio técnico e financeiro voltadas à melhoria da gestão educacional, à formação de professores e professoras e profissionais de serviços e apoio escolares, à ampliação e ao desenvolvimento de recursos pedagógicos e à melhoria e expansão da infraestrutura física da rede escolar.
Estratégia 7.6 - Associar a prestação de assistência técnica e financeira à fixação de metas intermediárias, nos termos estabelecidos conforme pactuação voluntária entre os entes, priorizando sistemas e redes de ensino com Ideb abaixo da média nacional. (grifado) 
222. Considerando as referências normativas descritas acima, foi encaminhado o Ofício de Requisição 38-186/2019-SecexEducação/TCU (peça 34) solicitando ao MEC as seguintes informações e documentos:
a) se efetivamente eram utilizados os critérios elencados pela legislação (acima transcrita) para fins de priorização do apoio prestado pela União nas ações do PAR;
b) como o MEC aferia os conceitos abertos estabelecidos pelo Art. 8º, § 2º, do Decreto 6.094/2007: 'possibilidades de incremento desse índice' e 'capacidade financeira e técnica do ente apoiado'; e
c) qual metodologia é utilizada no PAR 2016-2020 para identificar os casos em que, devido à situação da rede escolar declarada na fase de diagnóstico, o ente deve planejar alguma ação/iniciativa para resolução do problema diagnosticado e como o MEC/FNDE faz a priorização do atendimento baseado nos registros do diagnóstico. Foi dado como exemplo a metodologia prevista no item 6.2 do Manual do PAR 2011-2014, a qual descrevia os 'Critérios de Pontuação dos Indicadores';
d) quais os critérios de elegibilidade e de priorização utilizados pelo FNDE para autorizar as solicitações de adesão às Atas de Registro de Preço Nacionais de ônibus e ventiladores escolares e eleger os entes federados que assinarão Termo de compromisso do PAR com consequente repasse financeiro do FNDE para aquisição dos objetos citados; e
e) documento com o ordenamento dos entes federados resultante da aplicação dos critérios de elegibilidade e priorização, para fins de orientar a assinatura de termo de compromisso e o consequente repasse financeiro de recursos do FNDE para aquisição de Ônibus Escolar (todas variações) e Ventilador Escolar.
223. Embora tenha informado que segue os ditames normativos, o MEC foi silente em conceituar e explicar a metodologia para aferição dos conceitos abertos citados no item b (peça 107, p. 4) .
224. Informou que o PAR 2016-2020 sistematizou as informações relativas ao cumprimento das metas do Plano Nacional de Educação (PNE) e está sendo utilizado percentagens para aferir a situação que os entes federados se encontram em relação às suas próprias metas definidas em Plano Estadual e Municipal de Educação (peça 104, p. 10) .
225. Quanto aos itens 'd' e 'e', informou que está reformulando o marco normativo que trata sobre os critérios para priorização da assistência prestada pelo MEC, que passará a ser baseado em evidências e dados fornecidos pelo Inep. Ainda segundo o MEC, as alterações previstas resultarão no redesenho da ferramenta PAR, com o desenvolvimento de módulos que auxiliarão os gestores nas etapas de planejamento e acompanhamento dos programas e iniciativas do PAR (peça 107, p. 4 e p. 12) .
226. Cabe destacar que as medidas administrativas iniciadas pelo MEC vão ao encontro dos encaminhamentos a serem propostos neste tópico do relatório, direcionados à transparência no processo de priorização dos entes federados a serem contemplados com assistência técnica e financeira do MEC.
227. Da mesma forma, mostra-se adequada a estratégia adotada pelo MEC de convergir a ferramenta PAR para as metas do PNE e planos locais de educação. Entende-se que esta informação pode compor eventual cesta de indicadores a balizar a priorização dos repasses federais. 
228. Para análise dos indicadores do PAR, sobretudo os relacionados à Dimensão 4, foram utilizadas algumas das propriedades definidas no Guia Metodológico para Indicadores, elaborado pela Secretaria de Planejamento e Assuntos Econômicos do extinto Ministério do Planejamento, Desenvolvimento e Gestão:
a) o indicador deve ter a capacidade de suportar decisões (utilidade) ;
b) ser capaz de representar, com a maior proximidade possível, a realidade que se deseja medir e modificar (validade) ;
c) ter origem em fontes confiáveis (confiabilidade) ;
d) os dados para seu cômputo devem ser de fácil obtenção (disponibilidade/factibilidade) ;
e) deve ser capaz de expressar sua mensagem de modo assertivo (clareza) ;
f) e qualquer pessoa deve sentir-se apta a verificar a boa aplicação das regras de uso dos indicadores (auditabilidade ou rastreabilidade) . 
229. Identificou-se que alguns dos indicadores vinculados à Dimensão 4 do PAR, atualmente obtidos por meio de dados declaratórios dos entes federados, poderiam ser extraídos direta e automaticamente do Censo Escolar (publicado anualmente) e disponibilizados no sistema aos diversos gestores públicos usuários do sistema, sendo necessária maior interoperabilidade entre o PAR e o Censo da Educação Básica. São os casos dos indicadores: 4.1.1.1, 4.1.2.2, 4.1.2.3, 4.1.2.4, 4.1.13.1, 4.2.1.1, 4.2.1.2, 4.2.1.3, 4.2.2.1, 4.2.2.2, 4.2.2.3 e 4.2.3.2.
230. À título de exemplo, a maioria dos indicadores listados acima contém perguntas do tipo: 'Indique o percentual de escolas da rede que possuem biblioteca em cumprimento à Lei 12.244/2010.' ou 'Indique o percentual de escolas da rede, na área urbana, que possuem computadores ligados à internet.' e 'Indique o percentual de estudantes, da educação básica da rede pública, residentes em área rural, atendidos pelo transporte escolar disponibilizado pelo município.'. 
231. A aferição somente por meio de percentuais, como as apresentadas acima, dificulta a obtenção de informações úteis para caracterizar a necessidade/demanda municipal, e consequentemente não servem para a tomada de decisão pelo FNDE. Assim, uma resposta com o percentual de 50%, por exemplo, pode representar diferentes realidades e necessidades. 
232. Cabe registrar que o MEC, juntamente com o Inep, fez alterações (inclusões e exclusões) de campos no Censo da Educação Básica de 2019 que, em tese, favorecem a solução do problema ora analisado, na medida em que foram criados novos campos (in_acessibilidade_rampas e in_acessibilidade_vao_livre, in_acessibilidade_sinal_tatil, in_acessibilidade_sinal_visual, in_acessibilidade_sinal_sonoro) que possibilitaram avançar na aferição, por exemplo, dos seguintes indicadores do diagnóstico do PAR: '4.1.2.2 - Indique o percentual de prédios escolares que possuem rampas e vias de acesso' e '4.1.2.3 - Indique o percentual de unidades escolares que são dotadas de sinalização tátil, sonora e visual em todos os ambientes'. Até 2019 não havia campos correspondentes no Censo da Educação que permitisse aferir/rastrear/auditar tais indicadores. 
233. Da mesma forma, indicadores relacionados à Dimensões 1 foram abordados recentemente pelo caderno de educação aplicado junto à Pesquisa de Informações Básicas Municipais (Munic) e Pesquisa de Informações Básicas Estaduais (Estadic) : 1.1.2.2, 1.1.2.4, 1.1.3.1, 1.1.3.2, 1.1.3.3, 1.1.4.1, 1.2.1.1, 1.2.1.2, 1.2.1.3, 1.2.1.4, 1.2.2.1, 1.2.2.2, 1.2.2.3, 1.3.4.1, 1.4.1.1, 1.4.1.2, 1.4.1.4, 1.4.2.2, 1.4.2.3, 1.4.2.4, 1.4.4.1, 1.4.4.3, 1.5.1.2, 1.5.4.2, 1.5.4.4, 1.6.2.4, 1.7.2.1, 1.7.4.1. 1.7.4.3 e 1.7.4.4. 
234. Espera-se que a utilização de registros extraídos de bases de dados educacionais já existentes, para aferir os indicadores necessários para compor os critérios de elegibilidade e priorização dos repasses, confira maior nível de validade, auditabilidade/rastreabilidade, confiabilidade e utilidade aos indicadores. Ao mesmo tempo em que evitaria que informações declaradas no diagnóstico do PAR divergissem de dados registrados em outras bases de dados oficiais, e o gestor local não teria o retrabalho de declarar a mesma informação em diferentes bases de dados.
235. A convergência entre as bases de dados do MEC se justifica pela multiplicidade de sistemas/ferramentas/pesquisas dedicados ao diagnóstico da situação da rede escolar (Ex: questionário da escola aplicado no Sistema de Avaliação da Educação Básica (Saeb) , diagnóstico aplicado no sistema PDDE Interativo (Programa Dinheiro Direto na Escola) , diagnóstico do PAR, Questionário Banda Larga/PAR; Pesquisa - Banda Larga/PAR e o Censo Escolar) .
236. Neste ponto, foi constatada a necessidade da conciliação entre o diagnóstico feito pelo PDDE Interativo, respondido pelos diretores de escola pública, com o diagnóstico do PAR, respondido pelos dirigentes municipais de educação, de forma que as questões sejam complementares, convergentes e que a aplicação do primeiro seja anterior e sirva de subsídio balizador das informações requeridas pelo segundo. 
237. Considerando que um indicador deve ser capaz de expressar sua mensagem de modo assertivo (clareza) , sugere-se ainda a revisão da redação de indicadores que contenham conceitos abertos, de dúbia interpretação, como por exemplo: '..com instalações que apresentam condições adequadas...','...com infraestrutura física apropriada para realização das atividades a que se destinam.', '...instalações que apresentam condições adequadas de segurança, habitabilidade e sustentabilidade.'.
238. Espera-se que as sugestões apresentadas sirvam para aprimorar a ferramenta do PAR, trazendo maior eficiência no preenchimento do diagnóstico e do planejamento, padronização e convergência entre os registros de diferentes bases de dados educacionais e transparência dos critérios de elegibilidade e priorização do repasse de recursos. 
239. Diante do exposto, propõe-se recomendar ao MEC que, em conjunto com o Comitê Estratégico do PAR:
a) elabore e disponibilize em sítio oficial do FNDE normativo contendo os critérios, os indicadores e a metodologia de cálculo utilizada para a elegibilidade e priorização dos repasses vinculados às iniciativas presentes no PAR, de forma a dar transparência ao processo de trabalho.
b) aprimore os campos do diagnóstico do PAR de forma a evitar questões abertas de cunho auto declaratório e respondidas somente por meio de percentuais (sem referência ao número inteiro) , principalmente vinculadas à Dimensão 4 do PAR, quando o indicador a ser alimentado pela resposta puder ser extraído direta e automaticamente de bases de dados oficiais do próprio governo, a exemplo do censo escolar, Munc e Estadic;
c) defina quais campos do Censo Escolar são necessários para aferir os Componentes dos Indicadores vinculados à Dimensão 4, de forma a calculá-los automaticamente e retorná-los ao sistema, dando transparência ao Ente respondente, ao gestor público e à sociedade acerca da situação escolar e sobre a efetiva necessidade da assistência técnica e/ou financeira da União; e
d) concilie o diagnóstico feito pelo PDDE Interativo com o diagnóstico do PAR, de forma que as questões sejam complementares, convergentes e que a aplicação do primeiro seja anterior e sirva de subsídio balizador das informações requeridas pelo segundo;
5.3. Vulnerabilidades na metodologia de preenchimento da fase de planejamento do PAR e falta de críticas na entrada de dados pelos estados e municípios
240. Em relação ao sistema de TI denominado Módulo PAR, disponibilizado no Simec, foram identificadas possibilidades de aperfeiçoamento que visam dar maior transparência à etapa de planejamento do PAR, momento em que os entes federados identificam as iniciativas de acordo com suas necessidades, registram a quantidade solicitada do item (Ex: equipamento de climatização, ônibus escolar ou mobiliário escolar) e as encaminham para análise do FNDE. 
241. Basicamente, o PAR é dividido em quatro etapas: preparatória (preenchimento de dados básicos do ente federado) , diagnóstico (resposta a questões estratégicas e sobre a situação da rede escolar do ente nas quatro dimensões do PAR) , planejamento (Elaboração do Plano de Trabalho, com as iniciativas e as quantidades solicitadas de determinado objeto) e execução e acompanhamento (assinatura de termo de compromisso, anexação de documentos e acompanhamento da execução do termo) . 
242. Após a conclusão do diagnóstico, não é mais possível ao ente federado alterá-lo, a não ser por meio de solicitação específica ao FNDE, com a devida justificativa. Após esta fase, abre-se a possibilidade de preenchimento da etapa de planejamento, que perdura por todo o restante do período do ciclo PAR, possibilitando ao ente federado encaminhar, a qualquer momento, nova iniciativa, com a quantidade solicitada de um determinado objeto e para cada um dos exercícios do ciclo PAR (conforme figura 1) . 
243. Essa metodologia para o preenchimento da fase de planejamento do PAR impede ao MEC ter um retrato estável do quantitativo solicitado pelos entes de um determinado objeto, pois as demandas estão em permanente alteração. Além de que a separação por exercício da quantidade demandada pelo ente (conforme figura 1) não transparece a real necessidade do ente, ou ainda a real quantidade solicitada, para todo o ciclo. 
244. Na figura retratada abaixo, retirada do módulo PAR/Simec, o ente federado solicitou 48 ventiladores em cada um dos exercícios de 2017 a 2020, bem como vinculou as mesmas escolas de sua rede para recebimento desses objetos. Ou seja, muito provavelmente, este ente federado precisa de somente 48 ventiladores, num montante de R$ 8.889,60 reais, e não de 192 ventiladores a um preço de R$ 35.594,4. 
Figura 1: Cópia de tela do PAR - Preenchimento das quantidades solicitadas em uma iniciativa

Fonte: Simec/PAR 
245. Como o sistema também não faz qualquer crítica em relação a essas repetições, há casos em que, mesmo tendo sido firmado termo de compromisso com o ente para o atendimento da totalidade solicitada em determinado exercício, os registros feitos para os exercícios posteriores à assinatura do termo de compromisso continuam aparecendo, como se o ente estivesse solicitando novamente a mesma quantidade e para as mesmas escolas já atendidas, o que fragiliza a utilização do PAR como ferramenta para planejamento de aquisições e/ou repasse de recursos. 
246. A título de exemplo, os planejamentos n. 132500, 43467, 105558, 74363 e 73585 registrados no PAR, contendo a quantidade solicitada de um objeto (conforme a Figura 1) , evidenciam casos semelhantes aos descritos acima. 
247. Adicionalmente, conforme cálculo feito no item 244, a metodologia atualmente em vigor dificulta a orçamentação das demandas registradas de um determinado objeto, podendo superestimá-las. Essa última consequência dificulta o planejamento e a orçamentação dos editais relacionados aos Pregões Eletrônicos para registro de preços, pois, conforme transcrição de trecho retirado do Edital do Pregão Eletrônico 3/2019 do FNDE, o quantitativo previsto para assinatura das atas tomam como fundamento a demanda registrada no PAR:
Os quantitativos previstos foram obtidos a partir da demanda registrada pelos órgãos municipais e estaduais de educação no Plano de Ações Articuladas - PAR e do Sistema Integrado de Monitoramento e Controle do Ministério da Educação - SIMEC 
248. Da mesma forma, a falta de crítica automática na entrada dos dados registrados pelos Estados e Municípios, relacionados aos quantitativos solicitados na fase de planejamento do PAR (como pode ser visto na figura acima) , também compromete a fidedignidade do quantitativo solicitado em relação à real necessidade do ente. Por falta de crítica na entrada dos dados do planejamento, são encontradas iniciativas cadastradas e encaminhadas para análise do FNDE com solicitações de quantidades desproporcionais ao número de alunos matriculados no município, como por exemplo pedido de 111.011.111 ônibus, para um único município (planejamento 198939) . Situações exorbitantes podem ser encontradas também nas solicitações de ônibus feitas pelos municípios 1722081, 2103109, 2406106, 2908903, 2917904, 2922300, 3119203, 3140803, 3158706, 3549805, 4301925 e 5210000.
249. Quanto a esta questão, sugere-se que, a partir dos dados registrados no Censo Escolar de um Município, como, por exemplo, número de salas de aula disponíveis para atividades escolares diversas, o próprio sistema crie inteligência bastante para criticar a entrada de dados na solicitação de ventiladores ou aparelhos de ar condicionado. O mesmo se aplica aos demais itens ofertados às redes escolares, como, por exemplo, ônibus escolar/bicicleta/lancha, que pode ser confrontado com o número de matrículas do Censo do Município que efetivamente dependam de tal transporte (alunos residentes em área rural (tp_zona_residencial = 2) , que utilizam transporte público (in_transporte_publico = 1) , transporte de responsabilidade do município (tp_responsavel_transporte = 2) e vinculado ao tipo de transporte (in_transp_vans_kombi, in_transp_micro_onibus, in_transp_onibus, in_transp_bicicleta, in_transp_embar_ate5...) . 
250. Por fim, cumpre ressaltar que as sugestões de aprimoramento aqui analisadas devem ser levadas em consideração pelo Comitê e pelo MEC no desenvolvimento do sistema que suportará o próximo ciclo do PAR 2021-2024, em obediência à sua função de coordenar as ações de implementação do PAR, conforme art. 7º, IV, 'a', da Resolução CD/FNDE 14/2012.
251. Logo, considerando as sugestões e os impactos reportados acima, propõe-se recomendar ao MEC que, com auxílio do Comitê Estratégico do PAR, implemente nova metodologia para preenchimento das etapas de planejamento do PAR, que induza maior transparência sobre a real quantidade de objetos solicitados pelos entes federados para todo o ciclo do PAR, atentando-se para que o próprio sistema contenha rotinas e críticas na entrada de dados que auxiliem na validação e no controle da adequabilidade das quantidades solicitadas em relação à situação da rede escolar registrada em bases de dados oficiais do MEC.
5.4. Prorrogação excessiva dos prazos de vigência dos Termos de Compromisso do PAR, comprometendo a devida prestação de contas, a devolução de saldos bancários e, eventualmente, a adoção das medidas de exceção visando a recuperação dos créditos. 
252. Constatou-se por meio da análise de registros extraídos do Simec/PAR a prorrogação excessiva do prazo de vigência de termos de compromisso do PAR, fora dos parâmetros estipulados pelo próprio FNDE.
253. Verificou-se que a antecedência mínima para solicitação da prorrogação de prazo dos termos, estipulada de dois a três meses contados do final da vigência do termo, a depender do caso específico, não tem sido respeitada. Da mesma forma, os demais parâmetros que deveriam balizar as exceções permissivas para concessão da prorrogação também não têm sido cumpridos.
254. De acordo com a Lei 12.695/2012, que dispõe sobre o apoio técnico e financeiro no âmbito do PAR, o ente federado deverá prestar contas no prazo máximo de sessenta dias, contados a partir do término da vigência do termo de compromisso (art. 6º) , devolvendo o saldo bancário ao FNDE no mesmo prazo. A reprogramação do saldo bancário poderá ser autorizada somente com justificativa fundamentada do ente beneficiário: 
Art. 8º Os saldos financeiros remanescentes, inclusive os provenientes das receitas obtidas nas aplicações financeiras realizadas não utilizadas na execução das ações previstas no termo de compromisso, serão devolvidos ao FNDE, no prazo estabelecido para a apresentação da prestação de contas.
Parágrafo único. O FNDE poderá autorizar a reprogramação dos saldos remanescentes mediante justificativa fundamentada dos entes beneficiários.
Art. 9º O Conselho Deliberativo do FNDE estabelecerá, por meio de resolução, as regras e os procedimentos complementares para a execução das ações previstas no termo de compromisso e para a prestação de contas.
255. Percebe-se que após o término do prazo de vigência dos termos, a legislação toma como regra a prestação de contas e a devolução do saldo bancário. A reprogramação dos saldos remanescentes deve ser a exceção, autorizada mediante justificativa fundamentada pelo ente federado. Conforme art. 9º, transcrito acima, é o Conselho Deliberativo do FNDE quem deve estabelecer, por meio de resolução, as regras complementares para execução e prestação de contas dos termos, incluindo as exceções permissivas para prorrogação do prazo de vigência dos termos.
256. Entretanto, a regulamentação sobre os critérios de prorrogação de prazo de vigência dos termos de compromisso do PAR sempre estiveram previstos de forma precária por meio de Manuais de orientação aos entes federados: 'Orientações para Reprogramação de Prazo e Reprogramação de Subações', publicado em 2014; e 'Orientações para reprogramação de subações e prorrogação de vigência de termos de compromisso - Módulo PAR2011-2014', publicado em março de 2018.
257. O primeiro não continha regras definidas sobre as situações de exceção que deveriam regular a prorrogação de prazo. Ao contrário, continha o seguinte texto genérico:
A reprogramação poderá ser solicitada em duas situações: a) quando o Termo de Compromisso, já validado pel (a) o prefeito (a) municipal, estiver com o prazo de vigência próximo da data em que expira a vigência, e o município ainda não recebeu todos os itens contidos no Termo de Compromisso; b) ou nos casos de necessidade de ajustar os itens de composição contidos no Termo de Compromisso. 
A reprogramação de prazo poderá ser solicitada quando os recursos financeiros para o cumprimento dos objetos pactuados no Termo de Compromisso não forem executados integralmente durante a sua vigência, de acordo com o que estabelece a Resolução/CD/FNDE nº 14, de 8 de junho de 2012:
258. O segundo manual, publicado em 2018, avançou na regulamentação das regras de exceção que deveriam balizar a concessão de prorrogação da vigência dos termos. Resumidamente, foi definido que a prorrogação deveria ser solicitada pelo ente respeitando os seguintes parâmetros: 
a) existência de saldo bancário; 
b) solicitação com o mínimo de três meses do final do prazo de vigência do acordo, caso não haja pregão vigente no Sigarp para contratação dos itens pactuados;
c) solicitação com o mínimo de dois meses do final do prazo de vigência do acordo, para os seguintes casos:
i. caso o ente não tenha recebido das empresas contratadas o (s) item (s) pactuado (s) no acordo;
ii. caso os procedimentos licitatórios estejam em andamento para aquisição dos itens que não possuem pregão vigente no Sigarp;
iii. caso os procedimentos de recebimento dos itens e/ou pagamento, ou quaisquer outras atividades inerentes a execução do termo pactuado estejam em andamento ou ainda não finalizados.
259. Adicionalmente, estipulou que haveria a prorrogação de prazo ex-ofício, automaticamente pelo FNDE, sem necessidade de pedido da entidade, quando ocorressem as seguintes condições concomitantemente: 
a) não tiver ocorrido repasse de recurso, motivado pelo FNDE;
b) existência de empenho; 
c) existência de contrato anexado, na aba de execução e acompanhamento.
260. Quanto a este ponto específico, dada a precariedade da regulamentação atualmente existente e considerando o papel atribuído ao Conselho Deliberativo do FNDE por força do art. 9º da Lei 12.695/2012, cabe propor determinação ao Conselho para que estabeleça, por meio de resolução, as regras e os parâmetros para prorrogação de prazo de vigência dos termos de compromisso do PAR, atentando-se para que tais parâmetros considerem somente exceções à regra geral de prestação de contas e não acatem prorrogações excessivas de prazo. 
261. Verificou-se, ainda, que o relatório denominado Histórico de Solicitação de Reprogramação, extraído por meio do módulo PAR 2011-2014, contém diversas solicitações de prorrogação de prazo de vigência, com seus respectivos protocolos. No entanto, são encontrados registros de protocolos semelhantes e com análises divergentes do FNDE. 
262. Ou seja, para um mesmo termo de compromisso, mesma justificativa do solicitante e mesmo protocolo de solicitação, o FNDE indefere a prorrogação num primeiro momento, sob justificativas diversas, como por exemplo: conclusão do objeto do termo, falta de saldo bancário em conta e pedido feito fora do prazo de antecedência de noventa dias. Em um segundo momento, em data posterior à primeira análise, concede a prorrogação, sob justificativas que, em alguns casos, contradizem totalmente o parecer emitido no primeiro momento, conforme exemplo a seguir. 
Tabela 1: Cópia Relatório Histórico de Solicitação de Reprogramação de prazo PAR
	Nº protocolo
	Resultado
	Justificativa
	Data

	#20161811342052284
	Indeferido
	Apesar da justificativa apresentada, todo o recurso em conta foi utilizado. Dessa forma, informamos não ser possível a extensão do prazo. Assim, somos pelo INDEFERIMENTO do pleito.
	22/02/2016 

		Indeferido
	Considerando que a entidade não possui recurso em conta, conforme extrato do banco do brasil na data de 15/03/2016, entendemos que o termo está concluído e somos pelo INDEFERIMENTO do pleito.
	16/03/2016

		Deferido
	Considerando a pertinência da solicitação, somos pela prorrogação de prazo.
	24/03/2016

Fonte: Simec/PAR - Histórico de Solicitação de Reprogramação
263. Tais divergências nas análises do FNDE demonstram a falta de controles internos administrativos que garantam, com razoável segurança, que as prorrogações sejam feitas em cumprimento aos parâmetros normativos.
264. Constatou-se que os relatórios gerados pelo Simec não preveem todos os campos necessários para dar a devida transparência ao processo. Campos chaves como o saldo bancário da data da solicitação, data de início e fim de vigência do termo (original) , data de fim de vigência (data já prorrogada) e valores empenhados e pagos até a data da solicitação de prorrogação não constam do relatório. Tais informações precisam ser obtidas por cruzamento entre informações presentes em relatórios diversos gerados pelo sistema. 
265. A transparência desejável somente será alcançada caso o FNDE aprimore os relatórios gerados pelo Simec/PAR, sobretudo o denominado 'Histórico Solicitação Reprogramação'. Recomenda-se que este relatório contenha todos os campos necessários à tomada de decisão pelo gestor do FNDE, correspondentes aos parâmetros legais definidos para prorrogação (citados nos parágrafos 258 e 259) .
266. Ainda com base no relatório 'Histórico de Solicitação de Reprogramação', extraído por meio do módulo PAR 2011-2014, foi aplicada, pelo Núcleo de Análise de Dados em Educação do TCU, a técnica de visualização de dados licenciada pelo Instituto de Tecnologia de Massachusetts (MIT) , denominada 'Wordcloud', que resultou na nuvem de palavras presente na peça 130. A nuvem representa os termos mais frequentes nos textos das justificativas para solicitar a prorrogação do prazo de vigência dos termos. Quanto maior a frequência de ocorrência da expressão nas justificativas, maior o tamanho da fonte por meio da qual a expressão é desenhada na nuvem de palavras. 
267. Percebe-se pela figura presente na peça 130 e pelo cotejamento com o relatório do Simec que, entre as principais justificativas prestadas pelos Municípios para a solicitação de prorrogação de prazo, estão as seguintes:
a) necessidade de mais tempo para prestação de contas;
b) aguardo da publicação de Ata de Registro de Preço do FNDE;
c) falta de repasse da totalidade dos recursos pelo FNDE; e
d) atividades diversas em andamento, relacionadas à execução do termo pactuado, como: licitação própria, aquisição e recebimento dos bens.
268. A primeira justificativa listada não encontra previsão nos parâmetros para prorrogação de prazo e deve ser indeferida pelo FNDE, na medida em que o ente tem sessenta dias, a contar do fim do prazo de vigência do termo, para prestar contas e devolver o saldo bancário.
269. Quanto à segunda justificativa, muito utilizada pelos municípios, em que pese estar prevista como um dos parâmetros permissivos para prorrogação de prazo, conforme dito no parágrafo 258-b, não guarda conexão com a exigência prevista no décimo inciso dos Termos de Compromisso assinados com os Municípios no âmbito do PAR: 
X - Assumir a responsabilidade de efetuar as aquisições descritas no presente Termo de Compromisso, por adesão às Atas de Registros de Preços do FNDE, quando houver, e, na ausência destas, realizar licitações para as contratações necessárias à execução das ações delineadas no PAR aprovado, obedecendo à Lei n° 8.666, de 21 de junho de 1993, estando ciente que o aceite a este termo de compromisso gera automaticamente adesão às atas de registro de preços da autarquia para os itens contemplados neste instrumento.
270. Considerando que o aceite ao termo de compromisso gera automaticamente adesão às atas de registro de preço vigentes à época para os itens contemplados no instrumento, não faz sentido os municípios estarem aguardando nova ata para adesão. Vislumbra-se duas possíveis causas: i) que no momento da assinatura do acordo não existia ata disponível no FNDE destinada aos itens contemplados no termo; e ii) que apesar da adesão à ata vigente à época, o ente federado não deu andamento às demais medidas administrativas a seu cargo para a aquisição dos bens.
271. De qualquer forma, vislumbra-se que a aproximação entre as atividades desenvolvidas pelo Comitê Estratégico do PAR e pelo Comitê Deliberativo de Compras Nacional do FNDE (CDCN) possa auxiliar os municípios no planejamento de suas compras, seja por licitação própria ou por adesão à ata de registro de preço do FNDE.
272. De acordo com o art. 1º, I ao IV, da Portaria FNDE 360/2015, cabe ao Comitê Deliberativo de Compras Nacional do FNDE (CDCN) a definição objetos a serem licitados por meio do Registro de Preço Nacional, a ordem de prioridade desses objetos e a publicação de Plano de Compras Nacional:
I - Definição dos objetos a serem licitados por meio do Registro de Preços Nacional - RPN;
II - Definição de níveis de prioridade para os objetos, de acordo com as políticas públicas educacionais;
 (...) 
IV - Aprovação do Plano de Compra Nacional, incluindo cronograma de execução das ações;
273. Ora, a definição das iniciativas que farão parte do ciclo plurianual do PAR e o resultado do monitoramento e acompanhamento da execução dos termos de compromisso, que devem ser capitaneados pelo Comitê Estratégico do PAR (art. 3º, da Lei 12.695/2012) , deveria servir de insumo para que o CDCN defina o Plano de Compra Nacional ou, eventualmente, altere a prioridade dos objetos a serem licitados via RPN, de forma a dar vazão aos itens de maior materialidade e volume ainda não adquiridos pelos municípios. 
274. Além disso, caso o CDCN avançasse na elaboração de um Planejamento Estratégico de Compras Nacional, conforme presente em sua 16ª Ata de Reunião, contendo a ordem de prioridade de publicação das Atas de Registro de Preço do FNDE para um período de quatro anos, auxiliaria o planejamento das compras dos municípios e evitaria que, pela falta de informação, utilizassem da justificativa citada no item 'b' (parágrafo 267) para prorrogarem reiteradas vezes a vigência dos termos de compromisso. De posse da informação, os municípios decidiriam entre aguardar nova ata de registro de preço ou dar andamento a licitação própria para adquirir os objetos dentro do prazo de vigência do termo. 
275. Entretanto, uma maior aproximação entre o Comitê Estratégico do PAR e o CDCN passa pela revisão dos normativos regentes. Atualmente, a composição do CDCN, conforme definido no art. 2º da Portaria FNDE 360/2015, não prevê como membro titular nenhum representante do MEC ou correspondente do Comitê Estratégico do PAR. Os representantes das secretarias do MEC, conceituadas de unidades solicitantes de compras (art. 3º, I, da Resolução FNDE 20/2014) , são considerados pelo regimento interno do CDCN como membros consultivos, cujo convite para participar das reuniões deve ser aprovado pelos seus membros titulares e, ainda assim, não detêm direito a voto (art. 3 e art. 4º, § 1º e § 2º da Portaria FNDE 75/2016) .
276. Indagado sobre o assunto por meio de ofício de requisição, o MEC e o FNDE informaram reconhecer a importância da aproximação entre as secretarias finalísticas demandantes de compras nacionais do MEC e o CDCN (peça 99, p. 24) . As Atas das Reuniões do CDCN, notadamente a 15ª e a 16ª, disponíveis no sítio do CDCN (http://www.fnde.gov.br/acoes/compras-governamentais/compras-nacionais/comite-deliberativo-de-compras) , corroboram a informação prestada pelo MEC sobre a necessidade de aproximação e sinergia entre estes atores. 
277. Diante do exposto, espera-se que as análises e sugestões feitas até então possam minimizar os casos de prorrogação indevida dos termos de compromisso, de forma a proporcionar os seguintes benefícios:
a) respeito aos princípios da responsabilidade e da prestação de contas (art. 70, parágrafo único da CF) ;
b) devolução de saldos bancários parados em conta, sobretudo de termos de compromisso assinados ainda sob a vigência do PAR 2011-2014, evitando a execução de planejamentos pretéritos vinculados a diagnósticos defasados do PAR; 
c) transparência quanto ao planejamento plurianual do CDCN, a ordem e a prioridade das Atas de Registro de Preço;
d) evitar que, diante da prorrogação excessiva do prazo de vigência, os preços estipulados para os objetos dos termos de compromisso fiquem defasados em relação aos atuais, o que dificulta o sucesso nas licitações a serem feitas pelos Municípios; e 
e) evitar que, por falta de adesão à Ata de Registro de Preço à época da assinatura do termo, o Município tenha dificuldade em encontrar empresa que forneça os mesmos objetos no mercado local, em razão das especificidades de alguns itens.
278. Nesse sentido, propõe-se determinar ao FNDE que, no prazo de noventa dias, estabeleça, por meio de resolução, as regras e os parâmetros para prorrogação de prazo de vigência dos termos de compromisso do PAR, atentando-se para que tais parâmetros considerem somente exceções à regra geral de prestação de contas e não acatem prorrogações excessivas de prazo, em cumprimento ao art. 6º, caput, art. 7º, art. 8º e art. 9º da Lei 12.695/2012.
279. Com fundamento no princípio da transparência e nos art. 6º, caput, art. 7º e 8º, parágrafo único, da Lei 12.695/2012, propõe-se determinar ao FNDE que implemente e disponibilize, em até dois meses após o início da vigência do próximo ciclo do PAR (PAR 4) , a geração de relatório no sistema (Simec/PAR) com o histórico de reprogramação do prazo de vigência dos termos de compromisso, contendo todos os campos necessários à tomada de decisão pelos gestores, prevendo obrigatoriamente os seguintes: entidade, UF, data inicial de vigência termo, data final de vigência do termo (originalmente definida quando de sua assinatura) , usuário da solicitação, data solicitação da prorrogação, justificativa apresentada, item/objeto do termo ainda não adquirido/executado pelo ente federado, protocolo da solicitação, situação, resultado, justificativa, análise FNDE, data, saldo bancário correspondente à data da solicitação, número conta bancária, agência bancária, valor do termo, valor empenhado até a data da solicitação, valor pago até a data da solicitação. 
280. Propõe-se, ainda, recomendar ao Comitê Deliberativo de Compras Nacional (CDCN) do FNDE que:
a) estude a viabilidade de elaborar um Plano Estratégico de Compras Nacional (PECN) , com vigência plurianual, coincidente com o ciclo PAR e que contemple as diretrizes para a elaboração dos Planos de Compras Nacionais, de duração anual;
b) leve em consideração no Plano Estratégico de Compras Nacional (PECN) as ações/programas/iniciativas que serão objeto de atendimento no PAR 2021-2024, definidas pelo Comitê Estratégico do PAR.
5.5. Fragilidades na assistência técnica prestada pelo MEC/FNDE no Fale conosco PAR prejudicam a execução das ações educacionais demandadas no sistema. 
281. Detectaram-se fragilidades na assistência técnica prestada pelo FNDE no Fale Conosco PAR e dificuldades técnicas relatadas por estados e municípios na utilização do sistema, o que prejudica a execução das ações educacionais nele demandadas. 
282. A Constituição Federal de 1988 determinou que a União exercerá sua função redistributiva e supletiva, mediante assistência técnica e financeira aos entes (art. 211, § 1º) .
283. A Lei 12.695/2012, que dispõe sobre o PAR, prevê que o apoio técnico ou financeiro prestado em caráter suplementar e voluntário pela União aos entes será feito mediante o PAR, com apresentação dos objetivos da prestação de assistência técnica do MEC no âmbito do mencionado sistema (art. 1º, caput e art. 2º, § 2º) .
284. O Decreto 6.094/2007, o qual dispõe sobre o Plano de Metas Compromisso Todos pela Educação, trata do apoio técnico e financeiro da União no PAR e preconiza que o MEC enviará ao ente equipe técnica que prestará assistência técnica na elaboração do diagnóstico da educação básica do sistema local (art. 8º, § 1º, § 5º e art. 9º, § 1º) 
285. A Resolução/CD/FNDE 14, de 8 de junho de 2012, estabelece critérios para o apoio técnico e financeiro no PAR, e define que os entes receberão orientações para o envio do PAR por meio do Simec, cabendo ao MEC acompanhar tecnicamente e avaliar a execução do PAR (art. 3º e art. 7º, c) . 
286. Questionado, o MEC afirmou que tem apenas um atendente dedicado ao Fale Conosco PAR, sendo que demandas mais qualificadas são passadas a analistas. Ressaltou que as principais dificuldades enfrentadas pelo MEC/FNDE no aludido canal de atendimento são a falta de conhecimento técnico dos entes sobre o PAR e mudanças de gestão, o que gera grande rotatividade de equipes locais (peça 128, p. 3-4) .
287. As planilhas encaminhadas pelo MEC com dados do Fale Conosco PAR apontam para lentidão (tempo médio dos processos que ainda estão em análise variando de 368 a 1.320 dias, sendo que o cálculo considerou a quantidade de dias entre a 'data atual' e a 'data abertura') e baixa resolutividade (67,71% dos processos ainda estão em análise, sendo 18,51% aguardando retorno do suporte e 49,20% aguardam retorno ou validação do usuário, em um universo de 12.093 chamados informados no período) do mencionado canal de atendimento (peças 131 e 132) .
288. Ademais, tais planilhas demonstraram que o tipo de ocorrência mais frequente do Fale Conosco PAR é classificado como 'outros' (3.979 dos 12.093 chamados, isto é, 32,90%) . Isso demonstra a necessidade de se aumentar o detalhamento da classificação, com criação de novos agrupamentos dos tipos de ocorrências, de forma a permitir a identificação de problemas comuns enfrentados pelos gestores e a dar tratamento gerencial ou operacional mais célere às demandas apresentadas.
289. A pesquisa via Limesurvey realizada junto às secretarias municipais de educação trouxe alguns pontos sobre o PAR nos 774 registros completos obtidos. Destaca-se que o PAR foi considerado como um dos três principais documentos para o planejamento municipal (51,03%) e que há pouco conhecimento da equipe para utilização do PAR (48,45%) . Ademais, 46,90% dos registros completos apontaram que não houve continuidade da assistência técnica e/ou financeira relativa às políticas educacionais federais cujas demandas foram registradas e incentivadas pelo ciclo do PAR 2016-2020 e 39% responderam que o MEC não prestou assistência técnica ao município na elaboração do PAR no referido ciclo.
290. A pesquisa indicou, ainda, que os gestores municipais buscam apoio de outras instituições para prestar assistência técnica no PAR (41,86% disseram que a Undime presta essa assistência e 29% disseram que contrataram consultorias privadas para orientar a equipe no preenchimento do PAR) , sendo razoável deduzir que a busca de apoio externo decorre da ineficiência da assistência técnica prestada pelo FNDE. 
291. Quanto ao nível de satisfação com os canais de atendimento do PAR, 67,05% dos registros completos apontaram tal satisfação entre um e três, numa escala até cinco, sendo um 'totalmente insatisfeito' e cinco 'totalmente satisfeito'. Além disso, 43,54% indicaram que os critérios de priorização para selecionar os municípios que serão contemplados com assistência técnica e financeira por intermédio do PAR não são transparentes e objetivos (peça 133) .
292. No tocante às respostas apresentadas via ofício pelas secretarias estaduais de educação, observou-se que dezoito dos 27 entes federativos (estados e Distrito Federal) apresentaram repostas sobre o PAR. Embora Sergipe tenha encaminhado ofício de resposta, não teceu comentários sobre as questões específicas do PAR, por isso sua manifestação não foi considerada na presente análise. 
293. Dessas dezoito respostas, destacam-se os seguintes pontos: maior parte da assistência técnica prestada pelo FNDE/MEC foi por via remota; pendências para finalizar a etapa de planejamento do PAR; sistema voltado mais para captação de recursos; atraso nas etapas e/ou na liberação de recursos, ou demora no atendimento; nove estados consideraram como insatisfatório, regular ou não célere o atendimento pelo fale conosco ou central de orientações PAR (peça 134) .
294. Verificou-se, ainda, que o link para acessar as perguntas frequentes divididas por tema no site do PAR-FNDE não está funcionando (https://www.fnde.gov.br/index.php/programas/par/perguntas-frequentes) . No mencionado site só aparecem as perguntas gerais sobre o PAR (conceito, prazo, senha, etc) .
295. Dentre as principais causas para as constatações aqui apontadas, pode-se mencionar: falta de assistência técnica presencial por equipes do FNDE; ineficiência na gestão dos chamados do Fale Conosco PAR; site do FNDE não amigável, sem acesso a informações sobre perguntas frequentes por tema no âmbito do PAR; e alta rotatividade das equipes municipais e estaduais.
296. O principal efeito decorrente das situações encontradas é o enfraquecimento do PAR como instrumento de apoio técnico e financeiro prestado pela União, em observância ao art. 211, § 1º, da Constituição Federal de 1988.
297. Em virtude do exposto, propõe-se recomendar ao FNDE, com fundamento no art. 250, III, do RITCU, que avalie a conveniência e a oportunidade de adotar os seguintes procedimentos no âmbito do Fale Conosco PAR, com vistas a aprimorar a resolutividade e a celeridade do aludido canal de atendimento:
a) adotar e/ou aprimorar ferramentas de tecnologia da informação para gerenciamento e resolução dos chamados abertos, a exemplo da disponibilização na página do sítio do FNDE que trata do PAR de 'atendentes robôs' e de vídeos explicativos sobre dúvidas mais frequentes acerca do uso do sistema; 
b) disponibilizar link de fácil acesso a perguntas frequentes na página do sítio do FNDE que trata do PAR, divididas pelos temas mais recorrentes e mais relevantes demandados nesse canal de atendimento e em outras bases que também tratem de demandas semelhantes;
c) manter, na página do sítio do FNDE que trata do PAR, fórum de discussões aberto para que gestores municipais e estaduais comuniquem entre si, postando perguntas e respostas sobre dúvidas no uso do PAR, no sentido de melhorar o compartilhamento de informações entre eles e reduzir a dependência da atuação direta do FNDE em todas as situações, e, caso julgar pertinente, com participação de um servidor do FNDE para auxiliar nas respostas;
d) para atendimentos realizados via 'Fale Conosco PAR', rever a classificação dos tipos das ocorrências mais frequentes por tema, bem como definir as áreas responsáveis por tratá-las em prazo estabelecido, atentando-se para que o percentual das ocorrências classificadas como 'outros' seja apenas residual, o que viabilizará melhoria do panorama geral das demandas mais frequentes e, consequentemente, o planejamento de ações para sua resolução.
298. Dentre os benefícios esperados vislumbra-se a possiblidade de se aprimorar a assistência prestada aos entes quanto ao uso da ferramenta PAR, aumentando a resolutividade de seus questionamentos de forma eficaz e célere, a fim de permitir um fluxo adequado de programação e execução das ações educacionais demandadas no sistema.
6. Monitoramento do Acórdão 2353/2018-TCU-Plenário, Rel. Min Walton Alencar
299. Os trabalhos referentes ao acompanhamento do PNE em 2017 foram realizados no âmbito do TC Processo 034.984/2017-8 e resultaram no Acórdão 2353/2018-TCU-Plenário, Rel. Min. Walton Alencar. Como o presente trabalho deu continuidade ao acompanhamento do PNE, aproveitou-se a oportunidade para verificar, também, o cumprimento das deliberações do referido Acórdão destinadas ao MEC, transcritas a seguir:
9.1. determinar ao Ministério da Educação que: 
9.1.1. no prazo de noventa dias, contados da ciência, encaminhe ao TCU relatório contendo avaliação acerca da possibilidade de cumprimento das metas do Plano Nacional de Educação, indicando as correções necessárias para o seu alcance e a execução física e financeira das ações orçamentárias e dos programas e políticas relacionados; 
9.1.2. no prazo de trinta dias, contados da ciência, informe ao TCU as datas das próximas reuniões da instância permanente de negociação e cooperação federativa de que trata o artigo 7º, § 5º, da Lei 13.005/2014, a serem realizadas em 2018, bem como as pautas definidas para essas reuniões; 
9.1.3. encaminhe ao TCU as atas das reuniões da instância permanente de negociação e cooperação federativa de que trata o artigo 7º, § 5º, da Lei 13.005/2014, que vierem a ser realizadas, tanto em 2018 como em anos vindouros, até trinta dias após a realização de cada reunião;
9.2. determinar ao Ministério do Planejamento, Desenvolvimento e Gestão, ao Ministério do Desenvolvimento Social e ao Ministério da Educação que, em conjunto, no prazo de cento e oitenta dias, contados da ciência, encaminhem a este Tribunal estudo de viabilidade acerca da criação do benefício adicional de que trata a estratégia 9.4 do Plano Nacional de Educação, e ainda, relatório contendo informações sobre as ações adotadas e a adotar para estimular a demanda e a frequência escolar do público da educação de jovens e adultos;
300. Cumpre frisar que recentemente o mencionado item 9.2 sofreu alteração de redação a partir de provimento parcial de pedido de reexame interposto, conforme deliberado no Acórdão 159/2020-TCU-Plenário, Rel. Min. Vital do Rêgo:
9.1. conhecer do pedido de reexame, com fundamento no art. 48 da Lei 8.443/1992, para, no mérito, dar-lhe provimento parcial, a fim de que seja conferida a seguinte nova redação ao subitem 9.2 do Acórdão 2353/2018-TCU-Plenário: 
'9.2. Determinar: 
9.2.1. ao Ministério do Planejamento, Desenvolvimento e Gestão, ao Ministério do Desenvolvimento Social e ao Ministério da Educação que, em conjunto, no prazo de cento e oitenta dias, contados da ciência, encaminhem a este Tribunal estudo de viabilidade acerca da criação do benefício adicional de que trata a estratégia 9.4 do Plano Nacional de Educação; 
9.2.2. ao Ministério do Desenvolvimento Social e ao Ministério da Educação que, em conjunto, no prazo de cento e oitenta dias, contados da ciência, encaminhem a este Tribunal relatório contendo informações sobre as ações adotadas e a adotar para estimular a demanda e a frequência escolar do público da educação de jovens e adultos;'
301. No intuito de avaliar as ações sob responsabilidade do MEC, encaminhou-se o Ofício de Requisição 01-186/2019, questionando especificamente sobre os itens 9.1.1, 9.1.2, 9.1.3 e 9.2 do Acórdão 2353/2018-TCU-Plenário, Rel. Min. Walton Alencar (peça 7, p. 2) .
302. A análise do monitoramento dos subitens 9.1.2 e 9.1.3 já foi realizada no tópico 3.1 deste relatório, em que se concluiu pelo não cumprimento do subitem 9.1.2 e pelo cumprimento do subitem 9.1.3.
303. No tocante ao subitem 9.1.1, a SEB/MEC informou que elaborou planejamento estratégico com a participação da Undime e do Consed, denominado Compromisso Nacional pela Educação Básica, contando também com participação de organizações civis que trabalham com os temas relativos ao PNE, e com apresentação de diagnóstico atual das ações necessárias para o cumprimento das metas do referido plano e definição das datas de execução de cada uma. Ademais, pediu prazo de noventa dias para apresentar ao TCU uma análise a respeito das metas estabelecidas pelo PNE, a ser realizada em conjunto com Consed e Undime, bem como a análise do planejamento a ser concluído pelas demais secretarias do Ministério (peça 15, p. 2) .
304. Ainda no que tange ao subitem 9.1.1, verificou-se que o MEC também apresentou informações no TC Processo 034.984/2017-8, sendo que cópias de tais manifestações foram juntadas aos presentes autos (peças 145, 147 e 148) . Na peça 145, o MEC informou as secretarias do Ministério, bem como outros órgãos federais, responsáveis por executar ações referentes a cada meta, listando também programas e ações em andamento para dar cumprimento a cada meta do PNE. 
305. No mesmo documento, o Ministério apresentou comentários sobre a possibilidade (tendência) de cumprimento ou não de cada meta, fazendo-se uma projeção linear dos indicadores considerando-se o histórico de avanço desde o início da vigência do plano. Além de críticas metodológicas a algumas metas e indicadores, o órgão concluiu que a maioria das metas não será alcançada a tempo. Pela análise trazida pelo MEC, a projeção de alcance das metas até o prazo final do plano é a seguinte:
a) não foram ou não serão alcançadas: metas 2, 3, 4, 5, 6, 9, 10, 12, 15, 16, 17, 19;
b) serão alcançadas parcialmente: metas 1, 7, 8, 11, 18* (a análise foi inconclusiva quanto à previsão do alcance integral da meta, porém um indicador já foi atingido) ;
c) serão alcançadas ou já foram alcançadas: metas 13, 14;
d) análise inconclusiva em relação à meta 20, pois apresentou somente dados elaborados pelo Inep em relação ao PIB de 2015, além de críticas à falta de estudos relacionados à capacidade operacional dos sistemas de ensino, estimativas de custos ou disponibilidades orçamentárias dos entes federados, ou análise de exequibilidade quando da definição da meta de investimento público em educação pública, de forma a atingir 7% e depois 10% do PIB no fim do plano.
306. Ademais, a Subsecretaria de Planejamento e Orçamento do MEC (SPO/MEC) teceu comentários sobre as ações orçamentárias sob responsabilidade da União no que diz respeito ao cumprimento das metas do PNE. Nesse sentido, frisou que a consecução das metas do aludido plano é desafio que só será alcançado com o trabalho conjunto de toda a Federação, visto que a educação é competência constitucional comum dos entes, citando exemplo de metas que dependem da ação coordenada dos entes, como a meta 1 (peça 147) .
307. Avançou dizendo que a centralidade do PNE nas ações do MEC também se expressa na execução orçamentária, sendo que na estrutura da programação orçamentária, a despesa da ação governamental na área da educação concentra-se na Função 12 - Educação. Enfatizou que todos os programas desenvolvidos pelo MEC contribuem para o alcance das metas do PNE, sendo que a maior parte dessas ações contribui para mais de uma meta do Plano, a exemplo do Programa de Fomento à Implementação de Escolas de Ensino Médio em Tempo Integral (EMTI) , que concorre para a consecução de ao menos quatro metas do PNE: 3 (ensino médio) , 6 (educação integral) , 7 (qualidade da educação básica) e 11 (ensino profissional de nível médio) , sem que seja possível definir um percentual de atuação em cada uma delas sem incorrer no risco da subjetividade ou da aleatoriedade nessa definição (peça 147) .
308. Já na peça 148, a SPO apresentou anexo à resposta um quadro do que seria 'a execução física e financeira das ações orçamentárias da Função 12 desde a criação do PNE' (peça 147, p. 3) . Entretanto, no quadro aparece apenas o exercício de 2014.
309. Pela análise das informações acima, nota-se que o Ministério apresentou grande parte das informações requeridas no subitem 9.1.1, como avaliação quanto à possibilidade de cumprimento das metas do PNE, ações desenvolvidas pelo Ministério para atingir tais metas e, em alguns casos, as correções julgadas necessárias. Entretanto, no que se refere à evolução física e financeira das ações, as informações vieram incompletas. Nesse sentido, entende-se que a determinação prevista no subitem 9.1.1 foi parcialmente cumprida.
310. Em relação ao item 9.2 e subitens, observou-se que no presente processo há manifestação da SEB/MEC (peça 15, p. 2-3) . Já no âmbito do TC Processo 034.984/2017-8, estão dispostos posicionamentos da Sealf/MEC e da SEB/MEC, sendo que cópias das aludidas manifestações também foram juntadas ao presente processo (respectivamente, peça 146, p. 3-7 e peça 149, p. 1-2) .
311. Não obstante as informações trazidas pelo MEC em relação ao item 9.2 e subitens, entende-se que o recente Acórdão 159/2020-TCU-Plenário, Rel. Min. Vital do Rêgo, não só alterou a redação do aludido item para dividi-lo em dois tópicos com destinatários distintos, como também o prazo de atendimento foi reiniciado a partir da ciência do último Acórdão.
312. Ademais, embora o MEC tenha feito referência aos entendimentos esposados pelo Ministério da Economia (o qual absolveu funções do extinto Ministério do Planejamento, Desenvolvimento e Gestão) e pelo Ministério da Cidadania (o qual absolveu funções do extinto Ministério do Desenvolvimento Social) quanto à questão do benefício adicional citado no subitem 9.2.1 (peça 146. p. 4-6) , é preciso colher diretamente junto a esses Ministérios a posição integral quanto a essa matéria.
313. Ressalta-se que há manifestação do Ministério da Cidadania quanto ao item 9.2 Acórdão 2353/2018-TCU-Plenário, Rel. Min. Walton Alencar acostada aos autos do TC Processo 034.984/2017-8, a qual também foi juntado aos presentes autos (peça 144) . No entanto, é preciso se atentar ao novo prazo de manifestação aberto aos órgãos envolvidos em razão do Acórdão 159/2020-TCU-Plenário, Rel. Min. Vital do Rêgo, sendo importante reavaliar a necessidade de nova diligência a fim de comprovar a manutenção dos entendimentos já trazidos aos autos, além da necessidade de se ouvir o Ministério da Economia com o intuito de se analisar todas as respostas em conjunto e obter uma visão completa da questão.
314. Dessa forma, considera-se que a análise dos subitens 9.2.1 e 9.2.2 resta prejudicada, em virtude de ainda estarem no prazo para cumprimento do gestor, deixando, portanto, o seu monitoramento para outro momento oportuno.
315. No que se refere aos demais itens monitoráveis do Acórdão 2353/2018-TCU-Plenário, Rel. Min. Walton Alencar (item 9.3 e subitens 9.3.1 e 9.3.2) , embora não tenham sido objeto de diligência no âmbito do presente processo, verificou-se que tanto o IBGE (subitem 9.3.1) quanto o Inep (subitem 9.3.2) se manifestaram no âmbito do TC Processo 034.984/2017-8, sendo que cópias de tais manifestações foram juntadas aos presentes autos (respectivamente peças 143 e 142) . Assim, cabe transcrever os mencionados itens:
9.3. determinar ao Instituto Brasileiro de Geografia e Estatística e ao Instituto Nacional de Estudos e Pesquisas Educacionais Anísio Teixeira que informem ao TCU, no prazo de noventa dias, contados da ciência, se consideram as recomendações abaixo convenientes e oportunas, indicando, em caso afirmativo, prazo e responsável por sua implementação, e, em caso negativo, justificativa para a sua não implementação: 
9.3.1. ao Instituto Brasileiro de Geografia e Estatística, que colete, na Pesquisa Nacional por Amostra de Domicílios ou em outra pesquisa estatística que julgar conveniente, os dados necessários à aferição anual do acesso à educação básica da população de quatro a dezessete anos de idade com deficiência, transtornos globais do desenvolvimento e altas habilidades ou superdotação, de modo a possibilitar o acompanhamento da Meta 4 do Plano Nacional de Educação, aprovado pela Lei 13.005/2014; 
9.3.2. ao Instituto Nacional de Estudos e Pesquisas Educacionais Anísio Teixeira, que nos próximos relatórios de monitoramento das metas do PNE de que trata o artigo 5º, § 2º, da Lei 13.005/2014, adote o indicador 'percentual de alunos de quatro a dezessete anos de idade com deficiência, transtornos globais do desenvolvimento e altas habilidades ou superdotação que recebem atendimento educacional especializado', ou indicador equivalente, calculado com base nos dados do Censo Escolar da Educação Básica, de modo a acompanhar a evolução do acesso ao atendimento educacional especializado;
316. No tocante à recomendação direcionada ao IBGE (subitem 9.3.1) , ressalta-se que o órgão enfatizou que a Pesquisa Nacional por Amostra de Domicílios (PNAD contínua) não investiga, especificamente, o acesso à educação básica da população de quatro a dezessete anos de idade com deficiência, transtornos globais do desenvolvimento e altas habilidades ou superdotação, sendo que a investigação sobre deficiência é realizada no Censo Demográfico, mas não contempla as aludidas categorias, pois busca caracterizar o grau de dificuldade permanente em relação à visão, audição e limitações de ordem física e intelectual (peça 143, p. 2) . 
317. Acrescentou que a investigação de temas como transtornos globais do desenvolvimento e altas habilidades ou superdotação depende de avaliação sobre a possibilidade técnica de captação do fenômeno e da precisão estatística dos resultados. Frisou que a Pesquisa Nacional de Saúde (PNS) prevê o levantamento sobre deficiência com as mesmas características do Censo Demográfico e periodicidade quinquenal. Ressaltou que a PNS iria a campo em 2019, se houvesse repasse dos recursos planejados pelo Ministério da Saúde (peça 143, p. 2) .
318. Por fim, destacou que atualmente não dispõe de estrutura de recursos humanos, no quadro de pessoal permanente, e tampouco de recursos financeiros, em seu orçamento regular, que possibilitem a expansão dos projetos de pesquisa. Ressaltou que a infraestrutura existente até o momento garante a realização das pesquisas estruturais e conjunturais que conformam o núcleo regular do programa de trabalho do órgão (peça 143, p. 2-3) .
319. Em suma, o IBGE frisou que não realiza a investigação na forma pretendida pela recomendação ora sob exame, nem na PNAD contínua e nem no Censo Demográfico, enfatizando limitações metodológicas e obstáculos operacionais para sua concretização. Dessa forma, conclui-se que a recomendação disposta no subitem 9.3.1 não foi implementada. 
320. No que tange à recomendação destinada ao Inep (subitem 9.3.2) , o órgão informou que considera conveniente e oportuna a adoção do indicador 'percentual de alunos de quatro a dezessete anos de idade com deficiência, transtornos globais do desenvolvimento e altas habilidades ou superdotação que recebem atendimento educacional especializado', ou indicador equivalente, calculado com base nos dados do Censo Escolar da Educação Básica, de modo a acompanhar a evolução do acesso ao atendimento educacional especializado, prevendo-se sua inclusão nos relatórios de monitoramento das metas do PNE (peça 142, p. 1) .
321. Asseverou que o instituto já havia tratado desse tema em reuniões técnicas internas, e que já começou a desenvolver estudos para construir tal indicador, visto que tal informação já consta Censo Escolar da Educação Básica. Salientou, todavia, que sua finalização depende de discussão conceitual e técnica com o MEC e com especialistas na área para definição do conceito de 'atendimento educacional especializado' (AEE) e 'educação especial', uma vez que há posicionamentos divergentes, sendo que alguns consideram que a oferta da educação especial já engloba o AEE e outros que argumentam que se trata de atividade distinta, geralmente oferecida no contraturno escolar (peça 142, p. 1-2) . 
322. Em razão disso, afirmou que é preciso reunir e fornecer elementos teóricos e empíricos para subsidiar a tomada de decisão acerca da consolidação desses conceitos e da construção do indicador, que, após alinhamento e consenso, será operacionalizado e publicado no próximo relatório de monitoramento das metas do PNE, a ser produzido pelo Inep em 2020 (peça 142, p. 2) . 
323. Pelo exposto, avalia-se que o Inep além de considerar oportuna a recomendação, já está adotando medidas para sua concretização, com provável publicação do novo indicador já no próximo relatório do Inep de monitoramento do PNE, a ser produzido em 2020. Dessa forma, entende-se que a recomendação atinente ao subitem 9.3.2 deve ser considerada em implementação.
7. Visão geral do cumprimento das metas do PNE
324. O Acórdão 528/2015-TCU-Plenário, Rel. Min. Bruno Dantas, determinou a instituição de processo de trabalho específico e contínuo para acompanhamento do PNE, a fim de comunicar anualmente, nas edições do FiscEducação, a evolução do desenvolvimento do Plano, bem como o cumprimento das obrigações e os resultados alcançados e a alcançar (item 9.5) . Por sua vez, o Acórdão 795/2016-TCU-Plenário, Rel. Min. Ana Arraes, aprovou a metodologia de acompanhamento do PNE, sem prejuízo do acréscimo de uma visão geral anual da situação do plano (item 9.1) .
325. A visão geral da evolução do cumprimento das metas do PNE baseia-se, essencialmente, nos indicadores apresentados nos relatórios bianuais de monitoramento do plano elaborados pelo Inep. Ocorre que o último relatório publicado pelo órgão (Relatório do 2º Ciclo de Monitoramento das Metas do Plano Nacional de Educação - 2018) foi detalhadamente analisado no último relatório de acompanhamento do PNE, sendo que tal análise foi incorporada ao Acórdão 2018/2019-TCU-Plenário, Rel. Min. Walton Alencar (vide Relatório do Acórdão, p. 10-32) .
326. O próximo relatório bianual deve sair em 2020, mas ainda sem previsão oficial de data. Nesse sentido, como ainda não houve publicação de novo relatório e o acórdão anterior do acompanhamento do PNE tratou extensivamente da evolução das metas, entende-se que não cabe trazer novamente os dados já apresentados detalhadamente no referido acórdão. 
8. Análise dos comentários dos gestores
327. O relatório preliminar de acompanhamento foi encaminhado aos gestores por meio do Ofício 40-186/2019-6, de 9/3/2020, (peças 136 e 137) . O MEC e o FNDE se manifestaram por meio do Ofício 61/2020/TCU/AECIGM/GM-MEC, de 23/3/2020, e os respectivos comentários encontram-se consolidados na peça 139 dos presentes autos.
328. Conforme orientam os itens 187 e 188 do Manual de Auditoria Operacional do TCU e 130 e 132 da ISSAI 3000, os comentários recebidos foram analisados em instrução específica (peça 140) . 
329. Os comentários trazidos pelo MEC e pelo FNDE (peça 139) à versão preliminar do relatório de acompanhamento (peça 135) , provocaram duas alterações no Tópico 3.1, as quais foram detalhadas nesta versão definitiva do relatório, porquanto alteraram o entendimento da equipe e resultaram em adequações das propostas de encaminhamento. 
330. Em suma, a proposta de determinação para que o MEC disponibilizasse o cronograma e as atas da Instância Permanente de Negociação (item 67 da versão preliminar do relatório de acompanhamento, peça 135, p. 17) sofreu ajustes de redação, tendo em vista que o MEC já disponibilizou sítio eletrônico específico para tratar da Instância. Já no que se refere ao monitoramento do subitem 9.1.3 do Acórdão 2353/2018-TCU-Plenário, Rel. Min. Walton Alencar (itens 69-70 da versão preliminar do relatório de acompanhamento, peça 135, p. 17-18) , houve alteração do entendimento, para que se considere cumprida a referida determinação, diante do fato de que o MEC apresentou a ata da primeira reunião da aludida instância.
331. Além dessas duas alterações no Tópico 3.1, optou-se por retirar a recomendação feita ao FNDE no relatório preliminar, Tópico 5.4, parágrafo 271 (peça 135, p. 46) . Havia sido recomendada a elaboração de estudo técnico para identificar os principais objetos planejados nos termos de compromisso vigentes e assinados durante o PAR 2011-2014, mas que ainda não haviam sido adquiridos pelos municípios/estados. 
332. A recomendação foi excluída, tendo em vista que o FNDE informou já elaborar estudo com vistas à quantificação das demandas planejadas no PAR pelos entes federados.
333. Em relação ao monitoramento do subitem 9.1.2 do Acórdão 2353/2018-TCU-Plenário, Rel. Min. Walton Alencar (itens 69-70 da versão preliminar do relatório de acompanhamento, peça 135, p. 17-18) não houve alteração do entendimento firmado no âmbito do relatório preliminar. No mesmo sentido, quanto aos demais tópicos, não houve objeção por parte do MEC e nem por parte do FNDE às análises e aos encaminhamentos propostos no âmbito do relatório preliminar, não havendo motivos para quaisquer ajustes.
9. Evento subsequente ao envio do relatório preliminar de Acompanhamento do PNE 2014 - 2024 aos gestores e que originou ajustes na proposta de encaminhamento.
9.1. Impacto da pandemia de Covid-19 na educação brasileira.
334. O relatório preliminar de Acompanhamento do PNE foi encaminhado para comentários dos gestores no dia 9/3/2020, dois dias antes de a Organização Mundial da Saúde (OMS) declarar a pandemia de Covid-19, doença causada pelo novo Coronavírus (Sars-Cov-2) . 
335. De acordo com a OMS e com especialistas em saúde pública, o isolamento social é uma das recomendações técnicas para conter a disseminação do vírus. Assim, a partir da segunda quinzena de março observou-se fechamento em massa de creches, escolas e instituições de ensino superior no Brasil.
336. A suspensão das aulas de maneira repentina e inesperada, após o início do período letivo e sem perspectiva de volta à normalidade das atividades escolares, representa um desafio sem precedentes para o setor educacional brasileiro (ONU BRASIL, 2020) . 
337. O cenário impõe-se ainda mais desafiador, pois a crise sanitária traz consigo uma crise econômica de impactos ainda incalculáveis, uma vez que o isolamento social propicia a paralisação de importantes setores da economia. Por sua vez, a paralisação econômica reduz a arrecadação governamental ao mesmo tempo que exige o incremento dos gastos públicos para amenizar as perdas financeiras das famílias e empresas durante o período de isolamento social causado pela pandemia. 
338. Desse modo, é provável que os governos federal, estaduais e municipais tenham menor capacidade de investimento no setor educacional nos próximos anos, o que exige que o planejamento estratégico e as ações de gerenciamento de riscos sejam mais robustas, a fim de mitigar os transtornos causados pela pandemia e tornar os gastos públicos mais eficientes. 
339. Os itens 4.1 e 4.2 do relatório preliminar de Acompanhamento do PNE 2014 - 2024 evidenciaram fragilidades no planejamento estratégico e na gestão de riscos do MEC e trouxeram propostas de ações mitigadoras que contaram com a anuência dos gestores. No entanto, dado o novo contexto no qual se encontra o Brasil, entende-se oportuno recomendar ao MEC que inclua os possíveis impactos causados pelo Coronavírus no setor educacional como um risco-chave a ser tratado tanto no planejamento estratégico da instituição como na gestão de riscos do Ministério.
340. Observou-se que o Ministério da Educação está divulgando em seu site as medidas já realizadas e as que estão em andamento relacionadas à atuação do órgão no desenvolvimento de ações para mitigar os problemas ocasionados durante o período de pandemia, o que demonstra boas práticas de gestão: proatividade e transparência (http://portal.mec.gov.br/index.php?option=com_content&view=article&id=86791) .
341. Em suma, as ações da Pasta Ministerial estão relacionadas: ao fortalecimento de soluções de educação à distância; reforço em materiais de higiene nas escolas; incentivo financeiro a linhas de pesquisas relacionadas a pandemias; contratação de profissionais da saúde para os hospitais universitários, destinação de recursos para que os hospitais universitários adquiram remédios e materiais necessários no combate do Coronavírus e concessão de bolsas para profissionais em residência médica e outros profissionais da saúde.
342. Embora se reconheça os benefícios esperados das ações adotadas pelo MEC no combate à pandemia de Covid-19, uma das missões do TCU é contribuir com o aperfeiçoamento da Administração Pública em benefício da sociedade. Dessa forma, a fim de contribuir com sugestões para auxiliar na mitigação dos problemas provocados pela pandemia de Covid-19 no setor educacional, mostra-se oportuno compartilhar com o MEC potenciais impactos da pandemia, vislumbrados pela equipe, na educação, cabendo recomendar que o Ministério os considere, juntamente com outros a serem identificados pelo próprio órgão, em sua gestão de risco.
343. O uso de tecnologias para ensino e aprendizagem mostra-se como importante forma de reparação dos danos aos alunos. Entretanto, estudantes em situação de vulnerabilidade socioeconômica, alunos da educação especial e comunidades indígenas possuem dificuldades de conexão com internet e de equipamentos adequados à aprendizagem remota (impacto nas metas 4, 5, 7, 8, 9 do PNE) . Dessa forma, é importante que as ações adotadas pelo MEC para garantir o acesso ao ensino a esses alunos contemplem também alternativas de menor tecnologia, como programação educativa em canais de televisão e rádio e fornecimento de materiais de leitura e trabalhos de casa guiados (ONU BRASIL, 2020) . 
344. Desde 2005, o Centro Regional de Estudos para o Desenvolvimento da Sociedade da Informação (Cetic.br) , departamento do Núcleo de Informação e Coordenação do Ponto BR - Nic.br, realiza anualmente a pesquisa TIC Domicílios com o objetivo de mapear o acesso à infraestrutura de Tecnologia da Informação e Comunicação (TIC) nos domicílios urbanos e rurais do país.
345. Os dados da última pesquisa TIC Domicílios divulgada, referente ao exercício de 2018, reforçam a necessidade de o MEC investir em alternativas de menor tecnologia para mitigar os danos causados aos alunos no período de suspensão das aulas, pois menos de 30% dos domicílios brasileiros possuem computador portátil e menos de 20% possuem computador de mesa, o que dificulta o acesso a ambientes de aprendizagem em websites. Por outro lado, 96% dos domicílios possuem televisão, que pode representar um importante apoio para o fortalecimento da aprendizagem.
Tabela 2: Domicílios que possuem equipamentos de TIC - Tecnologia da Informação e Comunicação
	Percentual (%) 
	Televisão
	Telefone celular
	Rádio
	Computador de mesa
	Computador portátil
	Tablet

	Total
	96
	93
	62
	19
	27
	14

Fonte: https://www.cetic.br/tics/domicilios/2018/domicilios/A/. Acesso em 1/4/20
346. A pesquisa TIC Domicílios estimou que, em 2018, aproximadamente 70% dos brasileiros com dez anos ou mais eram usuários de internet. Os resultados demonstraram que quase a totalidade dos usuários de Internet no país utilizou a rede pelo telefone celular (97%) . Em contraposição, menos da metade dos usuários acessou a rede utilizando o computador (43%) o que, segundo a pesquisa, reforça a tendência de redução do uso desse dispositivo observada ao longo da série histórica: era 51%, em 2017, mas já havia alcançado 80% em 2014.
347. Chama a atenção que o uso da Internet apenas pelo telefone celular foi mais frequente entre usuários de classe, renda familiar e escolaridade mais baixas. A TIC Domicílios 2018 evidenciou que, entre os usuários com renda familiar até um salário mínimo, 78% utilizou a rede apenas pelo telefone celular. 
348. Dessa forma, práticas de ensino à distância disponibilizados exclusivamente em websites sem versão mobile podem ser inacessíveis para a maioria dos usuários de Internet, com impacto mais negativo nas classes sociais mais baixas (Cetic.br, 2018) . Em análise ao portal do MEC, observou-se que o website do Ministério é responsivo e que o órgão disponibiliza aplicativos criados pela própria instituição aos cidadãos.
349. Contudo, é necessário frisar que a educação básica é de competências de estados e municípios e, de acordo com a pesquisa TIC Governo Eletrônico 2017, apenas 44% das prefeituras possuíam websites adaptados para dispositivos móveis e apenas 9% das prefeituras disponibilizavam aplicativos criados pela própria instituição aos cidadãos (Cetic.br, 2018) . 
350. Assim, é importante que o MEC apoie os entes subnacionais no desenvolvimento de soluções de Tecnologia da Informação para que eles possam mitigar os danos causados pela suspensão das aulas na educação básica decorrente do período de pandemia (Cetic.br, 2018) .
351. Outros fatores de risco a serem considerados na educação à distância mediante uso de maior tecnologia são: velocidade e suficiência do pacote de Internet utilizado pelas famílias de menor renda para assistir adequadamente conteúdo online; quantidade de domicílios que possuem dois ou mais aparelhos eletrônicos para que pais e filhos consigam trabalhar e estudar remotamente nos horários programados por seus trabalhos e/ou instituições de ensino enquanto perdurar o isolamento social.
352. De acordo com a Organização das Nações Unidas para a Educação, a Ciência e a Cultura (UNESCO) , os pais não estão preparados para a educação à distância no lar. Ocorre que uma das consequências do isolamento social no período de pandemia é a necessidade de os pais terem participação mais ativa no processo de aprendizado escolar dos filhos. Os pais precisam ficar ainda mais próximos dos conteúdos lecionados pelas escolas nesse período a fim de transmiti-los da melhor forma a seus filhos, influenciando, assim, o desenvolvimento da aprendizagem, das capacidades físicas e intelectuais das crianças e dos jovens de um modo que não estavam acostumados a fazer no período de normalidade.
353.  Assim, a ampliação do ensino a distância, principalmente, para a educação básica, deve vir acompanhada de ações que deem suporte aos pais para que facilitem a aprendizagem de seus filhos em casa (CF/88, art. 205 e 227) . Sobre esse aspecto, é oportuno que as ações do MEC dêem atenção especial aos pais com educação e recursos limitados (ONU BRASIL, 2020) .
354.  Alguns governos estaduais, a exemplo do Ceará, já publicaram normativos estendendo o período de quarentena das escolas públicas e privadas para, pelo menos, até a segunda quinzena do mês de maio (Decreto Estadual 33.532, de 30 de março de 2020) . Assim, há uma previsão de que os alunos fiquem afastados das salas de aula por, no mínimo, sessenta dias. 
355. Nessa seara, um grande desafio é garantir que esses estudantes permaneçam na escola quando as atividades retornarem à normalidade, tanto no ensino básico como no superior. Além disso, ressalta-se que o governo brasileiro já trabalha com o cenário de recessão econômica e aumento do desemprego no país. 
356. Desse modo, alguns dos possíveis riscos relacionados a esse contexto são: elevação das taxas de evasão escolar no ano de 2020 (impacto nas metas 2, 3, 12) ; aumento da inadimplência em programas como o Fundo de Financiamento Estudantil (Fies) (meta 12) ; elevação da demanda por matrículas na rede pública de ensino em 2021, uma vez que a queda da renda familiar tende a aumentar a quantidade de famílias que optem por colocar seus filhos em instituições públicas de ensino por não conseguirem mantê-los na rede privada (impacto nas metas 1, 2 e 3) .
357. A pesquisa TIC Domicílios 2018 informou que as populações das regiões Norte e Nordeste possuem menor capacidade de acesso à internet do que as demais regiões do país. Assim, os alunos das regiões Sul, Sudeste e Centro-Oeste tendem a ter acesso mais rápido ao conteúdo online nesse período de pandemia. Por outro lado, o MEC divulgou, no dia 31/3/2020, que as provas do Exame Nacional do Ensino Médio (Enem) 2020 serão aplicadas em 11 e 18 de outubro, na versão digital, e 1º e 8 de novembro, impressa. 
358. Ressalta-se que, em 2019, ano sem intercorrências no período letivo regular, o Enem ocorreu nos dias 3 e 10 de novembro. Assim, há o risco de que a manutenção das datas previstas para o Enem 2020 coloque os alunos do ensino médio das mais diversas regiões do país em situação de desigualdade provocada pelo período de suspensão das aulas durante a pandemia de Covid-19.
359. No dia 22/3/2020, o Ministro do Supremo Tribunal Federal, Alexandre de Moraes, homologou proposta de ajuste apresentada pelo procurador-geral da República, Augusto Aras, na Arguição de Descumprimento de Preceito Fundamental (ADPF) 568, em que foi firmado, em 2019, acordo sobre destinação de valores oriundos da Operação Lava-Jato. 
360. O acordo destinava pouco mais de R$ 1,6 bilhão à Educação, sendo aproximadamente R$ 1 bilhão ao MEC, R$ 250 milhões ao Ministério da Cidadania, R$ 250 milhões ao Ministério da Ciência e Tecnologia e R$ 100 milhões para o Ministério da Mulher, da Família e dos Direitos Humanos. 
361. Segundo a decisão do Supremo, os valores anteriormente destinados ao MEC seriam alocados nas seguintes ações: Apoio a Infraestrutura para a Educação Básica (R$ 751,9 milhões) ; e Apoio a Manutenção da Educação Infantil (R$ 250 milhões) . Por sua vez, o Ministério da Cidadania iria destinar os recursos a ações relacionadas ao Programa Crianças Feliz, que compreende iniciativas voltadas ao desenvolvimento integral da primeira infância, o Ministério da Ciência e Tecnologia à concessão de bolsas de estudo, e o Ministério da Mulher a ações socioeducativas em cooperação com os estados.
362. Por ocasião da pandemia de Covid-19, a decisão do Supremo destinou o R$ 1,6 bilhão previsto anteriormente para a educação ao Ministério da Saúde para o custeio das ações de prevenção, contenção, combate e mitigação à pandemia do Coronavírus (Covid-19) . Ressalta-se que tais recursos ainda não haviam sido empenhados, portanto, não causam a descontinuidade de nenhuma política pública, muito embora possua potenciais impactos. 
363. Os impactos no setor educacional decorrentes dessa decisão são: redução na construção de creches e pré-escolas; menor capacidade financeira para aquisição de mobiliário e equipamentos adequados ao funcionamento da rede física escolar da educação infantil; e redução na quantidade de bolsas de estudos ofertadas (metas do PNE mais impactadas 1 e 5) .
364. Por fim, a suspensão das aulas presenciais durante o período da pandemia de Covid-19 levou o governo federal a editar a Medida Provisória 934, de 1º de abril de 2020, estabelecendo medidas excepcionais sobre o ano letivo da educação básica e do ensino superior. 
365. Em linhas gerais, o aludido normativo dispensou a obrigatoriedade de cumprimento do mínimo de duzentos dias de efetivo trabalho escolar estabelecido na Lei de Diretrizes e Bases da educação nacional, mas manteve a obrigatoriedade de cumprimento da carga horária mínima anual de oitocentas horas, destacando que em todos os casos devem ser observadas as normas a serem editadas pelos respectivos sistemas de ensino.
366. A respeito dessa medida, caso o ensino à distância ocorrido durante o período de quarentena seja computado como efetivo trabalho escolar, há o risco de prejuízo à aprendizagem dos alunos, em especial os hipossuficientes, que não conseguem acompanhar o conteúdo ministrado na modalidade remota, o que prejudicaria a qualidade do ensino no Brasil. 
367. A educação brasileira está sendo profundamente afetada pela pandemia de Covid-19. Nesse cenário, temas como o Sistema Nacional de Educação e o Regime de Colaboração se mostram ainda mais urgentes, pois há ainda maior necessidade de ações coordenadas e assertivas por parte dos atores educacionais a fim de mitigar os danos causados por essa crise que afetou o mundo.
368. Ante todo o exposto, propõe-se recomendar ao MEC que inclua os possíveis impactos causados pelo Coronavírus no setor educacional como um risco-chave a ser tratado tanto no planejamento estratégico da instituição como na gestão de riscos do Ministério.
369. Espera-se que a adoção das medidas propostas ao longo deste relatório e neste capítulo possam contribuir para ações conjuntas entre União, Estados, DF e Municípios tanto no sentido de mitigar os danos causados pela pandemia de Covid-19 como para melhorar a qualidade da educação brasileira.
10. Conclusão
370. O Acompanhamento do PNE é o instrumento de fiscalização utilizado pelo TCU para avaliar, ao longo do período de 2014 a 2024, a evolução do desempenho do Plano, o cumprimento das obrigações nele contidas, os resultados alcançados e a alcançar.
371. A metodologia utilizada pelo Tribunal para realizar o acompanhamento do PNE se baseia em duas premissas principais: atuação com foco em risco e seletividade na ação de controle. Dessa forma, o presente trabalho partiu da seguinte situação: na metade da vigência do PNE, dezoito das vinte metas têm alta probabilidade de não serem cumpridas. Então, elencou-se duas potenciais causas que podem estar ensejando tal situação e que devem ser gerenciadas para o êxito das metas do PNE: complexidade do modelo federativo brasileiro e ausência de normas de cooperação entre os entes federados suficientemente regulamentadas para o setor educacional.
372. Assim, em 2019 o Acompanhamento do PNE buscou avaliar a atuação do MEC no que tange à coordenação de estratégias que promovam a cooperação federativa em prol do atingimento das metas do Plano.
373. As análises basearam-se no uso de ferramentas de extração e análise de dados do Simec/PAR, visita exploratória a municípios que pertencem a arranjos de desenvolvimento da educação, aplicação de questionários online, entrevistas com especialistas do setor educacional, reunião com gestores e técnicos do MEC, FNDE, Consed e Undime, análise das respostas aos ofícios encaminhados, análise documental, e pesquisa em sites institucionais das unidades objeto da presente fiscalização.
374. O Acompanhamento constatou que as ações colaborativas entre os entes federados ainda são incipientes na área educacional, o que prejudica o alcance das metas e a implementação das estratégias do PNE, pois todas as metas possuem ao menos uma estratégia que exige ação conjunta entre as unidades da federação.
375. Verificou-se que o MEC possui baixo nível de governança e isso representa importante obstáculo à implementação de ações estratégicas de âmbito nacional que visam a promoção do regime de colaboração na execução de políticas educacionais.
376. Constatou-se que, atualmente, o Plano de Ações Articuladas (PAR) se caracteriza, essencialmente, como mais um instrumento de transferência de verbas federais aos entes subnacionais, sem a definição de critérios claros e objetivos de repasse, e não como instrumento de diagnóstico e planejamento de política educacional, haja visto que foi concebido originalmente com intuito de estruturar e gerenciar metas definidas de forma estratégica pelos entes federados. Tal fato prejudica a identificação de ações educacionais propostas por órgãos estaduais e municipais que devem receber apoio técnico e financeiro prioritário da União. 
377. A partir dessas constatações, a equipe de fiscalização propôs à consideração superior medidas mitigadoras com o intuito de fortalecer o regime de colaboração no setor educacional entre os entes federados, aprimorar práticas de governança do MEC relacionadas aos mecanismos de estratégia e controle, bem como sanar impropriedades de atividades de gestão e de operação observadas no âmbito do PAR.
378. No dia 11 de março de 2020, a Organização Mundial da Saúde (OMS) declarou a pandemia de Covid-19, doença causada pelo novo Coronavírus (Sars-Cov-2) . De acordo com a OMS e com especialistas em saúde pública, o isolamento social é uma das recomendações técnicas para conter a disseminação do vírus. Assim, a partir da segunda quinzena de março, observou-se o fechamento em massa de creches, escolas e instituições de ensino superior no Brasil sem que haja previsão de retorno à normalidade das aulas. 
379. Tal fato representa um desafio sem precedentes para o setor educacional brasileiro e impacta diretamente no alcance das metas do PNE. Dessa forma, o presente trabalho também identificou riscos decorrentes dessa pandemia à política pública educacional, mencionou quais as metas do PNE devem ser mais impactadas por esses riscos, bem como teceu análises às medidas adotadas pelo MEC até o momento em relação ao Coronavírus. 
380. Cabe ressaltar que, durante a execução deste processo de acompanhamento, foram adotadas importantes medidas por parte do MEC. Houve a reinstitucionalização da Instância Permanente de Negociação e Cooperação entre União, Estados e municípios e do Comitê Estratégico do PAR. Criou-se grupo de trabalho destinado ao aprimoramento normativo e da execução do PAR. As minutas do Regimento Interno do Comitê e do normativo contendo as iniciativas que farão parte do próximo ciclo do PAR foram aprovadas em reunião do Comitê, dependendo de trâmites formais para serem publicadas.
381. Por fim, a documentação apresentada no âmbito dos comentários dos gestores indica que há alinhamento entre as medidas administrativas planejadas pelo MEC para serem executadas em 2020 e as propostas de encaminhamento constantes neste relatório.
382. Portanto, espera-se que a adoção dos encaminhamentos propostos possa mitigar os riscos decorrentes da complexidade do modelo federativo brasileiro, da ausência de normas de cooperação entre os entes federados suficientemente regulamentadas para o setor educacional e dos impactos causados pela pandemia de Covid-19 na educação brasileira.
11. Proposta de encaminhamento
383. Ante o exposto, submete-se à consideração superior do Ministro-Relator, Augusto Nardes, as seguintes propostas:
383.1. determinar ao Ministério da Educação (MEC) , com fundamento no art. 43, inciso I, da Lei 8.443/1992 c/c art. 250, inciso II, do Regimento Interno do TCU, que:
383.1.1 com fundamento no princípio da transparência - corolário do princípio da publicidade insculpido no caput do art. 37 da Constituição Federal de 1988 - e visando ao cumprimento efetivo do disposto do art. 7º, § 5º, da Lei 13.005/2014, passe a disponibilizar, na página do seu sítio oficial na internet destinada à Instância Permanente de Negociação e Cooperação entre a União, os Estados, o Distrito Federal e os Municípios, instituída pela Portaria-MEC 1.716, de 3 de outubro de 2019 (http://portal.mec.gov.br/instancia-permanente-de-negociacao) : a) o cronograma anual de todas as reuniões ordinárias, a ser disponibilizado no início de cada ano, preferencialmente em janeiro; b) as atas assinadas por todos os participantes referentes a todas reuniões ordinárias e extraordinárias ocorridas, a serem disponibilizadas até trinta dias após sua realização (item 79) ;
383.1.2 elabore, no prazo de 180 (cento e oitenta) dias, metodologia para realizar monitoramento contínuo e avaliações periódicas da execução do PNE 2014-2024 e o cumprimento de suas metas, conforme preconiza o art. 5º, inciso I, da Lei 13.005/2014, devendo-se atuar, na medida do possível, de forma conjunta com os demais entes federados (item 182) ;
383.1.3 aprove, no prazo de noventa dias, o regimento interno do Comitê Estratégico do PAR, detalhando os processos de trabalho definidos nos art. 3º da Lei 12.695/2012, art. 7º, IV, da Resolução CD/FNDE 14/2012 e arts. 3º e 4º da Portaria MEC 1.462/2019 (item 214) .
383.2 determinar ao Fundo Nacional de Desenvolvimento da Educação (FNDE) , com fulcro na Lei 8.443/1992, artigo 43, inciso I, c/c o Regimento Interno do TCU, artigo 250, inciso II, que:
383.2.1 estabeleça por meio de resolução, no prazo de 90 dias, as regras e os parâmetros para prorrogação de prazo de vigência dos termos de compromisso do PAR, atentando-se para que tais parâmetros considerem somente exceções à regra geral de prestação de contas e não acatem prorrogações excessivas de prazo, em cumprimento ao art. 6º, caput, art. 7º, art. 8º e art.9º da Lei 12.695/2012 (item 278) ;
383.2.2 implemente e disponibilize, em até dois meses após o início da vigência do próximo ciclo do PAR (PAR 4) , a geração de relatório no sistema (Simec/PAR) com o histórico de reprogramação do prazo de vigência dos termos de compromisso, contendo todos os campos necessários à tomada de decisão pelos gestores, prevendo obrigatoriamente os seguintes: entidade, UF, data inicial de vigência termo, data final de vigência do termo (originalmente definida quando de sua assinatura) , usuário da solicitação, data solicitação da prorrogação, justificativa apresentada, item/objeto do termo ainda não adquirido/executado pelo ente federado, protocolo da solicitação, situação, resultado, justificativa, análise FNDE, data, saldo bancário correspondente à data da solicitação, número conta bancária, agência bancária, valor do termo, valor empenhado até a data da solicitação, valor pago até a data da solicitação (item 279) .
383.3 recomendar ao Ministério da Educação (MEC) , com fundamento no art. 250, III, do Regimento Interno do TCU, que:
383.3.1 a Instância Permanente de Negociação e Cooperação Interfederativa (Portaria-MEC 1.716, de 3 de outubro de 2019) , em atenção ao art. 3º, II, do seu regimento interno (Portaria-MEC, de 4/2/2020) , pactue diretrizes de âmbito nacional, estadual, regional e interestadual a respeito da organização das redes de ensino, principalmente no tocante à gestão institucional e à integração das ações e serviços dos entes federativos, a fim de subsidiar o MEC na criação de políticas públicas que induzam o regime de colaboração (item 68) ;
383.3.2 divulgue no site PNE em Movimento e em suas redes sociais oficiais, informações relativas a ferramentas colaborativas previstas no PNE (Lei 13.005/14, §§ 5º, 6º e 7º) e na Constituição Federal (art. 241) , a exemplo dos Arranjos de Desenvolvimento da Educação; consórcios públicos com atuação na área de educação; e instância permanente de negociação e cooperação entre a União, os Estados, o Distrito Federal e os Municípios e instâncias permanentes de negociação, cooperação e pactuação em cada Estado; a fim de dar conhecimento às partes interessadas acerca da metodologia de trabalho desenvolvida por esses modelos colaborativos, principais resultados alcançados, contato dos representantes desses modelos, e campo para sanar eventuais dúvidas a respeito desses instrumentos colaborativos (item 127) ;
383.3.3 estabeleça processo de planejamento estratégico alinhado com o PNE, observando as boas práticas sobre o tema, contemplando, pelo menos: i) descrição da metodologia utilizada para formulação do planejamento estratégico institucional; ii) objetivos, indicadores e metas organizacionais, e seus respectivos alinhamentos com as metas do PNE 2014-2024, Plano Plurianual e LDB; iii) ações a serem desempenhadas por cada unidade no MEC para consecução das metas e objetivos constantes no planejamento estratégico do órgão e respectivos prazos previstos para a consecução dessas atividades; iv) riscos previstos e seus respectivos planos de contingência e ferramentas de monitoramento e avaliação v) divulgação do plano estratégico do MEC em seu site oficial; vi) divulgação interna e externa do nível de alcance das metas, esclarecendo quais as principais dificuldades que impactam aquelas em situação de atraso (item 155) ;
383.3.4 no Planejamento Institucional que vier a ser aprovado pela atual gestão do MEC haja previsão de que o plano seja revisado, pelo menos, quando houver alteração de estrutura organizacional do MEC, quando houver alteração do PNE, e quando faltar seis meses para encerrar a vigência do planejamento estratégico atualmente em vigor (parágrafo 156) ; 
383.3.5 elabore política de gestão de riscos para o PNE 2014-2024, observando os preceitos dispostos nos artigos 2º, inciso XII, 17 e 18 da IN Conjunta MP/CGU n. 1, de 10/5/2016 e, em seguida, elabore e implemente plano de gestão de riscos para o PNE, em consonância com o art. 2º, inciso IV, art. 4º, inciso VI, art. 5º, inciso III e art. 17 do Decreto 9.203, de 22 de novembro de 2017, e com o art. 2º, inciso VII, IN Conjunta MP/CGU 1, de 10/5/2016 e com a Portaria MEC n. 234, de 15/3/2018 e os disponibilize no sitio eletrônico oficial do Ministério (itens 170 e 171) ;
383.3.6 inclua os possíveis impactos causados pela pandemia de COVID-19, doença causada pelo novo Coronavírus (Sars-Cov-2) , no setor educacional como um risco-chave a ser tratado tanto no planejamento estratégico da instituição como na gestão de riscos do Ministério (item 368) .
383.4 recomendar ao Ministério da Educação (MEC) , com fundamento no art. 250, III, do Regimento Interno do TCU, que, com auxílio do Comitê Estratégico do PAR:
383.4.1 defina em ato normativo e com antecedência suficiente para atualização do sistema Simec/PAR 2021-2024, as ações, os programas e as atividades que serão objeto de atendimento no PAR 2021-2024, tanto de assistência técnica quanto de assistência financeira, conforme art. 3º da Lei 12.695/2012 e art. 4º, I da Portaria MEC 1.462/2019 (item 215) ; 
383.4.2 implemente módulo no PAR que viabilize o acompanhamento das ações, de modo a permitir o registro, pelos entes, e a aferição, pelo MEC, dos resultados físicos das ações apoiadas, conforme art. 3º da Lei 12.695/2012 e art. 4º, II da Portaria MEC 1.462/2019 (item 215) ;
383.4.3 elabore e disponibilize em sítio oficial do FNDE normativo contendo os critérios, os indicadores e a metodologia de cálculo utilizada para a elegibilidade e priorização dos repasses vinculados às iniciativas presentes no PAR, de forma a dar transparência ao processo de trabalho (item 239) ;
383.4.4 aprimore os campos do diagnóstico do PAR de forma a evitar questões abertas de cunho auto declaratório e respondidas somente por meio de percentuais (sem referência ao número inteiro) , principalmente vinculadas à Dimensão 4 do PAR, quando o indicador a ser alimentado pela resposta puder ser extraído direta e automaticamente de bases de dados oficiais do próprio governo, a exemplo do censo escolar, Munc e Estadic (item 239) ;
383.4.5 defina quais campos do Censo Escolar são necessários para aferir os Componentes dos Indicadores vinculados à Dimensão 4, de forma a calculá-los automaticamente e retorná-los ao sistema, dando transparência ao Ente respondente, ao gestor público e à sociedade acerca da situação escolar e sobre a efetiva necessidade da assistência técnica e/ou financeira da União (item 239) ;
383.4.6 concilie o diagnóstico feito pelo PDDE Interativo com o diagnóstico do PAR, de forma que as questões sejam complementares, convergentes e que a aplicação do primeiro seja anterior e sirva de subsídio balizador das informações requeridas pelo segundo (item 239) ;
383.4.7 implemente nova metodologia para preenchimento das etapas de planejamento do PAR, que induza maior transparência sobre a real quantidade de objetos solicitados pelos entes federados para todo o ciclo do PAR, atentando-se para que o próprio sistema contenha rotinas e críticas na entrada de dados que auxiliem na validação e no controle da adequabilidade das quantidades solicitadas em relação à situação da rede escolar registrada em bases de dados oficiais do MEC (item 251) .
383.5 recomendar ao Fundo Nacional de Desenvolvimento da Educação (FNDE) , com fundamento no art. 250, III, do RITCU, que avalie a conveniência e a oportunidade de adotar os seguintes procedimentos no âmbito do Fale Conosco PAR, com vistas a aprimorar a resolutividade e a celeridade do aludido canal de atendimento:
383.5.1 adotar e/ou aprimorar ferramentas de tecnologia da informação para gerenciamento e resolução dos chamados abertos, a exemplo da disponibilização na página do sítio do FNDE que trata do PAR de 'atendentes robôs' e de vídeos explicativos sobre dúvidas mais frequentes acerca do uso do sistema (item 297) ;
383.5.2 disponibilizar link de fácil acesso a perguntas frequentes na página do sítio do FNDE que trata do PAR, divididas pelos temas mais recorrentes e mais relevantes demandados nesse canal de atendimento e em outras bases que também tratem de demandas semelhantes (item 297) ;
383.5.3 manter, na página do sítio do FNDE que trata do PAR, fórum de discussões aberto para que gestores municipais e estaduais comuniquem entre si, postando perguntas e respostas sobre dúvidas no uso do PAR, no sentido de melhorar o compartilhamento de informações entre eles e reduzir a dependência da atuação direta do FNDE em todas as situações, e, caso julgar pertinente, com participação de um servidor do FNDE para auxiliar nas respostas (item 297) ;
383.5.4 para atendimentos realizados via 'Fale Conosco PAR', rever a classificação dos tipos das ocorrências mais frequentes por tema, bem como definir as áreas responsáveis por tratá-las em prazo estabelecido, atentando-se para que o percentual das ocorrências classificadas como 'outros' seja apenas residual, o que viabilizará melhoria do panorama geral das demandas mais frequentes e, consequentemente, o planejamento de ações para sua resolução (item 297) .
383.6 recomendar ao Comitê Deliberativo de Compras Nacional (CDCN) do FNDE, com fundamento no art. 250, III, do RITCU, que:
383.6.1 estude a viabilidade de elaborar um Plano Estratégico de Compras Nacional (PECN) , com vigência plurianual, coincidente com o ciclo PAR e que contemple as diretrizes para a elaboração dos Planos de Compras Nacionais, de duração anual (item 280) ;
383.6.2 leve em consideração no Plano Estratégico de Compras Nacional (PECN) as ações/programas/iniciativas que serão objeto de atendimento no PAR 2021-2024, definidas pelo Comitê Estratégico do PAR (item 280) .
383.7 dar ciência ao Ministério da Educação (MEC) , com fundamento no art. 7º da Resolução TCU 265/2014 c/c art. 4º da Portaria-Segecex 13, de 27/4/2011, de que:
383.7.1 as ações desenvolvidas pelo MEC não têm sido suficientes para estimular o regime de colaboração entre os entes federativos, contrariando o que estabelece o art. 11, inciso IX, do Decreto 10.195/2019 c/c art. 7º, caput, da Lei 13.005/2014, o que pode estar contribuindo para as seguintes situações: pouco conhecimento, por parte dos dirigentes municipais de educação, sobre Arranjo de Desenvolvimento da Educação (ADE) , prejudicando ações colaborativas intermunicipais, nos termos sugeridos pelo art. 7º, §7º, da Lei 13.005/14 (PNE) ; a instância permanente de negociação, cooperação e pactuação não foi instituída em ao menos treze estados, contrariando o disposto no § 6º, do art. 7º, da Lei 13.005/2014; os consórcios interestaduais existentes não executaram atividades ou projetos no setor educacional em 2019, enquanto os consórcios intermunicipais são pouco atuantes na área da educação, prejudicando a orientação constante no art. 37 do Decreto 6.017/2007 (item 128) ;
383.7.2 devido à ausência, no atual ciclo do PAR, de subações ou iniciativas cuja forma de execução cabe exclusivamente aos estados e municípios, para cumprimento das diretrizes elencadas no art. 2º do Decreto 6.094/2007, o modelo do PAR perdeu sua funcionalidade originária de articular ações de competência das três esferas de governo, direcionadas a um mesmo objetivo, dimensão, área e indicador específico (item 216) .
383.8 dar ciência aos seguintes órgãos e entidades do teor da decisão que vier a ser proferida em decorrência do presente trabalho, encaminhando-lhes cópia, bem como informando-lhes que os respectivos relatório e voto podem ser consultados em www.tcu.gov.br/acordaos, nos termos do Memorando-Circular Segecex 45/2017, de 25/8/2017: Comissão de Educação da Câmara dos Deputados; Comissão de Educação, Cultura e Esporte do Senado Federal; Ministério da Educação; Fundo Nacional de Desenvolvimento da Educação; Conselho Nacional de Educação; Instituto Nacional de Estudos e Pesquisas Educacionais Anísio Teixeira; Instituto Brasileiro de Geografia e Estatística; Controladoria-Geral da União; Conselho Nacional de Secretários de Educação (Consed) ; e União Nacional dos Dirigentes Municipais de Educação (Undime) .
383.9 em relação ao monitoramento das deliberações exaradas por meio do Acórdão 2353/2018-TCU-Plenário, Rel. Min. Walton Alencar, com fundamento no art. 8º da Resolução-TCU 265/2014 c/c Portaria-Segecex 27/2009, considerar:
383.9.1 parcialmente cumprida a determinação do subitem 9.1.1 do referido acórdão (item 309) ;
383.9.2 não cumprida a determinação do subitem 9.1.2 do referido acórdão (itens 70 e 302) ;
383.9.3 cumprida a determinação do subitem 9.1.3 do referido acórdão (itens 82 e 302) ;
383.9.4 não implementada a recomendação do subitem 9.3.1 do referido acórdão (item 319) ;
383.9.5 em implementação a recomendação disposta no subitem 9.3.2 do referido acórdão (item 323) ".
É o relatório.

não há

Não atuou.

RELATÓRIO DE FISCALIZAÇÃO. TERCEIRO ACOMPANHAMENTO ANUAL DO PLANO NACIONAL DE EDUCAÇÃO 2014-2024. AVERIGUAÇÃO DA EVOLUÇÃO DO DESENVOLVIMENTO DO PLANO, DO CUMPRIMENTO DAS OBRIGAÇÕES NELE CONTIDAS E DOS RESULTADOS ALCANÇADOS E A ALCANÇAR. AVALIAÇÃO DA ATUAÇÃO DO MINISTÉRIO DA EDUCAÇÃO NO QUE TANGE À COORDENAÇÃO DE ESTRATÉGIAS DE PROMOÇÃO DA ARTICULAÇÃO INTERFEDERATIVA NA IMPLANTAÇÃO DAS POLÍTICAS EDUCACIONAIS EM PROL DO ATINGIMENTO DAS METAS DO PNE. IDENTIFICAÇÃO DE RISCOS E DE OPORTUNIDADES DE MELHORIA VISANDO AO FORTALECIMENTO DO REGIME DE COLABORAÇÃO NO SETOR EDUCACIONAL, AO APRIMORAMENTO DAS PRÁTICAS DE GOVERNANÇA DO MEC RELACIONADAS AOS MECANISMOS DE ESTRATÉGIA E CONTROLE, AO SANEAMENTO DE IMPROPRIEDADES DE ATIVIDADES DE GESTÃO E DE OPERAÇÃO OBSERVADAS NO ÂMBITO DO PAR E À MITIGAÇÃO DOS EFEITOS DECORRENTES DA PANDEMIA DE COVID-19 NA EDUCAÇÃO BRASILEIRA. DETERMINAÇÕES. RECOMENDAÇÕES. CIÊNCIA AOS ÓRGÃOS ENVOLVIDOS E AO CONGRESSO NACIONAL. ARQUIVAMENTO.

RELATÓRIO DE ACOMPANHAMENTO (RACOM)

Secretaria de Controle Externo da Educação - SecexEduc.

Trago à apreciação deste Colegiado, nesta oportunidade, o relatório do terceiro acompanhamento anual do Plano Nacional de Educação (PNE) 2014-2024.
2.	Estabelecido pelo art. 214 da Constituição Federal e aprovado pela Lei 13.005/2014, o PNE 2014-2024 possui as seguintes diretrizes: 
I - erradicação do analfabetismo; 
II - universalização do atendimento escolar; 
III - superação das desigualdades educacionais, com ênfase na promoção da cidadania e na erradicação de todas as formas de discriminação; 
IV - melhoria da qualidade da educação; 
V - formação para o trabalho e para a cidadania, com ênfase nos valores morais e éticos em que se fundamenta a sociedade; 
VI - promoção do princípio da gestão democrática da educação pública; 
VII - promoção humanística, científica, cultural e tecnológica do País; 
VIII - estabelecimento de meta de aplicação de recursos públicos em educação como proporção do Produto Interno Bruto (PIB) , que assegure atendimento às necessidades de expansão, com padrão de qualidade e equidade; 
IX - valorização dos (as) profissionais da educação; e 
X - promoção dos princípios do respeito aos direitos humanos, à diversidade e à sustentabilidade socioambiental.
3.	Para a efetivação dessas diretrizes, a partir do alcance de 20 metas - de abrangência nacional e referentes às diversas modalidades e níveis de educação - e da implementação de 254 estratégias a elas ligadas, previstas na Lei 13.005/2014, a União, os estados, o Distrito Federal e os municípios devem atuar em regime de colaboração, conforme estabelecido pelo art. 7º da referida lei.
4.	Esse modo de atuação também está ordenado nos arts. 23, inciso V e parágrafo único, e 211 da Constituição Federal, segundo os quais é papel da União exercer, em matéria educacional, função redistributiva e supletiva, de forma a garantir equalização de oportunidade educacionais e padrão mínimo de qualidade do ensino mediante assistência técnica e financeira aos Estados, Distrito Federal e Municípios, tendo em vista o equilíbrio do desenvolvimento e do bem-estar em âmbito nacional, bem como no art. 8º, § 1º, da Lei 9.394/1996 (Lei de Diretrizes e Bases da Educação Nacional - LDB) , segundo o qual cabe à União a coordenação da política nacional de educação, articulando os diferentes níveis e sistemas e exercendo função normativa, redistributiva e supletiva em relação às demais instâncias educacionais.
5.	Nesse sentido, foram prescritos mecanismos de colaboração no setor educacional, dentre os quais se destaca a instituição, por lei específica, no prazo de até 2 anos da publicação da Lei 13.005/2014, ou seja, até 2016, do Sistema Nacional de Educação (SNE) .
6.	Em que pese ser considerada a estrutura responsável pela articulação entre os sistemas de ensino, em regime de colaboração, para efetivação das diretrizes, metas e estratégias do PNE 2014-2024, referido sistema ainda não foi implantado.
7.	Acerca disso, tramita, atualmente, na Câmara dos Deputados, proposição com esse fim (Projeto de Lei Complementar 25/2019) , de autoria da Deputada Professora Dorinha Seabra Rezende e relatoria do Deputado Idilvan Alencar. 
8.	Ressalte-se que outras duas proposições também foram apresentadas na Câmara dos Deputados com o objetivo de instituir o SNE, quais sejam, o Projeto de Lei Complementar 413/2014, que se encontra arquivado desde janeiro deste ano, e o Projeto de Lei Complementar 216/2019, o qual foi apensado ao Projeto de Lei Complementar 25/2019. Ressalte-se, também, que relatório elaborado pela Comissão Externa da Câmara dos Deputados destinada a acompanhar o desenvolvimento dos trabalhos do MEC recomendou ao Poder Legislativo a aprovação do projeto de lei de criação do SNE até julho deste ano.
9.	No âmbito deste Tribunal, o acompanhamento específico e contínuo do PNE 2014-2024 se originou de determinação constante no item 9.5 do Acórdão 528/2015-TCU-Plenário (relator Ministro Bruno Dantas) e tem sido realizado com base na metodologia aprovada pelos Acórdãos 795/2016 e 2.921/2016, ambos também do Plenário, da relatoria da Ministra Ana Arraes, a partir de diversas premissas, dentre elas a identificação de eventos de risco que possam impactar negativamente a consecução do plano.
10.	O primeiro acompanhamento do PNE 2014-2024, realizado em 2017 e objeto do TC Processo 034.984/2017-8, no qual foi proferido o Acórdão 2353/2018-TCU-Plenário (relator Ministro Walton Alencar Rodrigues) , evidenciou que, à época, dezoito das vinte metas nele estabelecidas tinham alta probabilidade de não serem atingidas até 2024, razão pela qual foi determinada a priorização da realização de ações de controle sobre a sua evolução.
11.	Já o segundo acompanhamento do PNE 2014-2024, realizado em 2018, no âmbito do TC Processo 033.286/2018-3, cujo resultado consta do Acórdão 2018/2019-TCU-Plenário (relator Ministro Walton Alencar Rodrigues) , apresentou uma visão geral da evolução das suas metas e estratégias, analisando, de forma mais pormenorizada, as metas 4 (universalização da educação especial/inclusiva) , 18 (asseguração de plano de carreira aos profissionais da educação) e 19 (gestão democrática da educação) .
12.	No início do presente acompanhamento, realizado em 2019, apurou-se a alta probabilidade de, já na metade da vigência do PNE 2014-2024, dezoito das vinte metas nele estabelecidas não serem cumpridas, tendo sido elencados os seguintes fatores que poderiam estar contribuindo para isso, os quais representariam fortes riscos para o seu êxito: a) complexidade do modelo federativo brasileiro; e b) ausência de normas de cooperação federativa suficientemente regulamentadas no setor educacional, a exemplo da não instituição do SNE.
13.	Em face desse exame preliminar, decidiu-se focar, no acompanhamento corrente, o regime de colaboração previsto no art. 7º da Lei 13.005/2014, bem como nos arts. 211 e 23, inciso V e parágrafo único, da Constituição Federal e no art. 8º, § 1º, da Lei 9.394/1996, dado o seu papel fundamental na efetivação das diretrizes do PNE 2014-2024.
14.	Nesse contexto, o presente acompanhamento objetivou averiguar não apenas a evolução do desenvolvimento do PNE 2014-2024, o cumprimento das obrigações nele contidas e os resultados alcançados, mas, também, a atuação do Ministério da Educação, na condição de responsável pela governança educacional nas três esferas de governo, no que tange à coordenação de estratégias de promoção da articulação interfederativa na implantação das políticas educacionais em prol do atingimento das metas do plano. 
15.	Para tanto, foram analisados modelos atualmente existentes de colaboração vertical (entre União, estados e municípios) , quais sejam, as instâncias permanentes de negociação, cooperação e pactuação e o Plano de Ações Articuladas (PAR) , e horizontal (entre entes análogos, interestadual ou intermunicipal) , como o Arranjo de Desenvolvimento da Educação (ADE) e o consórcio público. 
16.	Previstas no art. 7º, §§ 5º e 6º, da Lei 13.005/2014, as instâncias permanentes de negociação, cooperação e pactuação consistem, juntamente com o SNE, nos principais instrumentos de implantação do regime de colaboração previsto nessa lei. Tais instâncias constituem o espaço de negociação para decisão de áreas de atuação comum e concorrente dos entes, acerca execução das políticas descentralizadas de educação.
17.	Já o ADE, um instrumento colaborativo intermunicipal preceituado pelo art. 7º, § 7º, da Lei 13.005/2014 e disciplinado pela Resolução do Conselho Nacional da Educação (CNE/CEB) 1/2012, representa um "modelo de trabalho em rede no qual um grupo de municípios com proximidade geográfica e características sociais e econômicas semelhantes busca trocar experiências e solucionar conjuntamente dificuldades na área da educação". 
18.	Por sua vez, o consórcio público, que está previsto no art. 241 da Constituição Federal, disciplinado na Lei 11.107/2005 e regulamentado no Decreto 6.017/2007, consiste em uma pessoa jurídica formada exclusivamente por entes da Federação, para estabelecer relações de cooperação federativa, incluindo a realização de objetivos de interesse comum, seja como associação pública, com personalidade jurídica de direito público e natureza autárquica, ou como pessoa jurídica de direito privado sem fins econômicos.
19.	Por fim, o Plano de Ações Articuladas, que foi instituído pelo Decreto 6.094/ 2007 e atualmente está regulamentado pela Lei 12.695/2012 e pela Resolução do Conselho Deliberativo do FNDE (CD/FNDE) 14/2012, inserindo-se entre as ações colaborativas do governo federal, tem como principal objetivo a promoção da melhoria da qualidade da educação básica pública, mediante a concessão de apoio técnico ou financeiro, em caráter suplementar e voluntário, às redes públicas dos Estados, do Distrito Federal e dos Municípios.
20.	Trata-se de um instrumento de planejamento das políticas de educação, para um período de 4 anos, sendo elaborado pelos entes federados - após diagnóstico da situação educacional local, estruturado em quatro dimensões (gestão educacional, formação de profissionais de educação, práticas pedagógicas e avaliação e infraestrutura física e recursos pedagógicos) - e pactuado com o Ministério da Educação, a partir das ações, programas e atividades definidas pelo seu Comitê Estratégico.
II
21.	Considerando os objetivos acima explicitados para o presente acompanhamento, as investigações realizadas centraram-se em três questões básicas: 
	a) Questão 1: Há mecanismos institucionalizados de coordenação, articulação e colaboração de forma a criar condições para a atuação conjunta e sinérgica entre o MEC e as secretarias estaduais e municipais de educação, com vistas ao atingimento das metas do PNE, conforme preceitua o art. 7º da Lei 13.005/2014?
b) Questão 2: O Plano de Ações Articuladas (PAR) tem sido utilizado regularmente pelos entes federativos como instrumento de planejamento e de gestão da política educacional, conforme dispõe a Lei 12.695/2012, o Decreto 6.094/2007 e a Resolução CD/FNDE 14/2012?
c) Questão 3: Estão claramente definidos os processos de trabalho do MEC para monitorar e avaliar as metas do PNE 2014-2024 e utilizar o resultado dessas análises como subsídio para propor políticas públicas que assegurem a implementação das estratégias e o cumprimento das metas do plano, nos termos do art. 5º, § 1º, incisos I e II, da Lei 13.005/2014 e dos arts. 211 e 214 da Constituição Federal?
22.	Outrossim, em continuidade ao processo de acompanhamento do PNE 2014-2024, verificou-se, também, o cumprimento das medidas determinadas pelo Acórdão 2353/2018-TCU-Plenário (recentemente alterado pelo Acórdão 159/2020-TCU-Plenário) . 
23.	Por fim, em face do atual cenário de suspensão de atividades escolares, crise sanitária, recuo da atividade econômica, queda de arrecadação e incremento de despesas públicas, ocasionado pela pandemia da Covid-19, com possíveis impactos negativos substanciais na distribuição dos recursos destinados à educação nos próximos anos, o presente acompanhamento também buscou identificar os riscos decorrentes dessa pandemia ao setor educacional brasileiro, bem como analisar as medidas até então adotadas pelo MEC em relação a isso, de forma a propor subsídios para revisão do planejamento estratégico e da gestão de riscos dessa pasta.
24.	Ressalto que, neste acompanhamento, não se promoveu uma visão geral anual da situação do PNE 2014-2024, em face do foco proposto para os trabalhos e do fato de que tal análise se basearia, essencialmente, nos indicadores apresentados nos relatórios bianuais de monitoramento do plano elaborados pelo Instituto Nacional de Estudos e Pesquisas Educacionais Anísio Teixeira (Inep) , cujo último relatório publicado (Relatório do 2º Ciclo de Monitoramento das Metas do Plano Nacional de Educação - 2018) já foi detalhadamente analisado por este Tribunal no acompanhamento realizado em 2018 (Acórdão 2018/2019-TCU-Plenário, relator Ministro Walton Alencar Rodrigues) e o próximo relatório, a ser lançado neste exercício, ainda não tem previsão oficial de data.
III
25.	Os resultados do presente acompanhamento constam do relatório que ora se aprecia (peça 150) , transcrito anteriormente, cuja versão preliminar foi enviada aos gestores e cujos comentários (peça 139) resultaram em adequações das propostas de encaminhamento.
26.	A principal conclusão das investigações realizadas é a de incipiência das ações colaborativas desenvolvidas pelos entes federados na área educacional, aliada ao baixo nível de governança do Ministério da Educação MEC na condução de políticas públicas educacionais em prol do atingimento das metas do PNE 2014-2024,
27.	Em relação à fragilidade do regime de colaboração entre os entes federados, apurou-se que decorre dos seguintes fatores: 
a) ausência de implementação efetiva das instâncias permanentes de negociação, cooperação e pactuação entre os entes federados; 
b) insuficiência das ações desenvolvidas pelo MEC para estimular práticas de fortalecimento do regime de colaboração entre os entes federativos.
28.	Como dito alhures, a articulação interfederativa estabelecida pelo PNE 2014-2024, de cujos instrumentos de colaboração se sobressaem as instâncias permanentes de negociação, cooperação e pactuação, notadamente diante da ausência de instituição do SNE, é fundamental para o alcance das metas e a implementação das estratégias nele estabelecidas.
29.	Não obstante, no que tange à Instância Permanente de Negociação e Cooperação entre a União, os Estados, o Distrito Federal e os Municípios, em que pese ter sido criada por meio da Portaria MEC 619/2015 (revogada pela Portaria MEC 1.716/2019) , tal instância esteve inoperante até dezembro de 2019, quando ocorreu a primeira reunião, para definição de seu regimento interno e deliberação acerca das metas do PNE com prazo expirado - metas 1 (universalização da educação infantil) , 3 (universalização do ensino médio) , 15 (formação de professores) , 18 (asseguração de plano de carreira aos profissionais da educação) e 19 (ampliação do financiamento da educação) -, consideradas prioritárias para discussão, com definição de estratégias para seu atingimento.
30.	Por outro lado, a maioria dos estados ainda não instituíram instâncias permanentes de negociação, cooperação e pactuação com seus respectivos municípios, sendo que dois adotaram tal medida apenas no segundo semestre de 2019, ou seja, cinco anos após a entrada em vigor do PNE 2014-2024.
31.	Definitivamente, a inoperância da Instância Permanente de Negociação e Cooperação entre a União, os Estados, o Distrito Federal e os Municípios ao longo dos últimos seis anos, bem como a não instituição dessas instâncias em todos os estados, comprometeu a articulação federativa em prol do cumprimento das metas do PNE 2014-2024.
32.	O resultado disso está evidenciado em recente análise realizada pelo próprio MEC sobre a tendência de cumprimento do PNE 2014-2024, considerando o histórico de avanço desde o início de sua vigência (peças 145, 147 e 148) , na qual consta a seguinte projeção de alcance de suas metas, até o seu prazo final: 
	a) não foram ou não serão alcançadas: metas 2, 3, 4, 5, 6, 9, 10, 12, 15, 16, 17 e 19;
	b) serão alcançadas parcialmente: metas 1, 7, 8, 11 e 18 (a análise foi inconclusiva quanto à previsão do alcance integral da meta, porém um indicador já foi atingido) ;
	c) serão alcançadas ou já foram alcançadas: metas 13 e 14;
	d) análise inconclusiva em relação à meta 20, pois apresentou somente dados elaborados pelo Inep em relação ao PIB de 2015, além de críticas à falta de estudos relacionados à capacidade operacional dos sistemas de ensino, estimativas de custos ou disponibilidades orçamentárias dos entes federados, ou análise de exequibilidade quando da definição da meta de investimento público em educação pública, de forma a atingir 7% e depois 10% do PIB no fim do plano.
33.	Contribuiu para o avanço insatisfatório do PNE 2014-2024, ademais, a baixa atuação do MEC em seu papel de coordenador da política educacional, liderando e estimulando o regime de colaboração entre os demais entes federativos, com vistas ao alcance das metas educacionais no prazo previsto.
34.	No caso, apurou-se que as ações desenvolvidas por essa pasta ministerial não têm sido suficientes para estimular práticas que fortaleçam o regime de colaboração entre os entes federativos no setor educacional, haja vista as seguintes situações: desconhecimento, por parte dos municípios, sobre o ADE, prejudicando a adoção de ações colaborativas intermunicipais de disseminação de boas práticas de governança e gestão educacional; não instituição da instância permanente de negociação, cooperação e pactuação em, ao menos, treze estados, prejudicando a colaboração vertical entre os entes federados; inexecução, pelos consórcios interestaduais existentes, de atividades ou projetos no setor educacional; incipiência da formação de consórcios intermunicipais na área de educação.
35.	A par desse cenário desfavorável, é importante destacar que se está buscando a sua reversão, com vias ao estabelecimento de um espaço de articulação federativa e de consolidação do regime de colaboração previsto para a educação.
36.	É que, nos últimos meses, o MEC tem adotado medidas com esse fim, tais como a reativação da Instância Permanente de Negociação e Cooperação entre a União, os Estados, o Distrito Federal e os Municípios e a publicação do seu regimento interno (Portaria MEC 201/2020) , aprovado em 10/12/2019. Houve, também, a criação de conteúdo institucional no sítio eletrônico do ministério dispondo sobre atas, deliberações e atividades dessa instância, com propositura de ações a serem monitoradas pela Secretaria Executiva da Instância, com apoio da Coordenação Geral de Projeto e Gestão da Informação da Secretaria de Educação Básica (SEB) do MEC.
37.	Em relação ao baixo nível de governança do MEC, e seus reflexos no alcance das metas do PNE 2014-2024, apurou-se as seguintes causas: 
a) inexistência de planejamento estratégico institucional para o exercício de 2019; 
b) fragilidades nos planejamentos estratégicos das secretarias finalísticas do ministério; 
c) incipiência da gestão de riscos relativamente à implementação das metas e estratégias do plano; 
d) ausência de monitoramento contínuo e de avaliações periódicas da execução do plano.
38.	Como consequência da inexistência de planejamento estratégico do MEC, apuraram-se os seguintes efeitos: a) prejuízo à eficiência e à efetividade das ações adotadas, bem como à reavaliação de rumos e à comunicação entre os agentes envolvidos; b) desalinhamento entre as metas estabelecidas para as secretarias finalísticas do MEC e para o PNE 2014-2024; e c) dispersão das ações adotadas pelas diversas unidades do ministério, como sobreposição de responsabilidade entre secretarias com competências afins.
39.	Já para a gestão de risco, em que pese a instituição do Comitê de Governança, Integridade, Gestão de Riscos e Controles do MEC, pela Portaria MEC 263/2017, posteriormente alterada pela Portaria 313/2019, e da Política de Gestão de Riscos e Controles do MEC (PGRC-MEC) , pela Portaria MEC 234/2018, não foram identificados instrumentos de mapeamento e avaliação de riscos decorrentes de fatores internos e externos que pudessem vir a obstaculizar o alcance das metas do PNE 2014- 2024.
40.	Ressalte-se que o art. 10 da citada Portaria MEC 234/2018 estabelece que esse plano deve ser objeto de especial atenção e tratamento prioritário no tocante ao levantamento dos riscos associados à implementação ou não de suas metas, suas estratégias e suas demais disposições.
41.	Não obstante toda essa normatização, o fato é que o Ministério não tem efetivamente implementado ações típicas de gerenciamento de risco, haja vista que: a) não possui diagnóstico dos fatores-chave e das tendências que tenham impactos positivos e negativos sobre os objetivos da organização e do PNE; b) inexiste plano de gestão de risco a fim de assegurar que a política de gerenciamento de riscos seja implementada em todos os níveis, práticas e processos da organização; c) não há definição da metodologia e das ferramentas a serem utilizadas; d) não há definição dos critérios a serem utilizados para avaliar a significância dos riscos identificados; e) inexiste matriz de riscos do MEC e do PNE, bem como processo de monitoramento e acompanhamento dos fatores que podem prejudicar ou facilitar a consecução do plano educacional.
42.	Cumpre alertar que, nos termos do art. 3º da Portaria MEC 234/2018, a conclusão da implementação de política de gestão de riscos do MEC poderá se estender até março de 2023, ou seja, próximo ao término da vigência do PNE 2014-2024.
43.	Como ressaltado no relatório, a ausência da implementação de um plano de gestão de risco - como ferramenta de auxílio nas tomadas de decisão -, em regime de colaboração, com madura capacidade de coordenação por parte do governo federal, pode resultar no uso ineficiente de recursos e na ineficácia e inefetividade das políticas públicas em educação, o que prejudicará as tentativas de reversão da baixa probabilidade de cumprimento das metas do PNE 2014-2024.
44.	Quanto ao monitoramento contínuo e às avaliações periódicas da execução do PNE 2014-2024, não se encontrou evidência da promoção dessas práticas de governança pelo MEC. 
45.	Pelo monitoramento contínuo, verifica-se a adequação dos instrumentos utilizados pelo gestor na execução das políticas públicas, enquanto, pelas avaliações periódicas, avalia-se os resultados obtidos com as ações implementadas, confrontando-se o desempenho alcançado com o proposto inicialmente.
46.	Como causas, apontou-se a ausência de metodologia de trabalho definida e institucionalizada no âmbito do Ministério da Educação com esse fim e a dependência da ação de gestores estaduais e municipais, em um contexto de pouco articulação federativa, na implementação e no acompanhamento da execução do plano.
47.	Já as consequências para a não realização desse controle incluem o desconhecimento de que decisões políticas implementadas estão produzindo os resultados previstos, a dificuldade de correção dos rumos de políticas mal formuladas e/ou implementadas e de compreensão das causas dos problemas que estão inviabilizando o alcance das metas do PNE 2014-2024, o uso ineficiente dos recursos públicos, a impossibilidade de medição da eficácia da política pública implementada e a redução da transparência, com prejuízo ao controle social.
48.	Por fim, quanto ao Plano de Ações Articuladas (PAR) , apurou-se que tal modelo indutor de colaboração não tem sido utilizado pelos entes federados como instrumento de planejamento e de gestão das políticas educacionais voltadas à educação básica, caracterizando-se, essencialmente, como mais um meio de transferência de verbas federais aos entes subnacionais, em face dos seguintes fatores:
	a) inoperância do Comitê Estratégico do PAR, comprometendo o diagnóstico e o planejamento do apoio técnico e financeiro prestado pela União, em caráter suplementar e voluntário, em favor da educação básica e, por conseguinte, a gestão estratégica do PNE 2014-2024;
	b) fragilidade dos indicadores de avaliação da situação dos entes federados, prejudicando as decisões relacionadas ao oferecimento pela União de assistência técnica e/ou financeira às redes públicas de educação básica;
	c) vulnerabilidade da metodologia de preenchimento da fase de planejamento do PAR, com destaque para a falta de críticas automatizadas sobre os dados declarados pelos estados e municípios;
	d) prorrogação excessiva dos prazos de vigência do PAR, comprometendo a devida prestação de contas, a devolução de saldos bancários e, eventualmente, a adoção das medidas de exceção visando à recuperação de recursos públicos;
	e) fragilidades na assistência técnica prestada pelo MEC/FNDE no "Fale conosco PAR", prejudicando a execução das ações educacionais demandadas no sistema.
IV
49.	Como resultado das investigações realizadas, foram propostas ações com vistas à mitigação dos riscos decorrentes da complexidade do modelo federativo brasileiro, da ausência de normas de cooperação entre os entes federados suficientemente regulamentadas para o setor educacional e dos impactos causados pela pandemia de Covid-19 na educação brasileira.
50.	Tais medidas visam, em especial, o fortalecimento do regime de colaboração no setor educacional, o aprimoramento das práticas de governança do MEC relacionadas aos mecanismos de estratégia e controle e o saneamento de impropriedades de atividades de gestão e de operação observadas no âmbito do PAR.
51.	Pela total pertinência e adequação com os problemas apontados, acolho as medidas propostas.
52.	Na oportunidade, reitero o destaque à adoção pelo MEC, nos últimos meses, de importantes medidas visando à correção das fragilidades apuradas neste acompanhamento, como, por exemplo, a reinstitucionalização da Instância Permanente de Negociação e Cooperação entre União, Estados e municípios e do Comitê Estratégico do PAR, com o mapeamento e o redesenho dos processos de trabalho desse comitê e o aprimoramento normativo desse instrumento de colabaração para o seu próximo ciclo de vigência (2021-2024) , inclusive quanto ao monitoramento da execução das obrigações educacionais nele pactuadas.
53.	Destaque, também, para a avaliação recente acerca da possibilidade de cumprimento das metas do PNE 2014-2024, com identificação das ações já desenvolvidas nesse sentido e das correções necessárias ao seu alcance (peças 145, 147 e 148) . 
54.	Outra medida adotada pelo ministério se refere à elaboração de planejamento estratégico, com a participação da União Nacional dos Dirigentes Municipais de Educação (Undime) , do Conselho Nacional de Secretários de Educação (Consed) e de organizações civis atuantes em temas relativos ao PNE 2014-2024, denominado Compromisso Nacional pela Educação Básica, com apresentação de diagnóstico atual das ações necessárias para o cumprimento das metas do referido plano e definição das datas de execução de cada uma (peça 15) .
55.	Além de se alinharem plenamente às propostas de encaminhamento ora sugeridas, tais medidas, dentre outras anunciadas pelo MEC, que reconhece seu protagonismo na consecução das metas decenais do PNE 2014-2024, bem como seu papel indutor das políticas nacionais de educação, denotam, acima de tudo, o empenho da gestão atual "na reestruturação, aprimoramento e implementação de seus programas e ações na direção de contribuir para a melhoria da trajetória de cada um dos indicadores das metas do PNE, que, independente da possibilidade de alcance, permanecem como bússola para suas ações e programas".
V
56.	Com implementação descentralizada entre os três níveis de governo, a educação brasileira enfrenta sérios desafios, notadamente em termos dos resultados educacionais, com indicadores evidenciando a baixa qualidade de ensino e a existência de desigualdades regionais e sociais nos diversos níveis e modalidades de ensino, os quais constituem graves obstáculos ao desenvolvimento socioeconômico do país. 
57.	A superação desses desafios requer a atuação coordenada e estruturada de todos os responsáveis pela execução das políticas públicas educacionais. Destarte, é inquestionável a necessidade de se discutir aspectos de governança educacional no Brasil, em suas dimensões de liderança, estratégia e controle, notadamente em um cenário no qual o sucesso da educação brasileira passa, necessariamente, pela boa implementação das políticas educacionais pelos municípios, responsáveis atualmente pelo fornecimento da maior parte do ensino público pré-escolar e fundamental.
58.	Como colocado no relatório, 48 municípios concentram quase um terço da população brasileira, 70% possuem menos de vinte mil habitantes, um terço dependem de fontes externas de financiamento para dar conta das demandas educacionais dos cidadãos e a maioria apresenta dificuldades técnicas, administrativas e financeiras para responder às atribuições que lhes foram dadas pela Constituição Federal.
59.	É nesse contexto que, por se tratar do ente responsável pela formulação e coordenação da política nacional de educação, a União desempenha papel fundamental de articulação dos diferentes níveis e sistemas de ensino, para alinhar objetivos e prioridades, a fim de garantir a eficiência dos investimentos públicos e à prestação de serviços de interesse da sociedade. 
60.	Nesse sentido, é imprescindível uma boa governança na educação brasileira, a ser perseguida com empenho pelo governo federal e demais atores educacionais, dado o seu grande potencial de levar a melhorias e correções no cenário hoje vislumbrado, de baixa probabilidade de consecução das metas estabelecidas pelo PNE 2014-2024.
61.	Como é cediço, nos últimos exercícios, este Tribunal tem empreendido medidas para aprimorar a sua atuação com foco no resultado da atuação governamental, desenvolvendo ações de controle para o aperfeiçoamento da Administração Pública em benefício da sociedade.
62.	Com a realização do presente trabalho, em que se buscou identificar eventos de risco que pudessem impactar negativamente o alcance dos objetivos pretendidos pelo PNE 2014-2024, espera este Tribunal auxiliar na melhoria da qualidade da educação nacional e, com isso, contribuir para o desenvolvimento socioeconômico do país, particularmente em um momento de grave crise ocasionada pela pandemia da Covid-19, que está a exigir, mais do que nunca, uma boa governança dos gestores públicos.
VI
63.	Em relação a isso, resta claro que a educação brasileira, que historicamente já lida com tantas mazelas, está sendo profundamente afetada pelos impactos decorrentes dessa pandemia. 
64.	Como coloquei no voto condutor do Acórdão 734/2020-TCU-Plenário, que tratou da auditoria realizada com o objetivo de analisar o modelo atual do Fundo de Manutenção da Educação Básica e Valorização dos Profissionais do Magistério (Fundeb) e identificar riscos e oportunidades de melhoria na concepção, operacionalização e accountability do novo Fundo que vier a ser instituído e que deverá estar em vigor a partir de 2021 (TC Processo 018.856/2019-5) , a redução de receitas públicas e a priorização de gastos públicos em determinadas áreas, dentre outros impactos, certamente levarão a um quadro de aperto fiscal, com restrição orçamentária, que repercutirá, no mínimo, pelos próximos dois anos, em todos os setores brasileiros, notadamente o da educação, cuja disponibilidade financeira anual é diretamente afetada pelas variações na arrecadação tributária.
65.	Os prejuízos ao setor educacional brasileiro advirão não apenas da redução da capacidade de financiamento da educação pelos entes federativos mas, também, da diminuição da qualidade do ensino em face da suspensão das atividades escolares. 
66.	Urge, portanto, a reavaliação do planejamento estratégico e da gestão de riscos da educação por parte dos atores educacionais, a partir da previsão de ações coordenadas a serem adotadas com vistas à mitigação dos danos causados por essa crise que está afetando o mundo.
67.	Sobre isso, cabe destacar que o Ministério da Educação já vem adotando medidas com a finalidade de reduzir os danos imediatos da pandemia da Covid-19, relacionadas ao fortalecimento de soluções de educação à distância, ao reforço em materiais de higiene nas escolas, ao incentivo financeiro a linhas de pesquisas relacionadas a pandemias, à contratação de profissionais da saúde para os hospitais universitários, à destinação de recursos para aquisição, pelos hospitais universitários, de remédios e materiais necessários no combate da doença e à concessão de bolsas para profissionais em residência médica e outros profissionais da saúde, dentre outras.
68.	Não obstante, a equipe de auditoria registrou outros riscos de futuros problemas que poderão ser enfrentados pelo setor educacional brasileiro, os quais, por impactarem diretamente o alcance das metas do PNE 2014-2024, não podem deixar de ser considerados nessa reavaliação. São eles: 
a) elevação das taxas de evasão escolar no ano de 2020 (impacto nas metas 2, 3, 12) ; 
b) aumento da inadimplência em programas como o Fundo de Financiamento Estudantil - Fies (impacto na meta 12) ; 
c) elevação da demanda por matrículas na rede pública de ensino em 2021, uma vez que a queda da renda familiar tende a aumentar a quantidade de famílias que optem por colocar seus filhos em instituições públicas de ensino por não conseguirem mantê-los na rede privada (impacto nas metas 1, 2 e 3) ; 
d) remanejamento de recursos da educação ao Ministério da Saúde, para o custeio das ações de prevenção, contenção, combate e mitigação à pandemia da Covid-19; 
d) redução na construção de creches e pré-escolas, na aquisição de mobiliário e equipamentos adequados ao funcionamento da rede física escolar da educação infantil e na quantidade de bolsas de estudos ofertadas (impactos nas metas 1 e 5) ; 
e)  prejuízo à aprendizagem dos alunos, em especial os hipossuficientes, com dificuldades de conexão com internet e de equipamentos adequados à aprendizagem remota, caso o ensino à distância ocorrido durante o período de quarentena seja computado como efetivo trabalho escolar; 
f) desigualdade de condições para os alunos do ensino médio, em especial os hipossuficientes, com dificuldades de conexão com internet e de equipamentos adequados à aprendizagem remota, na realização do Exame Nacional do Ensino Médio (Enem) , caso mantidas as datas atualmente previstas para esse exame.
69.	Infelizmente, os riscos de danos à educação advindos dos impactos da pandemia da Covid-19 não se restringirão aos elencados anteriormente, o que, definitivamente, vai exigir dos responsáveis pela execução de políticas públicas educacionais a intensificação da adoção de práticas de boa governança, com coordenação melhorada dos entes envolvidos e fortalecimento do gerenciamento de risco, alinhados com ênfase também nas novas prioridades, visando à eficácia dos investimentos públicos e da prestação de serviço no atual cenário de crise.
70.	Nesse sentido, as medidas ora propostas vão ao encontro disso.
71.	Espera-se que sua implementação fortaleça o regime de colaboração entre os entes federados, aprimore o processo de planejamento dos órgãos responsáveis pela formulação de políticas públicas em educação e facilite o processo de avaliação da eficácia das políticas públicas educacionais, aumentando a eficiência no gasto com educação no Brasil.
Ante o exposto, Voto por que o Tribunal adote o Acórdão que ora submeto à deliberação deste Egrégio Plenário. 
TCU, Sala das Sessões Ministro Luciano Brandão Alves de Souza, em 29 de abril de 2020.
Ministro JOÃO AUGUSTO RIBEIRO NARDES
Relator